---
title: "Análisis Univariado y Multivariado: Estadísticas de Jugadores de la NBA"
subtitle: "Temporadas 1982-2022 — Exploración de variables numéricas y categóricas con enfoque estadístico-deportivo (dataset en español)"
author: "Análisis exploratorio de datos (EDA)"
date: "`r format(Sys.Date(), '%d de %B de %Y')`"
output:
  html_document:
    toc: true
    toc_float: true
    toc_depth: 3
    theme: flatly
    number_sections: true
    code_folding: hide
---

```{r setup, include=FALSE}
# ============================================================
# CONFIGURACIÓN
# ============================================================

knitr::opts_chunk$set(
  echo = TRUE,
  warning = FALSE,
  message = FALSE,
  fig.align = "center",
  fig.width = 9,
  fig.height = 4
)
options(scipen = 999)

# ============================================================
# PAQUETES
# ============================================================
# Si alguno no está instalado, descomenta y ejecuta UNA vez:
# install.packages(c("tidyverse", "knitr", "kableExtra",
#                    "e1071", "scales", "patchwork"))

library(tidyverse)
library(knitr)
library(kableExtra)
library(e1071)
library(scales)
library(patchwork)

# ============================================================
# CARGA AUTOMÁTICA DEL DATASET
# ============================================================
# El Rmd y el CSV deben estar en la misma carpeta, o el CSV debe
# encontrarse dentro de una carpeta llamada "datasetss".

archivo_csv <- "datasetss/NBA_espanol.csv"

if (!file.exists(archivo_csv) && file.exists("NBA_espanol.csv")) {
  archivo_csv <- "NBA_espanol.csv"
}

if (!file.exists(archivo_csv)) {
  stop(
    paste0(
      "No se encontró 'NBA_espanol.csv'. ",
      "Coloca el CSV en la misma carpeta que este Rmd ",
      "o dentro de una carpeta llamada 'datasetss'."
    )
  )
}

df <- read_csv(
  archivo_csv,
  show_col_types = FALSE,
  progress = FALSE
) %>%
  as.data.frame()

# Convertir variables de texto a factor. "jugador" queda como factor de
# muy alta cardinalidad (es un identificador, no una variable categórica
# de análisis); "posicion" y "equipo" sí son variables categóricas
# propiamente dichas y se tratan como tales en el resto del documento.
df <- df %>%
  mutate(across(where(is.character), as.factor))

# ============================================================
# ETIQUETAS LEGIBLES PARA CADA VARIABLE NUMÉRICA
# ============================================================
# Se usan como títulos de sección/gráfico a lo largo de todo el documento.

etiquetas_num <- c(
  temporada = "Temporada",
  edad = "Edad del jugador",
  partidos_jugados = "Partidos jugados",
  partidos_titular = "Partidos como titular",
  minutos_pp = "Minutos por partido",
  tiros_anotados_pp = "Tiros de campo anotados por partido",
  tiros_intentados_pp = "Tiros de campo intentados por partido",
  porc_tiro_campo = "Porcentaje de tiro de campo",
  triples_anotados_pp = "Triples anotados por partido",
  triples_intentados_pp = "Triples intentados por partido",
  porc_triple = "Porcentaje de triple",
  dobles_anotados_pp = "Tiros de 2 anotados por partido",
  dobles_intentados_pp = "Tiros de 2 intentados por partido",
  porc_doble = "Porcentaje de tiro de 2 puntos",
  porc_tiro_efectivo = "Porcentaje de tiro efectivo (eFG%)",
  libres_anotados_pp = "Tiros libres anotados por partido",
  libres_intentados_pp = "Tiros libres intentados por partido",
  porc_libre = "Porcentaje de tiro libre",
  rebotes_of_pp = "Rebotes ofensivos por partido",
  rebotes_def_pp = "Rebotes defensivos por partido",
  rebotes_totales_pp = "Rebotes totales por partido",
  asistencias_pp = "Asistencias por partido",
  robos_pp = "Robos por partido",
  tapones_pp = "Tapones (bloqueos) por partido",
  perdidas_pp = "Pérdidas de balón por partido",
  faltas_pp = "Faltas personales por partido",
  puntos_pp = "Puntos por partido",
  minutos_totales = "Minutos totales en la temporada",
  indice_eficiencia = "Player Efficiency Rating (PER)",
  porc_tiro_verdadero = "Porcentaje de tiro verdadero (TS%)",
  porc_intentos_triple = "Proporción de intentos que son de triple",
  razon_libres_intentos = "Razón libres intentados / tiros de campo intentados",
  porc_rebotes_of_disp = "% de rebotes ofensivos disponibles capturados",
  porc_rebotes_def_disp = "% de rebotes defensivos disponibles capturados",
  porc_rebotes_tot_disp = "% de rebotes totales disponibles capturados",
  porc_asistencias_equipo = "% de canastas de compañeros asistidas",
  porc_robos_equipo = "% de posesiones rivales terminadas en robo",
  porc_tapones_equipo = "% de tiros de 2 rivales bloqueados",
  porc_perdidas_jugada = "Pérdidas por cada 100 jugadas individuales",
  porc_uso_jugador = "Porcentaje de uso del jugador",
  victorias_ofensiva = "Win Shares ofensivos",
  victorias_defensa = "Win Shares defensivos",
  victorias_total = "Win Shares totales",
  victorias_por_48min = "Win Shares por 48 minutos",
  masmenos_ofensivo = "Box Plus/Minus ofensivo",
  masmenos_defensivo = "Box Plus/Minus defensivo",
  masmenos_total = "Box Plus/Minus total",
  valor_sobre_reemplazo = "Value Over Replacement Player (VORP)",
  porc_votos_mvp = "Fracción de votos recibidos al MVP",
  margen_victoria = "Margen de victoria del equipo",
  margen_victoria_ajust = "Margen de victoria ajustado por calendario",
  porc_victorias_equipo = "Porcentaje de victorias del equipo"
)
```

# Introducción

Este documento presenta un **análisis exploratorio univariado y multivariado**
del dataset `NBA_espanol.csv` (traducción al español de los nombres de
columna de `NBA_Dataset.csv`), que contiene **`r comma(nrow(df), big.mark=",")` registros
temporada-jugador** de la NBA entre las temporadas 1982 y 2022 (41 temporadas),
con estadísticas tradicionales de caja (puntos, rebotes, asistencias, tiros de
campo, etc.) y métricas avanzadas (PER, Win Shares, Box Plus/Minus, VORP,
entre otras) publicadas originalmente por Basketball-Reference.

A diferencia de los análisis previos de este proyecto (basados en datasets
**sintéticos** de desempeño estudiantil), este es un dataset de **datos
reales, observados y registrados de partidos efectivamente jugados**, lo que
implica un tipo distinto de reto exploratorio: aquí sí es razonable esperar
relaciones fuertes y significativas entre variables, algunas de ellas
matemáticamente definidas y otras genuinamente empíricas — distinción que se
aborda con detalle en la sección de matriz de correlación.

El objetivo no es solo describir matemáticamente cada variable (media,
mediana, desviación estándar, etc.), sino **interpretar qué significa cada
resultado desde una perspectiva del análisis deportivo**: ¿qué le diría este
dato a un analista de rendimiento, a un cuerpo técnico o a un front office
interesado en evaluar jugadores? A diferencia de la versión anterior de este
documento, aquí se analiza **de forma individual cada una de las variables
numéricas del dataset** (no solo un subconjunto reducido), para luego —en la
sección final de recomendaciones— identificar cuáles merecen conservarse en
un informe ejecutivo más corto.

# Descripción del dataset

Cada fila del dataset representa el desempeño de **un jugador en una
temporada** (y, cuando el jugador fue transferido de equipo a mitad de
temporada, puede haber una fila adicional por cada equipo, más una fila
resumen identificada con el código de equipo `"TOT"`). El conjunto contiene
**`r comma(nrow(df))` registros y `r ncol(df)` variables**, que combinan:

- **Identificación:** nombre del jugador (`jugador`).
- **Variables categóricas:** posición de juego (`posicion`) y equipo/franquicia
  (`equipo`).
- **Variables numéricas discretas/temporales:** temporada (`temporada`), edad
  (`edad`), partidos jugados (`partidos_jugados`), partidos como titular
  (`partidos_titular`) y minutos totales (`minutos_totales`).
- **Variables numéricas continuas:** estadísticas "por partido" (tiros,
  rebotes, asistencias, puntos, etc.), porcentajes de tiro, métricas
  avanzadas normalizadas por posesión (`porc_*`), e indicadores compuestos de
  valor del jugador (PER, Win Shares, BPM, VORP) y del equipo (margen de
  victoria, porcentaje de victorias).

El objetivo del análisis es describir el comportamiento individual de las
variables y obtener información útil desde una perspectiva de analítica
deportiva, en particular sobre la relación entre el uso de un jugador
(minutos, tiros), su producción estadística y las métricas compuestas de
valor.

# Lectura y transformación de las variables

El archivo CSV se importa con `read_csv()` (paquete `readr`). Las variables
de texto (`jugador`, `posicion`, `equipo`) se convierten a `factor` mediante:

```r
df <- df %>%
  mutate(across(where(is.character), as.factor))
```

`jugador` queda técnicamente como factor, pero **no se trata como variable
categórica de análisis**: tiene
`r comma(length(unique(df$jugador)))` valores distintos (un nombre de
jugador por fila, repetido a través de las temporadas en las que jugó), por
lo que cumple el rol de **identificador/etiqueta**, no de categoría
analizable con tablas de frecuencia. `posicion` y `equipo`, en cambio, sí son
variables categóricas propiamente dichas (pocas categorías, cada una con un
significado sustantivo) y se analizan como tales más adelante.

## ¿Qué es un análisis univariado?

El análisis univariado estudia **una variable a la vez**, sin buscar
relaciones entre variables (eso sería un análisis bivariado o multivariado).
Para variables **numéricas** se usan medidas de tendencia central (media,
mediana), de dispersión (desviación estándar, rango, rango intercuartílico) y
de forma (asimetría), apoyadas en histogramas y diagramas de caja y bigotes
(boxplots). Para variables **categóricas** se usan tablas de frecuencia y
gráficos de barras, ya que no tiene sentido calcular un "promedio" de una
categoría como `posicion` o `equipo`.

# Diccionario de datos

Antes de analizar, es indispensable entender **qué mide cada variable, en
qué escala está y cómo se calcula**, porque en este dataset varias columnas
empiezan con `porc_` ("porcentaje") pero **no todas están en la misma
escala**: algunas son fracciones entre 0.0 y 1.0 (por ejemplo
`porc_tiro_campo`), mientras que otras son puntos porcentuales entre 0 y 100
(por ejemplo `porc_uso_jugador`). Ignorar esta diferencia es una fuente común
de errores de interpretación en analítica deportiva.

```{r diccionario}
diccionario <- tribble(
  ~Variable, ~Tipo, ~Descripcion_academica, ~Como_se_mide,
  "temporada", "Numérica discreta (temporal)", "Temporada de la NBA (el año indica el año de cierre de la temporada; 1982 = temporada 1981-82).", "Año (1982 a 2022).",
  "jugador", "Identificador", "Nombre del jugador.", "Texto libre, 3,283 jugadores distintos; no se analiza univariadamente.",
  "posicion", "Categórica", "Posición o combinación de posiciones jugadas.", "Texto, 17 categorías (C, PF, SF, SG, PG y combinaciones híbridas).",
  "edad", "Numérica discreta", "Edad del jugador durante esa temporada.", "Años (18 a 44).",
  "equipo", "Categórica", "Equipo/franquicia; \"TOT\" si el jugador sumó estadísticas de varios equipos tras ser transferido.", "Texto, 41 códigos (incluye franquicias reubicadas/renombradas).",
  "partidos_jugados", "Numérica discreta", "Partidos jugados en la temporada.", "Conteo entero (1 a 85; ver nota sobre filas TOT).",
  "partidos_titular", "Numérica discreta", "Partidos jugados como titular.", "Conteo entero (0 a 83, siempre ≤ partidos_jugados).",
  "minutos_pp", "Numérica continua", "Minutos jugados por partido.", "Minutos (0 a ~41).",
  "tiros_anotados_pp", "Numérica continua", "Canastas de campo anotadas por partido.", "Conteo por partido.",
  "tiros_intentados_pp", "Numérica continua", "Intentos de canasta de campo por partido.", "Conteo por partido.",
  "porc_tiro_campo", "Numérica continua", "Porcentaje de acierto en tiros de campo.", "Fracción 0.0-1.0.",
  "triples_anotados_pp", "Numérica continua", "Triples anotados por partido.", "Conteo por partido.",
  "triples_intentados_pp", "Numérica continua", "Intentos de triple por partido.", "Conteo por partido.",
  "porc_triple", "Numérica continua", "Porcentaje de acierto en triples.", "Fracción 0.0-1.0 (NA si 0 intentos).",
  "dobles_anotados_pp", "Numérica continua", "Tiros de 2 puntos anotados por partido.", "Conteo por partido.",
  "dobles_intentados_pp", "Numérica continua", "Intentos de tiro de 2 puntos por partido.", "Conteo por partido.",
  "porc_doble", "Numérica continua", "Porcentaje de acierto en tiros de 2 puntos.", "Fracción 0.0-1.0 (NA si 0 intentos).",
  "porc_tiro_efectivo", "Numérica continua", "Porcentaje de tiro efectivo (pondera el mayor valor del triple).", "Fracción, teórica 0.0-1.0 (hasta 1.5 en muestras muy pequeñas).",
  "libres_anotados_pp", "Numérica continua", "Tiros libres anotados por partido.", "Conteo por partido.",
  "libres_intentados_pp", "Numérica continua", "Intentos de tiro libre por partido.", "Conteo por partido.",
  "porc_libre", "Numérica continua", "Porcentaje de acierto en tiros libres.", "Fracción 0.0-1.0 (NA si 0 intentos).",
  "rebotes_of_pp", "Numérica continua", "Rebotes ofensivos por partido.", "Conteo por partido.",
  "rebotes_def_pp", "Numérica continua", "Rebotes defensivos por partido.", "Conteo por partido.",
  "rebotes_totales_pp", "Numérica continua", "Rebotes totales por partido (= rebotes_of_pp + rebotes_def_pp).", "Conteo por partido.",
  "asistencias_pp", "Numérica continua", "Asistencias por partido.", "Conteo por partido.",
  "robos_pp", "Numérica continua", "Robos de balón por partido.", "Conteo por partido.",
  "tapones_pp", "Numérica continua", "Bloqueos por partido.", "Conteo por partido.",
  "perdidas_pp", "Numérica continua", "Pérdidas de balón por partido.", "Conteo por partido.",
  "faltas_pp", "Numérica continua", "Faltas personales por partido.", "Conteo por partido.",
  "puntos_pp", "Numérica continua", "Puntos anotados por partido.", "Conteo por partido.",
  "minutos_totales", "Numérica discreta", "Minutos totales jugados en la temporada.", "Conteo entero.",
  "indice_eficiencia", "Numérica continua", "Player Efficiency Rating: índice compuesto de eficiencia por minuto, ajustado por ritmo (15.0 = promedio de liga).", "Escala centrada en 15 (puede ser negativa).",
  "porc_tiro_verdadero", "Numérica continua", "Porcentaje de tiro verdadero (pondera tiros de 2, 3 y libres).", "Fracción, teórica 0.0-1.0 (hasta 1.5 en muestras muy pequeñas).",
  "porc_intentos_triple", "Numérica continua", "Proporción de los intentos de campo que fueron de triple.", "Fracción 0.0-1.0.",
  "razon_libres_intentos", "Numérica continua", "Razón entre intentos de tiro libre e intentos de campo.", "Razón no acotada a [0,1] (0 a 6 en este dataset).",
  "porc_rebotes_of_disp", "Numérica continua", "% estimado de rebotes ofensivos disponibles capturados mientras el jugador estuvo en cancha.", "Puntos porcentuales 0-100.",
  "porc_rebotes_def_disp", "Numérica continua", "% estimado de rebotes defensivos disponibles capturados.", "Puntos porcentuales 0-100.",
  "porc_rebotes_tot_disp", "Numérica continua", "% estimado de rebotes totales disponibles capturados.", "Puntos porcentuales 0-86.4.",
  "porc_asistencias_equipo", "Numérica continua", "% estimado de canastas de compañeros asistidas mientras el jugador estuvo en cancha.", "Puntos porcentuales 0-100.",
  "porc_robos_equipo", "Numérica continua", "% estimado de posesiones rivales que terminaron en robo del jugador.", "Puntos porcentuales 0-25.",
  "porc_tapones_equipo", "Numérica continua", "% estimado de tiros de campo rivales de 2 puntos bloqueados por el jugador.", "Puntos porcentuales 0-77.8.",
  "porc_perdidas_jugada", "Numérica continua", "Pérdidas de balón estimadas por cada 100 jugadas individuales.", "Puntos porcentuales 0-100.",
  "porc_uso_jugador", "Numérica continua", "% estimado de las jugadas del equipo \"usadas\" por el jugador mientras estuvo en cancha.", "Puntos porcentuales 0-100.",
  "victorias_ofensiva", "Numérica continua", "Win Shares ofensivos: victorias atribuidas a la contribución ofensiva del jugador.", "Puede ser negativo.",
  "victorias_defensa", "Numérica continua", "Win Shares defensivos.", "Puede ser negativo.",
  "victorias_total", "Numérica continua", "Win Shares totales (= victorias_ofensiva + victorias_defensa).", "Puede ser negativo.",
  "victorias_por_48min", "Numérica continua", "Win Shares por cada 48 minutos (ritmo de un partido completo).", "Puede ser negativo.",
  "masmenos_ofensivo", "Numérica continua", "Box Plus/Minus ofensivo (puntos por 100 posesiones sobre el jugador promedio de liga).", "Puede ser negativo.",
  "masmenos_defensivo", "Numérica continua", "Box Plus/Minus defensivo.", "Puede ser negativo.",
  "masmenos_total", "Numérica continua", "Box Plus/Minus total (= masmenos_ofensivo + masmenos_defensivo).", "Puede ser negativo.",
  "valor_sobre_reemplazo", "Numérica continua", "Value Over Replacement Player: valor acumulado respecto a un jugador de reemplazo.", "Puede ser negativo.",
  "porc_votos_mvp", "Numérica continua", "Fracción de los votos posibles al premio MVP recibidos por el jugador esa temporada.", "Fracción 0.0-1.0 (0 para la gran mayoría).",
  "margen_victoria", "Numérica continua", "Margen de victoria promedio del equipo del jugador esa temporada (diferencia de puntos por partido).", "Puede ser negativo.",
  "margen_victoria_ajust", "Numérica continua", "Margen de victoria del equipo, ajustado por fuerza de calendario.", "Puede ser negativo.",
  "porc_victorias_equipo", "Numérica continua", "Porcentaje de victorias del equipo del jugador esa temporada.", "Fracción 0.0-1.0."
)

diccionario %>%
  kable(
    col.names = c("Variable", "Tipo", "Qué representa", "Cómo se mide / escala")
  ) %>%
  kable_styling(
    bootstrap_options = c("striped", "hover", "condensed"),
    font_size = 11
  ) %>%
  column_spec(1, bold = TRUE, width = "13%")
```

# Calidad de los datos

A diferencia de un dataset sintético, en datos reales de estadísticas
deportivas las ausencias (`NA`) y ciertos valores "atípicos" suelen tener una
**causa estructural identificable** (por ejemplo, un porcentaje de tiro es
matemáticamente indefinido si el jugador nunca intentó ese tipo de tiro), no
un error de captura. Esta sección documenta tanto la completitud básica como
un conjunto de verificaciones de integridad específicas del dominio
baloncestístico.

```{r calidad}
n_filas <- nrow(df)
n_cols <- ncol(df)

nulos_por_variable <- colSums(is.na(df))
total_nulos <- sum(nulos_por_variable)

duplicados_completos <- sum(duplicated(df))
duplicados_clave <- sum(duplicated(df[, c("temporada", "jugador", "equipo")]))

resumen_calidad <- tibble(
  Indicador = c(
    "Número de filas (registros temporada-jugador)",
    "Número de columnas (variables)",
    "Total de valores nulos (NA) en todo el dataset",
    "Filas completamente duplicadas",
    "Combinaciones (temporada, jugador, equipo) duplicadas"
  ),
  Valor = c(
    comma(n_filas),
    n_cols,
    comma(total_nulos),
    duplicados_completos,
    duplicados_clave
  )
)

resumen_calidad %>%
  kable() %>%
  kable_styling(
    bootstrap_options = c("striped", "hover", "condensed")
  )
```

```{r nulos_detalle}
tibble(
  Variable = names(nulos_por_variable),
  Nulos = as.numeric(nulos_por_variable),
  Porcentaje = percent(Nulos / n_filas, accuracy = 0.1)
) %>%
  filter(Nulos > 0) %>%
  arrange(desc(Nulos)) %>%
  kable(caption = "Variables con valores nulos (NA)") %>%
  kable_styling(
    bootstrap_options = c("striped", "hover", "condensed"),
    full_width = FALSE
  )
```

**¿Por qué hay valores nulos?** Todas las columnas con `NA` son
**porcentajes de tiro o de posesión**: `porc_triple` (2,623 NA, 14.8%),
`porc_libre` (576 NA), `porc_doble` (106 NA), `porc_tiro_efectivo` /
`porc_tiro_verdadero` / `porc_intentos_triple` / `razon_libres_intentos`
(hasta 63 NA cada una) y unas pocas variables avanzadas
(`indice_eficiencia`, `victorias_por_48min`,
`porc_rebotes_of_disp` ... `porc_uso_jugador`, 3 NA cada una). La causa es
siempre la misma: un porcentaje es matemáticamente **0/0 = indefinido**
cuando el jugador no intentó ningún tiro de ese tipo en la temporada (por
ejemplo, un pívot que nunca lanzó un triple tiene `porc_triple = NA`, no
`0`). No son errores de carga ni datos faltantes por un problema de
recolección, sino ausencias **estructuralmente correctas**. Por esta razón,
en la sección de matriz de correlación se usa una estrategia de correlación
por pares (`pairwise.complete.obs`) en lugar de eliminar por caso completo,
para no descartar miles de filas válidas solo por una columna de porcentaje
irrelevante para ese jugador.

```{r integridad-especifica}
gs_mayor_g <- sum(df$partidos_titular > df$partidos_jugados)
g_mayor_82 <- df %>% filter(partidos_jugados > 82)
tot_rows <- sum(df$equipo == "TOT")

tibble(
  Verificación = c(
    "Partidos como titular (partidos_titular) nunca mayor que partidos jugados (partidos_jugados)",
    "Partidos jugados (partidos_jugados) dentro del máximo de una temporada regular (≤ 82)",
    "Filas con código de equipo \"TOT\" (resumen de jugador transferido)"
  ),
  Resultado = c(
    ifelse(gs_mayor_g == 0, "Se cumple en el 100% de las filas", paste(gs_mayor_g, "excepciones")),
    paste0(nrow(g_mayor_82), " filas superan 82 (", round(100 * nrow(g_mayor_82) / n_filas, 2), "% del total)"),
    comma(tot_rows)
  )
) %>%
  kable() %>%
  kable_styling(
    bootstrap_options = c("striped", "hover", "condensed"),
    full_width = FALSE
  )
```

Dos hallazgos merecen explicación, no son errores:

1. **Las `r nrow(g_mayor_82)` filas con más de 82 partidos jugados
   corresponden exclusivamente a filas `"TOT"`** (jugadores transferidos a
   mitad de temporada). Esto es coherente con la forma en que
   Basketball-Reference construye esa fila-resumen cuando hay partidos
   reprogramados alrededor de la fecha de traspaso, y no representa un error
   de carga.
2. Existe **1 combinación duplicada de (temporada, jugador, equipo)**:
   dos jugadores reales llamados *Charles Jones* jugaron en los Washington
   Bullets (`WSB`) en la temporada 1989. No es un duplicado accidental, sino
   una coincidencia real de nombres — un recordatorio de que `jugador` es un
   identificador de **texto libre**, no una clave garantizada única, algo
   común en datasets deportivos históricos.

**Conclusión de calidad de datos:** el dataset presenta una **buena
integridad estructural**: no hay filas completamente duplicadas, las
verificaciones lógicas de dominio (`partidos_titular ≤ partidos_jugados`) se
cumplen sin excepción, y el único patrón de valores nulos corresponde a
porcentajes matemáticamente indefinidos por cero intentos, con una causa
clara y documentable — no a errores de captura.

# Clasificación de las variables

Para saber qué herramienta estadística aplicar a cada columna, se clasifican
todas las variables en cinco grupos: identificador, categóricas, numéricas
discretas, numéricas continuas y booleanas.

```{r separacion-tipos}
vars_categoricas <- c("posicion", "equipo")

vars_discretas <- c("temporada", "edad", "partidos_jugados", "partidos_titular", "minutos_totales")

vars_numericas <- df %>%
  select(where(is.numeric), -jugador) %>%
  names()

vars_continuas <- setdiff(vars_numericas, vars_discretas)

vars_booleanas <- character(0)

tibble(
  Tipo = c(
    "Identificador",
    "Categóricas",
    "Numéricas discretas (conteos/temporales)",
    "Numéricas continuas",
    "Booleanas"
  ),
  Cantidad = c(
    1,
    length(vars_categoricas),
    length(vars_discretas),
    length(vars_continuas),
    length(vars_booleanas)
  ),
  Variables = c(
    "jugador",
    paste(vars_categoricas, collapse = ", "),
    paste(vars_discretas, collapse = ", "),
    paste(vars_continuas, collapse = ", "),
    "(ninguna — el dataset no contiene indicadores Sí/No o 0/1)"
  )
) %>%
  kable() %>%
  kable_styling(
    bootstrap_options = c("striped", "hover", "condensed")
  )
```

A diferencia de otros datasets de este proyecto (que sí incluían variables
binarias 0/1 recodificadas como Sí/No), **`NBA_espanol.csv` no contiene
ninguna variable booleana**: todas las columnas son identificador, categoría
de texto, o cantidades numéricas (conteos, tasas o porcentajes). Para
efectos del análisis de correlación más adelante, `vars_numericas` agrupa
tanto las discretas como las continuas (`r length(vars_numericas)`
variables en total), ya que todas ellas son cuantitativas.

# Análisis univariado de variables numéricas

Cada una de las `r length(vars_numericas)` variables numéricas del dataset
se analiza de forma individual mediante estadísticas descriptivas
(media, mediana, desviación estándar, mínimo, máximo, asimetría y número de
NA) y visualizaciones (histograma y boxplot).

Para mantener el documento legible, se distinguen dos niveles de
profundidad:

- **8 variables "destacadas"** (edad, partidos jugados, minutos por
  partido, puntos por partido, rebotes totales, asistencias, PER y Win
  Shares totales), con una interpretación extensa escrita a mano, por ser
  las de mayor relevancia directa para un analista deportivo.
- **El resto de las `r length(vars_numericas) - 8` variables numéricas**,
  analizadas de forma sistemática con el mismo tipo de tabla y gráficos,
  acompañadas de una interpretación generada automáticamente a partir de su
  descripción en el diccionario de datos y de sus estadísticos (asimetría,
  NA).

```{r tabla-stats-funcion}
tabla_stats <- function(x) {
  tibble(
    Media = mean(x, na.rm = TRUE),
    Mediana = median(x, na.rm = TRUE),
    Desviacion_Estandar = sd(x, na.rm = TRUE),
    Minimo = min(x, na.rm = TRUE),
    Maximo = max(x, na.rm = TRUE),
    Asimetria = e1071::skewness(x, na.rm = TRUE, type = 2),
    NAs = sum(is.na(x))
  )
}

nombres_stats <- c(
  "Media", "Mediana", "Desviación estándar", "Mínimo", "Máximo",
  "Asimetría", "Valores NA"
)
```

## 1. Edad del jugador

La variable `edad` representa la edad del jugador durante esa temporada.

```{r edad}
x <- df$edad

tabla_stats(x) %>%
  kable(digits = 2, col.names = nombres_stats) %>%
  kable_styling(bootstrap_options = c("striped", "condensed"), full_width = FALSE)
```

```{r edad-grafico}
ggplot(df, aes(x = edad)) +
  geom_histogram(bins = 27, fill = "#2C7FB8", color = "white") +
  labs(
    title = "Distribución de la edad de los jugadores",
    x = "Edad (años)", y = "Número de registros temporada-jugador"
  ) +
  theme_minimal()
```

```{r edad-boxplot}
ggplot(df, aes(y = edad)) +
  geom_boxplot(fill = "#41B6C4", outlier.color = "firebrick") +
  labs(title = "Dispersión de la edad de los jugadores", y = "Edad (años)") +
  theme_minimal()
```

**Interpretación académica:**
El rango de edad (18 a 44 años) refleja la curva de carrera típica de un
jugador de la NBA: entra a la liga entre los 19 y 22 años y la mayoría se
retira antes de los 35. Los boxplot muestran como *outliers* superiores a
jugadores con carreras excepcionalmente longevas. Esta variable es clave
para estudios de curva de rendimiento por edad (¿a qué edad se alcanza el
pico estadístico?) y para contextualizar métricas de proyección de carrera.

---

## 2. Partidos jugados en la temporada

La variable `partidos_jugados` representa el número de partidos jugados por
el jugador en esa temporada.

```{r partidos}
x <- df$partidos_jugados

tabla_stats(x) %>%
  kable(digits = 2, col.names = nombres_stats) %>%
  kable_styling(bootstrap_options = c("striped", "condensed"), full_width = FALSE)
```

```{r partidos-grafico}
ggplot(df, aes(x = partidos_jugados)) +
  geom_histogram(bins = 30, fill = "#2C7FB8", color = "white") +
  labs(
    title = "Distribución de partidos jugados en la temporada",
    x = "Partidos jugados", y = "Número de registros"
  ) +
  theme_minimal()
```

```{r partidos-boxplot}
ggplot(df, aes(y = partidos_jugados)) +
  geom_boxplot(fill = "#41B6C4", outlier.color = "firebrick") +
  labs(title = "Dispersión de partidos jugados en la temporada", y = "Partidos jugados") +
  theme_minimal()
```

**Interpretación académica:**
La distribución de `partidos_jugados` es marcadamente **bimodal/asimétrica
hacia la izquierda**: hay una gran concentración de jugadores que disputan
prácticamente toda la temporada (cerca de 82 partidos) y otra masa
importante de jugadores con participación baja (roster marginal, lesiones o
llamados breves desde ligas menores). Esta variable es fundamental como
**filtro de calidad muestral** para el resto del análisis: las métricas de
tasa (`indice_eficiencia`, `victorias_por_48min`, `masmenos_total`) son
mucho más ruidosas y volátiles en jugadores con pocos partidos/minutos, un
punto que se retoma en la sección 7.

---

## 3. Minutos jugados por partido

La variable `minutos_pp` representa el promedio de minutos jugados por
partido.

```{r minutos}
x <- df$minutos_pp

tabla_stats(x) %>%
  kable(digits = 2, col.names = nombres_stats) %>%
  kable_styling(bootstrap_options = c("striped", "condensed"), full_width = FALSE)
```

```{r minutos-grafico}
ggplot(df, aes(x = minutos_pp)) +
  geom_histogram(bins = 30, fill = "#2C7FB8", color = "white") +
  labs(
    title = "Distribución de minutos jugados por partido",
    x = "Minutos por partido", y = "Número de registros"
  ) +
  theme_minimal()
```

```{r minutos-boxplot}
ggplot(df, aes(y = minutos_pp)) +
  geom_boxplot(fill = "#41B6C4", outlier.color = "firebrick") +
  labs(title = "Dispersión de minutos jugados por partido", y = "Minutos por partido") +
  theme_minimal()
```

**Interpretación académica:**
Los minutos por partido son el mejor proxy de la **confianza del cuerpo
técnico** en un jugador: refleja tanto su nivel como su rol dentro del
equipo (titular consolidado, rotación o suplente marginal). Es una variable
central en el análisis multivariado porque casi todas las estadísticas "por
partido" (puntos, rebotes, asistencias) dependen mecánicamente de cuántos
minutos tiene el jugador para producirlas — una correlación que se confirma
cuantitativamente en la sección de matriz de correlación.

---

## 4. Puntos por partido

La variable `puntos_pp` representa el promedio de puntos anotados por
partido.

```{r puntos}
x <- df$puntos_pp

tabla_stats(x) %>%
  kable(digits = 2, col.names = nombres_stats) %>%
  kable_styling(bootstrap_options = c("striped", "condensed"), full_width = FALSE)
```

```{r puntos-grafico}
ggplot(df, aes(x = puntos_pp)) +
  geom_histogram(bins = 30, fill = "#2C7FB8", color = "white") +
  labs(
    title = "Distribución de puntos por partido",
    x = "Puntos por partido", y = "Número de registros"
  ) +
  theme_minimal()
```

```{r puntos-boxplot}
ggplot(df, aes(y = puntos_pp)) +
  geom_boxplot(fill = "#41B6C4", outlier.color = "firebrick") +
  labs(title = "Dispersión de puntos por partido", y = "Puntos por partido") +
  theme_minimal()
```

**Interpretación académica:**
`puntos_pp` es la estadística ofensiva más visible y mediática, pero también
una de las más sesgadas a la derecha: la mayoría de los jugadores promedian
pocos puntos (roles de rotación/defensivos) mientras que una minoría de
anotadores estrella se aleja mucho de la mediana, generando los *outliers*
superiores visibles en el boxplot. Estos valores extremos no son errores:
corresponden a temporadas históricas de anotadores élite. Este indicador
debe interpretarse junto con la eficiencia de tiro (`porc_tiro_campo`,
`porc_tiro_verdadero`) y no de forma aislada, ya que un alto volumen de
puntos con baja eficiencia no siempre representa valor neto para el equipo.

---

## 5. Rebotes por partido

La variable `rebotes_totales_pp` representa el promedio de rebotes totales
(ofensivos + defensivos) capturados por partido.

```{r rebotes}
x <- df$rebotes_totales_pp

tabla_stats(x) %>%
  kable(digits = 2, col.names = nombres_stats) %>%
  kable_styling(bootstrap_options = c("striped", "condensed"), full_width = FALSE)
```

```{r rebotes-grafico}
ggplot(df, aes(x = rebotes_totales_pp)) +
  geom_histogram(bins = 30, fill = "#2C7FB8", color = "white") +
  labs(
    title = "Distribución de rebotes totales por partido",
    x = "Rebotes por partido", y = "Número de registros"
  ) +
  theme_minimal()
```

```{r rebotes-boxplot}
ggplot(df, aes(y = rebotes_totales_pp)) +
  geom_boxplot(fill = "#41B6C4", outlier.color = "firebrick") +
  labs(title = "Dispersión de rebotes totales por partido", y = "Rebotes por partido") +
  theme_minimal()
```

**Interpretación académica:**
El rebote es una de las estadísticas más asociadas a la **posición de
juego**: pívots y aleros-pívot dominan la parte alta de la distribución,
mientras que bases y escoltas se concentran en valores bajos. Por
construcción, `rebotes_totales_pp` es la suma exacta de `rebotes_of_pp` y
`rebotes_def_pp` (verificado en la sección de matriz de correlación), por lo
que no aporta información independiente de esas dos componentes — es útil
como resumen, pero el desglose ofensivo/defensivo revela mejor el estilo de
juego del jugador.

---

## 6. Asistencias por partido

La variable `asistencias_pp` representa el promedio de asistencias por
partido.

```{r asistencias}
x <- df$asistencias_pp

tabla_stats(x) %>%
  kable(digits = 2, col.names = nombres_stats) %>%
  kable_styling(bootstrap_options = c("striped", "condensed"), full_width = FALSE)
```

```{r asistencias-grafico}
ggplot(df, aes(x = asistencias_pp)) +
  geom_histogram(bins = 30, fill = "#2C7FB8", color = "white") +
  labs(
    title = "Distribución de asistencias por partido",
    x = "Asistencias por partido", y = "Número de registros"
  ) +
  theme_minimal()
```

```{r asistencias-boxplot}
ggplot(df, aes(y = asistencias_pp)) +
  geom_boxplot(fill = "#41B6C4", outlier.color = "firebrick") +
  labs(title = "Dispersión de asistencias por partido", y = "Asistencias por partido") +
  theme_minimal()
```

**Interpretación académica:**
Las asistencias son el indicador clásico de creación de juego y suelen
concentrarse en bases y jugadores con responsabilidad de manejo de balón,
generando una fuerte asimetría a la derecha similar a la de los puntos. Los
valores extremos superiores del boxplot corresponden a temporadas de bases
especializados en el pase; los valores cercanos a 0 son esperables en
pívots tradicionales cuyo rol ofensivo no incluye la distribución del
balón.

---

## 7. Eficiencia del jugador (PER)

La variable `indice_eficiencia` (*Player Efficiency Rating*) es un índice
compuesto que resume en un solo número la producción del jugador por
minuto, ajustada por el ritmo de juego de su equipo; la liga se centra en
15.0 por construcción.

```{r per}
x <- df$indice_eficiencia

tabla_stats(x) %>%
  kable(digits = 2, col.names = nombres_stats) %>%
  kable_styling(bootstrap_options = c("striped", "condensed"), full_width = FALSE)
```

```{r per-grafico}
ggplot(df, aes(x = indice_eficiencia)) +
  geom_histogram(bins = 40, fill = "#2C7FB8", color = "white") +
  labs(
    title = "Distribución del Player Efficiency Rating (PER)",
    x = "PER", y = "Número de registros"
  ) +
  theme_minimal()
```

```{r per-boxplot}
ggplot(df, aes(y = indice_eficiencia)) +
  geom_boxplot(fill = "#41B6C4", outlier.color = "firebrick") +
  labs(title = "Dispersión del Player Efficiency Rating (PER)", y = "PER") +
  theme_minimal()
```

**Interpretación académica:**
Como se diseñó para que la liga promedie 15.0, la media observada
(`r round(mean(df$indice_eficiencia, na.rm = TRUE), 2)`) confirma que la
escala se comporta como se espera. Sin embargo, el boxplot muestra
**numerosos outliers en ambos extremos**, incluyendo valores muy negativos:
esto no indica jugadores "terribles" en un sentido absoluto, sino el efecto
de **muestras pequeñas**. Un jugador con solo unos pocos minutos jugados en
toda la temporada (ver la sección 2, `partidos_jugados`) puede tener un PER
extremadamente volátil — un solo mal cuarto de hora puede arrastrar el
índice a valores muy negativos, y viceversa. Por eso, cualquier análisis
serio que use `indice_eficiencia` (o métricas de tasa similares como
`victorias_por_48min`, `masmenos_ofensivo`, `masmenos_defensivo`,
`masmenos_total`) debería filtrar previamente por un mínimo razonable de
minutos o partidos jugados (por ejemplo `minutos_totales > 500` o
`partidos_jugados >= 20`) para evitar que jugadores marginales con muestras
diminutas distorsionen las conclusiones.

---

## 8. Win Shares (valor total del jugador)

La variable `victorias_total` (*Win Shares*) estima el número de victorias
del equipo atribuibles a la contribución total (ofensiva + defensiva) del
jugador en esa temporada.

```{r ws}
x <- df$victorias_total

tabla_stats(x) %>%
  kable(digits = 2, col.names = nombres_stats) %>%
  kable_styling(bootstrap_options = c("striped", "condensed"), full_width = FALSE)
```

```{r ws-grafico}
ggplot(df, aes(x = victorias_total)) +
  geom_histogram(bins = 40, fill = "#2C7FB8", color = "white") +
  labs(
    title = "Distribución de Win Shares (victorias_total)",
    x = "Win Shares", y = "Número de registros"
  ) +
  theme_minimal()
```

```{r ws-boxplot}
ggplot(df, aes(y = victorias_total)) +
  geom_boxplot(fill = "#41B6C4", outlier.color = "firebrick") +
  labs(title = "Dispersión de Win Shares (victorias_total)", y = "Win Shares") +
  theme_minimal()
```

**Interpretación académica:**
A diferencia de `indice_eficiencia` (una tasa por minuto), `victorias_total`
es una métrica **acumulativa**: depende tanto de la eficiencia del jugador
como de cuántos minutos jugó, por lo que está mucho menos distorsionada por
muestras pequeñas (un jugador con pocos minutos simplemente acumula pocos
Win Shares, en lugar de un valor extremo). Los outliers superiores del
boxplot representan temporadas MVP-caliber; los pocos valores negativos son
jugadores cuya contribución neta, según el modelo, restó victorias al
equipo. `victorias_total` es, junto con `valor_sobre_reemplazo`, de las
métricas más usadas para comparar valor entre jugadores de distintos roles y
volumen de minutos.

---

## Resto de variables numéricas

Las `r length(vars_numericas) - 8` variables numéricas restantes se
analizan a continuación de forma sistemática: para cada una se muestra su
descripción (tomada del diccionario de datos), la tabla de estadísticos,
histograma y boxplot lado a lado, y una interpretación generada a partir de
su asimetría y su proporción de valores NA.

```{r interpretacion-funcion}
interpretar_numerica <- function(v) {
  x <- df[[v]]
  desc <- diccionario$Descripcion_academica[diccionario$Variable == v]
  n_na <- sum(is.na(x))
  sk <- suppressWarnings(e1071::skewness(x, na.rm = TRUE, type = 2))

  forma <- case_when(
    is.na(sk) ~ "no pudo estimarse por datos insuficientes",
    abs(sk) < 0.5 ~ "una distribución aproximadamente simétrica",
    sk >= 0.5 & sk < 1 ~ "una asimetría moderada hacia la derecha (cola de valores altos)",
    sk <= -0.5 & sk > -1 ~ "una asimetría moderada hacia la izquierda (cola de valores bajos)",
    sk >= 1 ~ "una asimetría fuerte hacia la derecha: la mayoría de registros se concentra en valores bajos y una minoría se aleja mucho hacia arriba",
    sk <= -1 ~ "una asimetría fuerte hacia la izquierda: la mayoría de registros se concentra en valores altos y una minoría se aleja mucho hacia abajo",
    TRUE ~ "una forma que no encaja en las categorías estándar de asimetría"
  )

  nota_na <- if (n_na > 0) {
    paste0(
      " Presenta ", comma(n_na), " valores NA (",
      percent(n_na / nrow(df), accuracy = 0.1),
      "), consistentes con el patrón estructural de porcentajes 0/0 ",
      "documentado en la sección de calidad de datos."
    )
  } else {
    ""
  }

  paste0(
    desc, " Estadísticamente presenta ", forma,
    " (asimetría = ", round(sk, 2), ").", nota_na
  )
}
```

```{r loop-numericas, results='asis', fig.width=10, fig.height=3.6}
vars_destacadas <- c(
  "edad", "partidos_jugados", "minutos_pp", "puntos_pp",
  "rebotes_totales_pp", "asistencias_pp", "indice_eficiencia", "victorias_total"
)
vars_restantes <- setdiff(vars_numericas, vars_destacadas)

for (v in vars_restantes) {

  etiqueta <- etiquetas_num[[v]]

  cat("\n\n### ", etiqueta, " (`", v, "`)\n\n", sep = "")

  x <- df[[v]]

  print(
    tabla_stats(x) %>%
      kable(digits = 3, col.names = nombres_stats) %>%
      kable_styling(bootstrap_options = c("striped", "condensed"), full_width = FALSE)
  )

  p_hist <- ggplot(df, aes(x = .data[[v]])) +
    geom_histogram(bins = 30, fill = "#2C7FB8", color = "white", na.rm = TRUE) +
    labs(title = paste("Distribución:", etiqueta), x = etiqueta, y = "Frecuencia") +
    theme_minimal(base_size = 10)

  p_box <- ggplot(df, aes(y = .data[[v]])) +
    geom_boxplot(fill = "#41B6C4", outlier.color = "firebrick", na.rm = TRUE) +
    labs(title = paste("Dispersión:", etiqueta), y = etiqueta) +
    theme_minimal(base_size = 10)

  print(p_hist + p_box)

  cat("\n\n**Interpretación:** ", interpretar_numerica(v), "\n\n", sep = "")
}
```

---

## Resumen numérico consolidado

A continuación se presenta un resumen numérico completo de **todas** las
variables numéricas (incluidas las ocho analizadas en detalle), útil como
tabla de referencia única.

```{r resumen-numerico}
map_dfr(vars_numericas, function(v) {
  bind_cols(Variable = v, tabla_stats(df[[v]]))
}) %>%
  kable(digits = 2, col.names = c("Variable", nombres_stats), caption = "Resumen numérico de todas las variables numéricas") %>%
  kable_styling(
    bootstrap_options = c("striped", "hover", "condensed"),
    font_size = 11
  )
```

---

# Análisis univariado de variables categóricas

Para las variables categóricas no se calculan promedios ni desviaciones
estándar; en su lugar se analiza la **frecuencia y el peso relativo (%)** de
cada categoría, apoyado en un gráfico de barras ordenado de mayor a menor.

```{r funciones-categoricas}
etiquetas_cat <- c(
  posicion = "Posición de juego",
  equipo = "Equipo / franquicia"
)

contexto_cat <- c(
  posicion = "permite comparar perfiles estadísticos por rol dentro de la cancha (bases, aleros, pívots y combinaciones híbridas modernas).",
  equipo = "muestra qué franquicias concentran más temporadas-jugador en el dataset y refleja 41 temporadas de historia de la NBA, incluyendo reubicaciones y cambios de nombre de franquicias."
)

nota_extra_cat <- c(
  posicion = paste0(
    "Nótese que varias combinaciones híbridas (por ejemplo \"PG-SF\" o ",
    "\"SG-PG-SF\") tienen muy pocos casos: son asignaciones de posición ",
    "ponderadas por minutos que Basketball-Reference otorga a jugadores ",
    "verdaderamente multi-posicionales, y no deben interpretarse como ",
    "categorías con el mismo peso estadístico que \"C\", \"PF\", \"SF\", ",
    "\"SG\" o \"PG\"."
  ),
  equipo = paste0(
    "El código **\"TOT\"** (fila-resumen para jugadores transferidos a ",
    "mitad de temporada) es, por sí solo, uno de los \"equipos\" más ",
    "frecuentes del dataset — no corresponde a una franquicia real y debe ",
    "excluirse (o tratarse aparte) en cualquier análisis agregado por ",
    "equipo, para no duplicar minutos/partidos ya contabilizados en las ",
    "filas de cada equipo individual. El resto de la alta cardinalidad ",
    "(41 códigos) refleja la historia de reubicaciones y cambios de ",
    "nombre de la liga: por ejemplo SEA (Seattle SuperSonics) pasó a ser ",
    "OKC (Oklahoma City) en 2008; VAN (Vancouver Grizzlies) a MEM ",
    "(Memphis) en 2001; WSB (Washington Bullets) a WAS (Wizards) en ",
    "1997; y la franquicia de Charlotte aparece como CHH, luego CHA y ",
    "finalmente CHO tras dos reubicaciones/cambios de nombre."
  )
)

grafico_categorico <- function(v, etiqueta, top_n = 20) {

  tabla_frec <- df %>%
    count(.data[[v]], name = "n") %>%
    mutate(pct = n / sum(n) * 100) %>%
    arrange(desc(n)) %>%
    head(top_n)

  niveles_orden <- tabla_frec[[v]]

  ggplot(
    tabla_frec,
    aes(x = factor(.data[[v]], levels = rev(niveles_orden)), y = n)
  ) +
    geom_col(fill = "#F0B84B", color = "white", alpha = 0.95) +
    geom_text(
      aes(label = paste0(comma(n), " (", round(pct, 1), "%)")),
      hjust = -0.05, size = 3
    ) +
    coord_flip() +
    labs(
      title = paste("Distribución de", etiqueta, if (top_n < 100) paste0("(top ", top_n, ")") else ""),
      x = NULL, y = "Número de registros"
    ) +
    scale_y_continuous(expand = expansion(mult = c(0, 0.2))) +
    theme_minimal(base_size = 11)
}
```

```{r loop-categoricas, results='asis', fig.height=7}
for (v in vars_categoricas) {

  etiqueta <- etiquetas_cat[[v]]

  cat("\n\n## ", etiqueta, " (`", v, "`)\n\n", sep = "")

  tabla_frec <- df %>%
    count(.data[[v]], name = "Frecuencia") %>%
    mutate(Porcentaje = percent(Frecuencia / sum(Frecuencia), accuracy = 0.1)) %>%
    arrange(desc(Frecuencia))

  tabla_mostrar <- if (nrow(tabla_frec) > 15) head(tabla_frec, 15) else tabla_frec

  print(
    kable(tabla_mostrar, col.names = c(etiqueta, "Frecuencia", "% del total")) %>%
      kable_styling(bootstrap_options = c("striped", "condensed"), full_width = FALSE)
  )

  print(grafico_categorico(v, etiqueta))

  n_categorias <- nrow(tabla_frec)
  categoria_top <- as.character(tabla_frec[[v]][1])
  pct_top <- percent(tabla_frec$Frecuencia[1] / sum(tabla_frec$Frecuencia), accuracy = 0.1)

  cat(
    "\n\n**Lectura académica:** la variable *", etiqueta, "* tiene **",
    n_categorias, "** categorías distintas. La categoría más frecuente es **",
    categoria_top, "**, con **", pct_top, "** del total de registros. ",
    contexto_cat[[v]], "\n\n",
    sep = ""
  )

  cat(nota_extra_cat[[v]], "\n\n")
}
```

---

# Matriz de correlación

Las variables numéricas de este dataset se encuentran en escalas muy
distintas: `edad` va de 18 a 44, `porc_uso_jugador` de 0 a 100,
`minutos_totales` puede superar 3,000, y varias métricas avanzadas
(`victorias_ofensiva`, `masmenos_total`, `margen_victoria`) son valores
pequeños que pueden ser negativos. La **correlación de Pearson** es, por
definición, invariante a la escala y a los cambios de unidad de cada
variable (a diferencia de la covarianza, que sí depende de la escala), por
lo que se calcula directamente sobre las variables originales, sin
necesidad de estandarizarlas primero. La estandarización sí sería
indispensable para otras técnicas multivariadas (por ejemplo, PCA o
clustering basado en distancias), pero no para esta matriz.

**Nota metodológica sobre los NA:** como se documentó en la sección de
calidad de datos, varias columnas de porcentaje tienen NA estructurales
(0 intentos). Usar `cor(..., use = "complete.obs")` (eliminación por caso
completo) descartaría cualquier fila con **al menos una** de esas columnas
en NA — en la práctica, miles de filas, solo porque, por ejemplo, un pívot
nunca intentó un triple. Por eso aquí se usa
`cor(..., use = "pairwise.complete.obs")`, que calcula cada correlación par
a par usando todas las observaciones disponibles para ese par específico de
variables, preservando la mayor cantidad de información posible.

```{r calculo-correlacion}
datos_numericos <- df %>%
  select(all_of(vars_numericas))

matriz_correlacion <- cor(
  datos_numericos,
  use = "pairwise.complete.obs"
)
```

## Panorama general (todas las variables)

Con `r length(vars_numericas)` variables, una matriz completa con los
valores impresos en cada celda es ilegible. Por eso, el mapa de calor
general se ordena mediante **clustering jerárquico** (agrupando variables
con patrones de correlación similares) y se usa solo el color para mostrar
la magnitud y el signo de cada relación; el detalle numérico de las
variables más relevantes se muestra en la sección siguiente.

```{r matriz-correlacion-completa, fig.width=19, fig.height=16}
orden_cluster <- hclust(as.dist(1 - abs(matriz_correlacion)))$order
niveles_orden <- rownames(matriz_correlacion)[orden_cluster]

cor_long <- as.data.frame(matriz_correlacion) %>%
  mutate(Variable1 = rownames(.)) %>%
  pivot_longer(cols = -Variable1, names_to = "Variable2", values_to = "Correlacion") %>%
  mutate(
    Variable1 = factor(Variable1, levels = niveles_orden),
    Variable2 = factor(Variable2, levels = niveles_orden)
  )

ggplot(cor_long, aes(x = Variable1, y = Variable2, fill = Correlacion)) +
  geom_tile() +
  scale_fill_gradient2(
    low = "#2166AC", mid = "white", high = "#B2182B",
    midpoint = 0, limits = c(-1, 1)
  ) +
  labs(
    title = "Matriz de correlación de todas las variables numéricas",
    subtitle = paste0(
      length(vars_numericas), " variables, ordenadas por clustering jerárquico — ",
      "cálculo por pares (pairwise.complete.obs)"
    ),
    x = NULL, y = NULL, fill = "Correlación"
  ) +
  theme_minimal() +
  theme(
    axis.text.x = element_text(angle = 45, hjust = 1, size = 6.5),
    axis.text.y = element_text(size = 6.5)
  )
```

## Detalle numérico: variables clave

Este segundo mapa de calor se limita a un subconjunto de **20 variables
clave** (uso, producción, eficiencia y resultado de equipo) y sí imprime el
coeficiente de correlación en cada celda, para poder leer valores exactos.

```{r matriz-correlacion-clave, fig.width=11, fig.height=9.5}
vars_clave_corr <- c(
  "edad", "partidos_jugados", "minutos_pp", "puntos_pp",
  "rebotes_totales_pp", "asistencias_pp", "robos_pp", "tapones_pp",
  "perdidas_pp", "porc_tiro_campo", "porc_triple", "porc_libre",
  "porc_tiro_verdadero", "porc_uso_jugador", "indice_eficiencia",
  "victorias_total", "masmenos_total", "valor_sobre_reemplazo",
  "margen_victoria", "porc_victorias_equipo"
)

matriz_clave <- cor(
  df %>% select(all_of(vars_clave_corr)),
  use = "pairwise.complete.obs"
)

orden_cluster_clave <- hclust(as.dist(1 - abs(matriz_clave)))$order
niveles_clave <- rownames(matriz_clave)[orden_cluster_clave]

cor_clave_long <- as.data.frame(matriz_clave) %>%
  mutate(Variable1 = rownames(.)) %>%
  pivot_longer(cols = -Variable1, names_to = "Variable2", values_to = "Correlacion") %>%
  mutate(
    Variable1 = factor(Variable1, levels = niveles_clave),
    Variable2 = factor(Variable2, levels = niveles_clave)
  )

ggplot(cor_clave_long, aes(x = Variable1, y = Variable2, fill = Correlacion)) +
  geom_tile(color = "white") +
  geom_text(aes(label = sprintf("%.2f", Correlacion)), size = 2.6) +
  scale_fill_gradient2(
    low = "#2166AC", mid = "white", high = "#B2182B",
    midpoint = 0, limits = c(-1, 1)
  ) +
  labs(
    title = "Matriz de correlación — 20 variables clave",
    subtitle = "Coeficientes de Pearson, cálculo por pares (pairwise.complete.obs)",
    x = NULL, y = NULL, fill = "Correlación"
  ) +
  theme_minimal(base_size = 11) +
  theme(
    axis.text.x = element_text(angle = 45, hjust = 1),
    axis.text.y = element_text()
  )
```

## Pares de variables con mayor y menor correlación

```{r correlacion-pares}
cor_pares_long <- as.data.frame(matriz_correlacion) %>%
  mutate(Variable1 = rownames(.)) %>%
  pivot_longer(cols = -Variable1, names_to = "Variable2", values_to = "Correlacion") %>%
  filter(Variable1 != Variable2) %>%
  mutate(
    par_id = map2_chr(Variable1, Variable2, ~ paste(sort(c(.x, .y)), collapse = " -- "))
  ) %>%
  distinct(par_id, .keep_all = TRUE) %>%
  select(Variable1, Variable2, Correlacion) %>%
  arrange(desc(abs(Correlacion)))

top15_cor <- head(cor_pares_long, 15)
bottom5_cor <- cor_pares_long %>% arrange(abs(Correlacion)) %>% head(5)

top15_cor %>%
  kable(
    digits = 4,
    col.names = c("Variable 1", "Variable 2", "Correlación (Pearson)"),
    caption = "Los 15 pares de variables con mayor correlación en valor absoluto"
  ) %>%
  kable_styling(bootstrap_options = c("striped", "hover", "condensed"), full_width = FALSE)
```

```{r correlacion-pares-bottom}
bottom5_cor %>%
  kable(
    digits = 4,
    col.names = c("Variable 1", "Variable 2", "Correlación (Pearson)"),
    caption = "Los 5 pares de variables con menor correlación en valor absoluto (más cercanos a 0)"
  ) %>%
  kable_styling(bootstrap_options = c("striped", "hover", "condensed"), full_width = FALSE)
```

```{r correlacion-identidades}
diff_ws <- max(abs(df$victorias_total - (df$victorias_ofensiva + df$victorias_defensa)), na.rm = TRUE)
diff_bpm <- max(abs(df$masmenos_total - (df$masmenos_ofensivo + df$masmenos_defensivo)), na.rm = TRUE)
diff_trb <- max(abs(df$rebotes_totales_pp - (df$rebotes_of_pp + df$rebotes_def_pp)), na.rm = TRUE)
diff_fga <- max(abs(df$tiros_intentados_pp - (df$dobles_intentados_pp + df$triples_intentados_pp)), na.rm = TRUE)

cor_ptsfga <- cor(df$puntos_pp, df$tiros_intentados_pp, use = "complete.obs")
cor_winmov <- cor(df$porc_victorias_equipo, df$margen_victoria, use = "complete.obs")
```

**Interpretación académica detallada:**

A diferencia del análisis de un dataset sintético (donde todas las
correlaciones resultaban prácticamente nulas), aquí la matriz muestra
**relaciones fuertes, reales y con causas identificables**. Es fundamental
distinguir entre tres tipos de relación que aparecen mezclados en la tabla
de pares más fuertes:

**1. Identidades matemáticas (no son "descubrimientos" empíricos).**
Varias de las correlaciones más altas de toda la matriz no reflejan una
relación estadística descubierta en los datos, sino una **relación de
definición**, donde una variable es, por construcción, la suma de otras dos:

- `victorias_total` = `victorias_ofensiva` + `victorias_defensa` — la
  máxima diferencia observada entre ambos lados de la igualdad es de apenas
  `r round(diff_ws, 3)` puntos (redondeo de publicación), confirmando que
  son la misma cantidad expresada de dos formas.
- `masmenos_total` = `masmenos_ofensivo` + `masmenos_defensivo` (diferencia
  máxima `r round(diff_bpm, 3)`).
- `rebotes_totales_pp` = `rebotes_of_pp` + `rebotes_def_pp` (diferencia
  máxima `r round(diff_trb, 3)`).
- `tiros_intentados_pp` = `dobles_intentados_pp` + `triples_intentados_pp`
  (diferencia máxima `r round(diff_fga, 3)`).

Que estos pares aparezcan con correlación cercana a 1 en el mapa de calor no
aporta información nueva sobre el comportamiento de los jugadores: es
esperable por álgebra, no por baloncesto. Un error común en analítica
deportiva es interpretar este tipo de relación como un hallazgo, cuando en
realidad es una tautología de las fórmulas usadas.

**2. Relaciones de "volumen" (mecánicas, pero no idénticas).**
El par con mayor correlación *no puramente definicional* es
`r top15_cor$Variable1[1]` – `r top15_cor$Variable2[1]`
(**r = `r round(top15_cor$Correlacion[1], 3)`**). Relaciones como
`puntos_pp` – `tiros_anotados_pp`, `puntos_pp` – `tiros_intentados_pp`
(r = `r round(cor_ptsfga, 3)`) o `minutos_totales` – `minutos_pp` son muy
fuertes porque las estadísticas "por partido" comparten un componente común
de **volumen de uso**: un jugador que intenta más tiros casi siempre anota
más puntos, y un jugador con más minutos totales casi siempre tiene más
minutos por partido. No son identidades algebraicas exactas (dependen de la
eficiencia de tiro y del número de partidos jugados, respectivamente), pero
sí relaciones altamente mecánicas y esperables.

**3. Relaciones genuinamente empíricas (el hallazgo más interesante).**
La relación entre `porc_victorias_equipo` y
`margen_victoria`/`margen_victoria_ajust`
(r = `r round(cor_winmov, 3)`) **sí es un hallazgo sustantivo del mundo
real**, no una identidad de fórmula: el margen de victoria promedio de un
equipo (cuántos puntos gana o pierde por partido, en promedio) predice casi
perfectamente su porcentaje de victorias en la temporada. Esta es una
versión del conocido **"Pythagorean expectation"** de la analítica
deportiva (popularizado originalmente en béisbol por Bill James): equipos
que dominan el marcador de forma consistente ganan más partidos de los que
"deberían" según la intuición, porque las victorias ajustadas y el margen
de puntos están mecánicamente ligados a través de miles de posesiones. Que
esta relación emerja con tanta fuerza en un dataset a nivel de *jugador*
(donde `margen_victoria`/`porc_victorias_equipo` son en realidad atributos
del equipo, repetidos en cada fila de sus jugadores) confirma su robustez.

**Pares más débiles.** En el otro extremo, el par con menor correlación
absoluta de toda la matriz es
`r bottom5_cor$Variable1[1]` – `r bottom5_cor$Variable2[1]`
(**r = `r round(bottom5_cor$Correlacion[1], 4)`**), prácticamente nula. Esto
es esperable: a diferencia de las estadísticas de producción (que comparten
el componente de volumen/minutos), variables como la edad, la temporada o
ciertos indicadores muy específicos de rol no tienen por qué moverse junto
con el resto — confirma que la matriz no es "ruido estadístico" generalizado
(como en un dataset sintético), sino que **discrimina correctamente entre
pares relacionados y no relacionados**, que es justamente lo que se espera
de datos reales con estructura.

**Implicación práctica para el análisis:** antes de usar esta matriz para
seleccionar variables en un modelo predictivo (por ejemplo, para predecir
`victorias_total` o `indice_eficiencia`), es indispensable **excluir las
identidades algebraicas** identificadas en el punto 1 (usar
`victorias_ofensiva`/`victorias_defensa` en vez de `victorias_total`, o
`masmenos_ofensivo`/`masmenos_defensivo` en vez de `masmenos_total`, pero no
ambas capas a la vez) para evitar multicolinealidad perfecta o
cuasi-perfecta, y tener presente que buena parte de la correlación restante
refleja el componente común de "volumen de uso" (minutos, tiros intentados)
más que relaciones de eficiencia independientes.

---

# Conclusiones generales

- El dataset contiene **`r comma(n_filas)` registros temporada-jugador y
  `r n_cols` variables** de la NBA entre 1982 y 2022, de las cuales
  `r length(vars_numericas)` son numéricas (discretas y continuas),
  `r length(vars_categoricas)` son categóricas (`posicion`, `equipo`), 1
  (`jugador`) es un identificador, y **no hay variables booleanas** en este
  dataset.
- La calidad estructural de los datos es alta: no hay filas completamente
  duplicadas, la regla lógica `partidos_titular ≤ partidos_jugados` se
  cumple en el 100% de los casos, y el único patrón de valores nulos
  (columnas de porcentaje) tiene una causa matemática clara (0 intentos),
  no un problema de captura.
- Las filas con código de equipo `"TOT"` (jugadores transferidos a mitad de
  temporada) requieren tratamiento especial en cualquier análisis agregado
  por equipo, para no duplicar minutos y partidos ya contados en las filas
  de cada equipo individual.
- Las métricas de **tasa por minuto** (`indice_eficiencia`,
  `victorias_por_48min`, `masmenos_total` y similares) muestran una
  dispersión y presencia de outliers muy influenciada por **tamaños de
  muestra pequeños** (jugadores con pocos minutos/partidos); cualquier
  análisis riguroso debería filtrar por un mínimo de minutos o partidos
  jugados antes de comparar estas métricas entre jugadores.
- La matriz de correlación reveló relaciones **fuertes y reales**, a
  diferencia de los datasets sintéticos analizados previamente en este
  proyecto. Es crucial distinguir entre **identidades matemáticas**
  (`victorias_total = victorias_ofensiva + victorias_defensa`,
  `masmenos_total = masmenos_ofensivo + masmenos_defensivo`,
  `rebotes_totales_pp = rebotes_of_pp + rebotes_def_pp`,
  `tiros_intentados_pp = dobles_intentados_pp + triples_intentados_pp`),
  **relaciones mecánicas de volumen** (puntos vs. intentos de tiro, minutos
  totales vs. minutos por partido) y **hallazgos genuinamente empíricos**
  (el margen de victoria del equipo predice casi perfectamente su
  porcentaje de victorias, una versión del *Pythagorean expectation* de la
  analítica deportiva).
- Un siguiente paso natural sería un análisis multivariado más profundo
  (por ejemplo, PCA sobre las variables no redundantes, o un modelo de
  regresión para `victorias_total`/`valor_sobre_reemplazo` usando solo
  predictores independientes entre sí) y un análisis de evolución temporal
  usando `temporada`, dado el rango de 41 temporadas que cubre el dataset
  (por ejemplo, el aumento histórico de los intentos de triple, visible
  indirectamente en `triples_intentados_pp` y `porc_intentos_triple`).
