---
title: "Análisis Bivariado: Estadísticas de Jugadores de la NBA"
subtitle: "Continuación del análisis univariado (`nbaFINAL.csv`, temporadas 1982-2022) — 10 relaciones seleccionadas entre variables clave, con control por posición, curvas no lineales, evolución temporal y variables derivadas"
author: "Análisis exploratorio de datos (EDA)"
date: "`r format(Sys.Date(), '%d de %B de %Y')`"
output:
  html_document:
    toc: true
    toc_float: true
    toc_depth: 3
    theme: flatly
    number_sections: true
    code_folding: hide
---

```{r setup, include=FALSE}
# ============================================================
# CONFIGURACIÓN
# ============================================================

knitr::opts_chunk$set(
  echo = TRUE,
  warning = FALSE,
  message = FALSE,
  fig.align = "center",
  fig.width = 9,
  fig.height = 5
)
options(scipen = 999)

# ============================================================
# PAQUETES
# ============================================================
# Si alguno no está instalado, descomenta y ejecuta UNA vez:
# install.packages(c("tidyverse", "knitr", "kableExtra", "scales", "patchwork"))

library(tidyverse)
library(knitr)
library(kableExtra)
library(scales)
library(patchwork)

# ============================================================
# CARGA AUTOMÁTICA DEL DATASET
# ============================================================
# Este Rmd es la continuación directa del análisis univariado y usa
# exactamente el mismo archivo depurado. Debe estar en la misma carpeta
# que este documento (o en Repo_NBA/ dentro de la carpeta padre).

archivo_csv <- "nbaFINAL.csv"

if (!file.exists(archivo_csv) && file.exists("Repo_NBA/nbaFINAL.csv")) {
  archivo_csv <- "Repo_NBA/nbaFINAL.csv"
}

if (!file.exists(archivo_csv)) {
  stop(
    paste0(
      "No se encontró 'nbaFINAL.csv'. ",
      "Coloca el CSV en la misma carpeta que este Rmd."
    )
  )
}

df <- read_csv(
  archivo_csv,
  show_col_types = FALSE,
  progress = FALSE
) %>%
  as.data.frame()

df <- df %>%
  mutate(across(where(is.character), as.factor))

# ============================================================
# PALETA (misma familia de colores del documento univariado)
# ============================================================

col_punto   <- "#2C7FB8"   # nubes de dispersión
col_ajuste  <- "#E4572E"   # líneas de ajuste / tendencia
col_ajuste2 <- "#F0B84B"   # segunda línea de ajuste, cuando se comparan dos
col_outlier <- "firebrick"

paleta_posicion <- c(
  "PG" = "#1F4E79", "SG" = "#2E8B9A", "SF" = "#41B6C4",
  "PF" = "#F0B84B", "C"  = "#E4572E"
)

paleta_entrada <- c(
  "<=19"  = "#1F4E79", "20-21" = "#2E8B9A",
  "22-23" = "#F0B84B", "24+"   = "#E4572E"
)

# Tema común de todos los gráficos bivariados
tema_biv <- theme_minimal(base_size = 13) +
  theme(
    plot.title = element_text(face = "bold", size = 14),
    plot.subtitle = element_text(size = 10, color = "grey35"),
    panel.grid.minor = element_blank(),
    legend.position = "bottom"
  )
```

# Introducción al análisis bivariado

El análisis univariado ya dejó tres resultados de partida: (1) un panel de
**10 variables clave**, elegidas porque cada una representa una dimensión
distinta del rendimiento y ninguna pareja entre ellas supera |r| = 0.8; (2)
una **matriz de correlación completa**, que separó identidades algebraicas,
relaciones mecánicas de volumen, mediciones redundantes y hallazgos
genuinamente empíricos; y (3) la advertencia de que varias variables
(`porc_intentos_triple`, `edad`) mezclan información que solo se entiende
mirando **subgrupos** o **series de tiempo**, no un solo coeficiente.

Este documento retoma exactamente esos tres puntos, pero cambia la
pregunta. La matriz de correlación responde **"¿cuánto se mueven juntas dos
variables, en promedio, de forma lineal?"**. El análisis bivariado que
sigue responde algo distinto en cada caso: **¿la relación es realmente una
línea recta, o es una curva? ¿la relación es la misma para todos los
jugadores, o cambia según la posición? ¿el número resume bien la nube de
puntos, o esconde subgrupos interesantes? ¿qué significa, en la cancha, que
dos variables se muevan juntas (o que dejen de hacerlo)?**

Cada una de las 10 relaciones que siguen se presenta en dos niveles, para
separar explícitamente **lo matemático** de **lo práctico**:

- **Lectura matemática:** qué muestra el coeficiente, la pendiente o la
  forma de la nube — la evidencia estadística, sin interpretar todavía.
- **Lectura práctica (mundo real):** qué significa eso para un jugador, un
  entrenador o un analista de un equipo de la NBA, y qué decisión o
  advertencia se deriva de ahí.

## Las 10 relaciones seleccionadas

```{r tabla-relaciones}
relaciones <- tribble(
  ~Relacion, ~Variables, ~Tecnica, ~Pregunta,
  "1. Uso ofensivo vs. eficiencia de tiro", "porc_uso_jugador vs. porc_tiro_verdadero", "Dispersión + recta de ajuste + cuadrantes", "¿Tirar más cuesta eficiencia, o hay estrellas que hacen ambas cosas?",
  "2. Rendimiento vs. edad", "edad vs. indice_eficiencia, porc_tiro_verdadero, minutos_pp", "Boxplots por grupo de edad", "¿A qué edad rinde más un jugador promedio, y por qué un coeficiente sería engañoso?",
  "3. Asistencias vs. pérdidas, por posición", "asistencias_pp vs. perdidas_pp, agrupado por posicion", "Boxplots por posición + correlación dentro de cada grupo", "¿El manejo de balón cuesta pérdidas dentro del mismo rol, o solo entre roles distintos?",
  "4. % de intentos de triple vs. temporada", "porc_intentos_triple vs. temporada", "Boxplots por era (grupos de temporadas)", "¿Cuándo y qué tan rápido cambió el estilo de juego de la NBA?",
  "5. Rebote vs. creación de juego", "porc_rebotes_tot_disp vs. porc_asistencias_equipo", "Dispersión coloreada por posición", "¿Rebotear y asistir son roles opuestos, y quién rompe esa regla?",
  "6. Protagonismo vs. producción", "porc_uso_jugador vs. puntos_pp", "Dispersión + recta de ajuste + cuadrante bajo-alto", "¿Se puede anotar mucho sin ser el protagonista ofensivo del equipo?",
  "7. Oportunidad vs. valor total", "minutos_totales vs. valor_sobre_reemplazo", "Boxplots por decil de minutos", "¿El valor crece proporcional a los minutos, o se acelera?",
  "8. Manejo de balón vs. pérdidas normalizadas", "porc_uso_jugador vs. porc_perdidas_jugada", "Dispersión + recta de ajuste", "¿Más protagonismo implica más riesgo de pérdida por jugada?",
  "9. Contexto de equipo vs. impacto defensivo", "porc_victorias_equipo vs. masmenos_defensivo", "Dispersión + recta de ajuste + cuadrante", "¿Los buenos defensores solo aparecen en equipos ganadores?",
  "10. Experiencia vs. eficiencia, por edad de entrada", "experiencia (derivada) vs. indice_eficiencia, por edad_entrada (derivada)", "Boxplots agrupados por bloque de experiencia y edad de entrada", "¿Un novato que entra joven rinde distinto, a igual experiencia, que uno que entra mayor?"
)

relaciones %>%
  mutate(`#` = row_number(), .before = Relacion) %>%
  select(-`#`) %>%
  kable(
    col.names = c("Relación", "Variables", "Técnica", "Pregunta que responde"),
    caption = "Las 10 relaciones bivariadas seleccionadas para este análisis"
  ) %>%
  kable_styling(
    bootstrap_options = c("striped", "hover", "condensed"),
    font_size = 12
  ) %>%
  column_spec(1, bold = TRUE, width = "20%") %>%
  column_spec(2, monospace = TRUE, width = "22%")
```

De las propuestas iniciales se descartaron cuatro por falta de datos en
`nbaFINAL.csv` (estatura, salario, indicador de fase playoffs/temporada
regular e indicador de franquicia campeona): ninguna de esas columnas existe
en el archivo, y construirlas exigiría fusionar fuentes externas fuera del
alcance de este dataset.

## Glosario de términos de baloncesto usados en este documento

Este documento asume **cero conocimiento previo de baloncesto**. Antes de
entrar a las 10 relaciones, esta tabla define cada sigla y cada nombre de
variable que aparece en las gráficas y tablas siguientes, en palabras
simples. No hace falta memorizarla: se puede volver a ella cada vez que
aparezca una sigla desconocida.

```{r glosario}
glosario <- tribble(
  ~Sigla, ~Nombre_completo, ~Que_mide_en_palabras_simples,
  "USG% (uso ofensivo)", "Porcentaje de Uso (Usage Percentage)", "De cada 100 jugadas del equipo mientras el jugador está en la cancha, en cuántas termina siendo ÉL quien decide la jugada (tira, va a la línea de tiros libres o pierde el balón). Un USG% alto significa que el ataque del equipo depende mucho de ese jugador.",
  "TS% (eficiencia de tiro)", "Porcentaje de Tiro Verdadero (True Shooting Percentage)", "Qué tan eficiente es anotando, combinando en un solo número los tiros de 2 puntos, los triples (que valen más) y los tiros libres. Es más justo que el porcentaje de tiro normal porque no trata un triple igual que un tiro de 2.",
  "PER (eficiencia por minuto)", "Índice de Eficiencia del Jugador (Player Efficiency Rating)", "Resume, por cada minuto jugado, todo lo positivo que hace un jugador (puntos, rebotes, asistencias, robos, tapones) menos lo negativo (tiros fallados, pérdidas, faltas). Está calibrado para que el promedio de la liga sea siempre 15: por encima de 15 es mejor que el jugador promedio de esa temporada, por debajo es peor.",
  "VORP (valor total aportado)", "Valor Sobre el Jugador de Reemplazo (Value Over Replacement Player)", "Estima cuánto valor aportó un jugador en TODA la temporada, comparado con lo mínimo que cualquier equipo podría conseguir gratis en el mercado (un 'jugador de reemplazo'). A diferencia del PER, no es una tasa por minuto: es un acumulado, así que también premia jugar muchos minutos, no solo jugar bien.",
  "DBPM (impacto defensivo)", "Box Plus/Minus Defensivo", "Estima cuántos puntos por cada 100 posesiones aporta (o resta) un jugador SOLO en la parte defensiva del juego, comparado con un jugador promedio de la liga. Positivo significa que el equipo defiende mejor con él en cancha que sin él.",
  "AST% (asistencias repartidas)", "Porcentaje de Asistencias del Equipo", "De todas las canastas que anotó el EQUIPO mientras el jugador estaba en cancha, qué porcentaje tuvieron el pase final (la asistencia) de ese jugador. Mide cuánto reparte el balón, no cuánto anota.",
  "TRB% (rebotes capturados)", "Porcentaje de Rebotes Totales Disponibles", "De todos los rebotes que estuvieron disponibles para capturar mientras el jugador estaba en cancha, qué porcentaje capturó él mismo.",
  "AST/TOV", "Razón Asistencias / Pérdidas de balón", "Cuántas asistencias reparte un jugador por cada balón que pierde. Un número alto significa que reparte mucho juego arriesgando relativamente poco.",
  "PG, SG, SF, PF, C", "Base, Escolta, Alero, Ala-pívot, Pívot", "Las cinco posiciones tradicionales del baloncesto, ordenadas de la más orientada a manejar el balón lejos del aro (PG, base) a la que juega más cerca del aro (C, pívot)."
)

glosario %>%
  kable(
    col.names = c("Sigla usada en este documento", "Nombre completo", "Qué mide, en palabras simples"),
    caption = "Glosario de siglas de baloncesto"
  ) %>%
  kable_styling(bootstrap_options = c("striped", "hover", "condensed"), font_size = 12) %>%
  column_spec(1, bold = TRUE, width = "18%") %>%
  column_spec(3, width = "50%")
```

Dos aclaraciones adicionales sobre el dataset que ayudan a leer todo lo
que sigue:

- **Cada fila es una "temporada-jugador".** El dataset no tiene una fila
  por jugador, sino una fila por cada temporada que un jugador disputó
  (por ejemplo, LeBron James aparece en más de 15 filas distintas, una por
  cada año de su carrera). Por eso el mismo jugador puede aparecer varias
  veces en una misma tabla, en años distintos.
- **"Por partido" vs. "porcentaje/tasa".** Las variables que terminan en
  `_pp` (de *per partido*, ej. `puntos_pp`, `asistencias_pp`) son promedios
  por partido y dependen de cuántos minutos juega cada jugador. Las
  variables que empiezan con `porc_` (USG%, TS%, AST%, TRB%) ya están
  ajustadas por el tiempo de juego, así que permiten comparar de forma más
  justa a un suplente con un titular.

---

# Análisis bivariado de las relaciones seleccionadas

## 1. Uso ofensivo (USG%) vs. eficiencia de tiro (TS%)

`porc_uso_jugador` mide qué proporción de las jugadas del equipo terminan
en manos del jugador mientras está en cancha; `porc_tiro_verdadero` mide
qué tan bien convierte esas jugadas en puntos. La pregunta no es "quién
anota más", sino si **tomar más volumen de tiro cuesta eficiencia**.

```{r r1-calculo}
r_uso_ts <- cor(df$porc_uso_jugador, df$porc_tiro_verdadero, use = "pairwise.complete.obs")
med_usg  <- median(df$porc_uso_jugador, na.rm = TRUE)
med_ts   <- median(df$porc_tiro_verdadero, na.rm = TRUE)
```

```{r r1-scatter, fig.width=9.5, fig.height=6}
ggplot(df, aes(x = porc_uso_jugador, y = porc_tiro_verdadero)) +
  geom_point(alpha = 0.12, color = col_punto, size = 1, na.rm = TRUE) +
  geom_smooth(method = "lm", se = FALSE, color = col_ajuste, linewidth = 1, na.rm = TRUE) +
  geom_hline(yintercept = med_ts, linetype = "dashed", color = "grey55") +
  geom_vline(xintercept = med_usg, linetype = "dashed", color = "grey55") +
  annotate("text", x = 36, y = 0.72,
           label = "Estrellas eficientes\n(alto uso y alta eficiencia)",
           hjust = 1, size = 3.3, fontface = "italic", color = "grey20") +
  labs(
    title = "Uso ofensivo (USG%) vs. eficiencia de tiro (TS%)",
    subtitle = paste0("r = ", round(r_uso_ts, 3),
                       " · líneas discontinuas = medianas de cada variable"),
    x = "Porcentaje de uso del jugador (USG%)",
    y = "Porcentaje de tiro verdadero (TS%)"
  ) +
  tema_biv
```

```{r r1-tabla-estrellas}
df %>%
  filter(porc_uso_jugador > med_usg, porc_tiro_verdadero > med_ts) %>%
  slice_max(valor_sobre_reemplazo, n = 5) %>%
  select(jugador, temporada, porc_uso_jugador, porc_tiro_verdadero, valor_sobre_reemplazo) %>%
  kable(
    digits = c(0, 0, 1, 3, 1),
    col.names = c("Jugador", "Temporada", "USG% (uso ofensivo)", "TS% (eficiencia de tiro)", "VORP (valor total aportado)"),
    caption = "Rompen el patrón: alto uso Y alta eficiencia a la vez"
  ) %>%
  kable_styling(bootstrap_options = c("striped", "condensed"), full_width = FALSE)
```

```{r r1-tabla-volumen}
df %>%
  filter(
    porc_uso_jugador > quantile(porc_uso_jugador, 0.85, na.rm = TRUE),
    porc_tiro_verdadero < quantile(porc_tiro_verdadero, 0.25, na.rm = TRUE)
  ) %>%
  slice_max(porc_uso_jugador, n = 5) %>%
  select(jugador, temporada, porc_uso_jugador, porc_tiro_verdadero, puntos_pp) %>%
  kable(
    digits = c(0, 0, 1, 3, 1),
    col.names = c("Jugador", "Temporada", "USG% (uso ofensivo)", "TS% (eficiencia de tiro)", "Puntos por partido"),
    caption = "Anotan mucho por volumen, pero con baja eficiencia (mismo alto uso que el grupo anterior)"
  ) %>%
  kable_styling(bootstrap_options = c("striped", "condensed"), full_width = FALSE)
```

**Lectura matemática:** la correlación es prácticamente nula
(r = `r round(r_uso_ts, 3)`), coherente con lo ya señalado en el panel de
variables clave del univariado ("aporta información independiente: solo
r = 0.11 con el uso"). La nube no tiene forma de elipse inclinada: es una
mancha ancha y redonda, sin pendiente clara. Eso significa que, **en
promedio**, usar más el balón no implica ni mejor ni peor eficiencia.

**Lectura práctica (mundo real):** que el promedio no diga nada es
justamente lo que hace valioso el gráfico, porque los extremos sí hablan.
El cuadrante superior derecho (alto USG% y alto TS%) lo ocupan Michael
Jordan, LeBron James y David Robinson en sus mejores temporadas: llevar el
peso ofensivo del equipo **y** anotar con eficiencia élite al mismo tiempo
es la firma estadística de una superestrella genuina. En cambio, el
cuadrante de alto USG% con baja eficiencia (Allen Iverson, o un Jordan de
38 años en los Wizards) muestra jugadores que siguen concentrando el balón
por reputación o por falta de alternativas, aunque su eficiencia ya no lo
justifique. Para un cuerpo técnico, esta gráfica es literalmente la forma
de distinguir a quién **darle** el balón de quién simplemente **lo tiene**.

---

## 2. Rendimiento vs. edad, como curva y no como correlación

Casi ninguna métrica de rendimiento —ni el PER (eficiencia por minuto), ni
el TS% (eficiencia de tiro), ni los minutos jugados por partido— es lineal
con la edad: sube en la juventud, alcanza un pico y decae después. Reportar
solo un coeficiente de
correlación aquí sería tan engañoso como calcular la correlación entre el
INSE y el puntaje sin revisar antes que la variable estaba mal codificada:
el número puede ser verdadero y, aun así, no decir nada útil.

```{r r2-calculo}
r_edad_per <- cor(df$edad, df$indice_eficiencia, use = "pairwise.complete.obs")

resumen_edad <- df %>%
  group_by(edad) %>%
  summarise(
    PER = mean(indice_eficiencia, na.rm = TRUE),
    TS = mean(porc_tiro_verdadero, na.rm = TRUE),
    Minutos = mean(minutos_pp, na.rm = TRUE),
    n = n(),
    .groups = "drop"
  )

edad_pico_per <- resumen_edad$edad[which.max(resumen_edad$PER)]

# Agrupar la edad en rangos para poder resumir la curva con boxplots
df <- df %>%
  mutate(
    grupo_edad = cut(
      edad,
      breaks = c(17, 21, 24, 27, 30, 33, 50),
      labels = c("18-21", "22-24", "25-27", "28-30", "31-33", "34+"),
      right = TRUE
    )
  )
```

```{r r2-plot, fig.width=9.5, fig.height=9}
p_per <- ggplot(df, aes(x = grupo_edad, y = indice_eficiencia)) +
  geom_boxplot(fill = col_punto, color = "grey25", outlier.color = col_outlier,
               outlier.alpha = 0.3, na.rm = TRUE) +
  labs(title = "PER (eficiencia por minuto) según grupo de edad", x = NULL, y = "PER (eficiencia por minuto)") +
  tema_biv

p_ts <- ggplot(df, aes(x = grupo_edad, y = porc_tiro_verdadero)) +
  geom_boxplot(fill = col_punto, color = "grey25", outlier.color = col_outlier,
               outlier.alpha = 0.3, na.rm = TRUE) +
  labs(title = "TS% (eficiencia de tiro) según grupo de edad", x = NULL, y = "TS%") +
  tema_biv

p_min <- ggplot(df, aes(x = grupo_edad, y = minutos_pp)) +
  geom_boxplot(fill = col_punto, color = "grey25", outlier.color = col_outlier,
               outlier.alpha = 0.3, na.rm = TRUE) +
  labs(title = "Minutos por partido según grupo de edad", x = "Grupo de edad", y = "Minutos") +
  tema_biv

p_per / p_ts / p_min
```

```{r r2-tabla}
resumen_edad %>%
  filter(edad >= 19, edad <= 38) %>%
  select(edad, PER, TS, Minutos, n) %>%
  kable(
    digits = c(0, 1, 3, 1, 0),
    col.names = c("Edad", "PER promedio (eficiencia por minuto)", "TS% promedio (eficiencia de tiro)", "Minutos/partido promedio", "Cantidad de temporadas-jugador (n)"),
    caption = "Promedio de tres métricas de rendimiento, por edad"
  ) %>%
  kable_styling(bootstrap_options = c("striped", "condensed"), full_width = FALSE) %>%
  scroll_box(height = "300px")
```

**Lectura matemática:** la correlación lineal entre `edad` y
`indice_eficiencia` es r = `r round(r_edad_per, 3)` — **esencialmente
cero**. Sin embargo, los boxplots por grupo de edad muestran que la
distribución del PER **no es plana**: la caja sube de 18-21 a 25-27 años
(donde se ubica el pico, con el grupo 28-30 casi empatado) y luego baja de
forma sostenida hasta 34+. El mismo patrón de subida-pico-bajada aparece en
TS% y en minutos por partido. Un coeficiente de Pearson no puede detectar
esta forma porque mide asociación **lineal**, y aquí la mitad de la
relación sube y la otra mitad baja, así que ambas mitades **se cancelan**
en el promedio — pero al agrupar por rangos de edad y comparar las cajas,
la forma de "sube, hace pico, baja" se vuelve evidente.

**Lectura práctica (mundo real):** esto es la curva de desarrollo y
declive física de un atleta profesional, y tiene consecuencias de negocio
directas. Explica por qué los contratos máximos de la NBA se concentran en
jugadores de 24-29 años (el rango de mejor rendimiento esperado) y por qué
firmar a un jugador de 33 años a un contrato de 5 años es, estadísticamente,
apostar contra la forma más consistente de todo el dataset. También es la
razón estadística detrás del fenómeno de "el novato que aún no explota":
antes de los 22 años el PER promedio todavía está subiendo, así que juzgar
a un jugador de 20 años por su producción actual subestima sistemáticamente
su techo.

---

## 3. Asistencias vs. pérdidas de balón, controlando por posición

Una **asistencia** es el pase que le da a un compañero la canasta lista
para anotar; una **pérdida de balón** es cualquier jugada en la que el
equipo pierde la posesión sin llegar a tirar (un pase interceptado, un
balón que se le cae al jugador, etc.). Un base (posición PG, el que más
tiempo tiene el balón en las manos) reparte más asistencias, pero también
maneja el balón más tiempo, así que es esperable que también pierda más
balones. Comparar la razón asistencias/pérdidas **entre todas las
posiciones a la vez** repetiría el error de comparar grupos heterogéneos sin
controlar por la variable que los distingue: aquí, esa variable es el rol
en cancha.

```{r r3-calculo}
tabla_asttov <- df %>%
  group_by(posicion) %>%
  summarise(
    asistencias_media = mean(asistencias_pp, na.rm = TRUE),
    perdidas_media = mean(perdidas_pp, na.rm = TRUE),
    razon_ast_tov = median(asistencias_pp / perdidas_pp, na.rm = TRUE),
    .groups = "drop"
  ) %>%
  arrange(razon_ast_tov)

orden_pos_ast <- tabla_asttov$posicion

# Correlación asistencias-pérdidas calculada POR SEPARADO dentro de cada
# posición, para confirmar la relación de control sin necesitar un gráfico
# facetado.
cor_por_posicion <- df %>%
  group_by(posicion) %>%
  summarise(
    r_dentro_del_grupo = cor(asistencias_pp, perdidas_pp, use = "pairwise.complete.obs"),
    .groups = "drop"
  ) %>%
  arrange(match(posicion, orden_pos_ast))
```

```{r r3-tabla}
tabla_asttov %>%
  kable(
    digits = c(0, 2, 2, 2),
    col.names = c("Posición", "Asistencias/partido", "Pérdidas de balón/partido", "Asistencias por cada pérdida (razón AST/TOV, mediana)"),
    caption = "Asistencias, pérdidas y su razón, por posición (ordenado de menor a mayor razón)"
  ) %>%
  kable_styling(bootstrap_options = c("striped", "condensed"), full_width = FALSE)
```

```{r r3-plot, fig.width=10, fig.height=6}
p_ast <- ggplot(df, aes(x = factor(posicion, levels = orden_pos_ast), y = asistencias_pp)) +
  geom_boxplot(fill = col_punto, color = "grey25", outlier.color = col_outlier,
               outlier.alpha = 0.25, na.rm = TRUE) +
  labs(title = "Asistencias por partido, por posición", x = NULL, y = "Asistencias/partido") +
  tema_biv

p_tov <- ggplot(df, aes(x = factor(posicion, levels = orden_pos_ast), y = perdidas_pp)) +
  geom_boxplot(fill = col_punto, color = "grey25", outlier.color = col_outlier,
               outlier.alpha = 0.25, na.rm = TRUE) +
  labs(title = "Pérdidas de balón por partido, por posición", x = "Posición", y = "Pérdidas/partido") +
  tema_biv

p_ast / p_tov
```

```{r r3-tabla-cor}
cor_por_posicion %>%
  kable(
    digits = c(0, 3),
    col.names = c("Posición", "r (asistencias vs. pérdidas), dentro de la posición"),
    caption = "Correlación asistencias-pérdidas calculada por separado en cada posición"
  ) %>%
  kable_styling(bootstrap_options = c("striped", "condensed"), full_width = FALSE)
```

**Lectura matemática:** entre posiciones, la razón AST/TOV crece de forma
monótona desde los pívots (`r round(tabla_asttov$razon_ast_tov[tabla_asttov$posicion=="C"],2)`)
hasta los bases (`r round(tabla_asttov$razon_ast_tov[tabla_asttov$posicion=="PG"],2)`) — un
salto de más de tres veces, visible en que las dos cajas suben en el mismo
orden de posiciones. Pero la comparación no debe quedarse ahí: al calcular
la correlación entre asistencias y pérdidas **por separado dentro de cada
posición** (tabla de arriba), el resultado sigue siendo positivo y fuerte en
las cinco (entre `r round(min(cor_por_posicion$r_dentro_del_grupo),2)` y
`r round(max(cor_por_posicion$r_dentro_del_grupo),2)`): incluso comparando
solo bases entre sí, más asistencias vienen acompañadas de más pérdidas.

**Lectura práctica (mundo real):** esto separa dos preguntas que un
aficionado suele mezclar. La diferencia **entre** posiciones (un base
pierde más balones que un pívot) no dice nada sobre la calidad del
jugador: es la consecuencia mecánica de tener el balón en las manos la
mayor parte de la posesión. La relación **dentro** de la posición sí es
informativa: entre dos bases, el que tiene una razón AST/TOV más alta que
sus pares en su propio rol está manejando el balón con más cuidado
relativo, y esa es la comparación correcta para evaluar el manejo de
balón de un jugador — nunca contra el dataset completo.

---

## 4. Porcentaje de intentos de triple vs. temporada

Un **triple** es un tiro lanzado desde detrás de una línea marcada en la
cancha (más lejos del aro) que vale 3 puntos en lugar de los 2 puntos de un
tiro normal. En vez de correlacionar dos estadísticas de un mismo jugador,
cruzar el año con el perfil de tiro de **toda la liga** muestra el cambio
estructural del juego conocido como la "revolución del triple": cada vez
más equipos decidieron que valía la pena arriesgar tiros más lejanos porque
el punto extra compensa la menor precisión. El valor está en encontrar el
punto de quiebre, no en un coeficiente.

```{r r4-calculo}
byyear <- df %>%
  group_by(temporada) %>%
  summarise(media_3pa = mean(porc_intentos_triple, na.rm = TRUE), .groups = "drop") %>%
  arrange(temporada) %>%
  mutate(salto = media_3pa - lag(media_3pa))

anio_quiebre <- byyear$temporada[which.max(byyear$salto)]
r_3pa_temporada <- cor(df$porc_intentos_triple, df$temporada, use = "pairwise.complete.obs")

# Agrupar las 41 temporadas en 5 eras para poder comparar con boxplots
df <- df %>%
  mutate(
    era = cut(
      temporada,
      breaks = c(1981, 1989, 1999, 2009, 2014, 2022),
      labels = c("1982-89", "1990-99", "2000-09", "2010-14", "2015-22")
    )
  )
```

```{r r4-plot, fig.width=9.5, fig.height=6}
ggplot(df, aes(x = era, y = porc_intentos_triple)) +
  geom_boxplot(fill = col_punto, color = "grey25", outlier.color = col_outlier,
               outlier.alpha = 0.2, na.rm = TRUE) +
  labs(
    title = "Proporción de intentos de triple, por era",
    subtitle = "Cada caja agrupa varias temporadas consecutivas",
    x = "Era", y = "Proporción de intentos que son de triple"
  ) +
  tema_biv
```

```{r r4-tabla}
byyear %>%
  filter(temporada %in% c(1982, 1995, 2005, 2014, 2018, 2022)) %>%
  select(temporada, media_3pa) %>%
  kable(
    digits = c(0, 3),
    col.names = c("Temporada", "Proporción media de intentos de triple"),
    caption = "Referencia rápida: el triple pasó de ser un recurso marginal a casi 4 de cada 10 intentos"
  ) %>%
  kable_styling(bootstrap_options = c("striped", "condensed"), full_width = FALSE)
```

**Lectura matemática:** la correlación con `temporada` es
r = `r round(r_3pa_temporada, 3)` — moderada, pero **esconde** que el
cambio no fue gradual. El boxplot por era lo muestra con claridad: la caja
de 1982-89 está pegada al piso y es angosta (casi nadie tira triples), y
cada era siguiente sube tanto la mediana como el tamaño de la caja —es
decir, no solo tira más triples el jugador promedio, sino que la variedad
entre jugadores también crece: coexisten especialistas que casi solo tiran
de triple con interiores que casi nunca lo hacen. Calculando el salto
promedio año a año (tabla anterior), el mayor salto interanual ocurre en
`r anio_quiebre`, coincidiendo con el quinquenio en que el triple pasó de
ser un complemento a una pieza central del ataque.

**Lectura práctica (mundo real):** este es exactamente el tipo de cambio
estructural que una correlación agregada de 41 temporadas puede diluir. Para
cualquier análisis que compare jugadores de distintas épocas (por ejemplo,
"¿quién anotó más triples, Larry Bird o Stephen Curry?"), ignorar este
quiebre lleva a comparar a un jugador que operaba en un estilo de juego
distinto, no solo a un jugador distinto. Es la razón por la que el
análisis univariado ya advertía que cualquier modelo sobre variables de
tiro debería **controlar por temporada o segmentar por era**.

---

## 5. Rebote (TRB%) vs. creación de juego (AST%): un trade-off posicional

Un **rebote** es capturar el balón después de un tiro fallado (propio o
rival), lo que le da a un equipo una nueva oportunidad de atacar (o evita
que la tenga el rival). "Creación de juego" es otra forma de nombrar el
reparto de asistencias: qué tanto un jugador organiza el ataque para que
otros anoten, en vez de anotar él mismo. `variables.txt` ya señalaba que
`porc_rebotes_tot_disp` (TRB%) y `porc_asistencias_equipo` (AST%) cargan
con signos opuestos sobre el mismo componente principal (PC2: 0.89 y
-0.64). Aquí se hace explícita esa oposición como relación bivariada
directa.

```{r r5-calculo}
r_trb_ast <- cor(df$porc_rebotes_tot_disp, df$porc_asistencias_equipo, use = "pairwise.complete.obs")
q_trb75 <- quantile(df$porc_rebotes_tot_disp, 0.75, na.rm = TRUE)
q_ast75 <- quantile(df$porc_asistencias_equipo, 0.75, na.rm = TRUE)
```

```{r r5-plot, fig.width=9.5, fig.height=6.5}
ggplot(df, aes(x = porc_rebotes_tot_disp, y = porc_asistencias_equipo, color = posicion)) +
  geom_point(alpha = 0.25, size = 0.8, na.rm = TRUE) +
  geom_smooth(aes(group = 1), method = "lm", se = FALSE, color = "black", linewidth = 1, na.rm = TRUE) +
  scale_color_manual(values = paleta_posicion) +
  labs(
    title = "Rebote (TRB%) vs. creación de juego (AST%)",
    subtitle = paste0("r = ", round(r_trb_ast, 3), " · color = posición · línea negra = tendencia global"),
    x = "% de rebotes disponibles capturados (TRB%)",
    y = "% de canastas de compañeros asistidas (AST%)"
  ) +
  tema_biv
```

```{r r5-tabla-hibridos}
df %>%
  filter(porc_rebotes_tot_disp > q_trb75, porc_asistencias_equipo > q_ast75) %>%
  slice_max(valor_sobre_reemplazo, n = 5) %>%
  select(jugador, temporada, posicion, porc_rebotes_tot_disp, porc_asistencias_equipo, valor_sobre_reemplazo) %>%
  kable(
    digits = c(0, 0, 0, 1, 1, 1),
    col.names = c("Jugador", "Temporada", "Posición", "TRB% (rebotes capturados)", "AST% (asistencias repartidas)", "VORP (valor total aportado)"),
    caption = "Arquetipos híbridos: TRB% y AST% simultáneamente en el 25% más alto"
  ) %>%
  kable_styling(bootstrap_options = c("striped", "condensed"), full_width = FALSE)
```

**Lectura matemática:** la relación es negativa y moderada
(r = `r round(r_trb_ast, 3)`), y el color por posición muestra por qué:
los pívots (naranja) dominan la esquina de TRB% alto y AST% bajo, mientras
los bases (azul oscuro) dominan la esquina opuesta. Nada en las fórmulas
obliga a esta oposición — no es una identidad algebraica como las
detectadas en el univariado — así que la correlación negativa es un
patrón real, no un artefacto de cálculo.

**Lectura práctica (mundo real):** esto describe la especialización
posicional clásica del baloncesto: el jugador cerca del aro rebota porque
ahí termina la mayoría de los tiros fallados, y el manejador de balón
reparte asistencias porque tiene el balón en las manos. Los pocos casos que
aparecen en la esquina superior derecha (Nikola Jokić, Russell Westbrook,
Kevin Garnett) son estadísticamente raros precisamente porque combinan dos
roles que el juego normalmente separa, y esa rareza es la base estadística
de por qué estos jugadores suelen describirse como "generacionales": no
destacan en una sola dimensión, rompen la estructura misma del rol.

---

## 6. Protagonismo (USG%) vs. producción (puntos por partido)

Complementa la relación 1: aquí la pregunta es si es posible anotar mucho
**sin** ser el protagonista ofensivo del equipo, es decir, sin necesitar un
alto porcentaje de uso.

```{r r6-calculo}
r_usg_pts <- cor(df$porc_uso_jugador, df$puntos_pp, use = "pairwise.complete.obs")
```

```{r r6-plot, fig.width=9.5, fig.height=6}
ggplot(df, aes(x = porc_uso_jugador, y = puntos_pp)) +
  geom_point(alpha = 0.12, color = col_punto, size = 0.8, na.rm = TRUE) +
  geom_smooth(method = "lm", se = FALSE, color = col_ajuste, na.rm = TRUE) +
  labs(
    title = "Uso ofensivo (USG%) vs. puntos por partido",
    subtitle = paste0("r = ", round(r_usg_pts, 3)),
    x = "Porcentaje de uso del jugador (USG%)",
    y = "Puntos por partido"
  ) +
  tema_biv
```

```{r r6-tabla}
df %>%
  filter(
    porc_uso_jugador < quantile(porc_uso_jugador, 0.40, na.rm = TRUE),
    puntos_pp > quantile(puntos_pp, 0.75, na.rm = TRUE)
  ) %>%
  slice_max(puntos_pp, n = 5) %>%
  select(jugador, temporada, porc_uso_jugador, puntos_pp, porc_tiro_verdadero) %>%
  kable(
    digits = c(0, 0, 1, 1, 3),
    col.names = c("Jugador", "Temporada", "USG% (uso ofensivo)", "Puntos por partido", "TS% (eficiencia de tiro)"),
    caption = "Anotan mucho sin ser el protagonista ofensivo: bajo USG%, muchos puntos"
  ) %>%
  kable_styling(bootstrap_options = c("striped", "condensed"), full_width = FALSE)
```

**Lectura matemática:** la correlación es fuerte
(r = `r round(r_usg_pts, 3)`) — más alta que la de USG% con TS%, y en la
dirección esperada: el volumen de tiro y el volumen de anotación comparten
la misma raíz. Pero, como en la relación 1, lo interesante está fuera de la
nube principal: existe un grupo con USG% en el 40% más bajo que igualmente
anota en el 25% más alto del dataset.

**Lectura práctica (mundo real):** ese grupo (Rudy Gobert anotando de
puntazos y tiros cortos con TS% de 0.73, o tiradores como Dan Majerle y
Harrison Barnes) representa un arquetipo de valor distinto al de la
relación 1: no lleva el peso de crear su propio tiro, pero convierte casi
todo lo que recibe. Para la construcción de un roster, esta es la
diferencia entre pagarle a alguien por **generar** ofensiva y pagarle por
**capitalizar** la ofensiva que otros generan — dos habilidades distintas
que `puntos_pp` por sí solo no distingue, pero que emergen con claridad al
cruzarla con `porc_uso_jugador`.

---

## 7. Minutos totales vs. valor sobre el reemplazo (VORP)

`variables.txt` señala a `minutos_totales` como "control obligatorio para
todo lo acumulado". Aquí se hace explícita esa relación con la variable de
valor más agregada del panel.

```{r r7-calculo}
r_min_vorp <- cor(df$minutos_totales, df$valor_sobre_reemplazo, use = "pairwise.complete.obs")

tabla_decil <- df %>%
  mutate(decil_minutos = ntile(minutos_totales, 10)) %>%
  group_by(decil_minutos) %>%
  summarise(
    minutos_prom = mean(minutos_totales, na.rm = TRUE),
    vorp_prom = mean(valor_sobre_reemplazo, na.rm = TRUE),
    .groups = "drop"
  )
```

```{r r7-plot, fig.width=9.5, fig.height=6}
df %>%
  mutate(decil_minutos = ntile(minutos_totales, 10)) %>%
  ggplot(aes(x = factor(decil_minutos), y = valor_sobre_reemplazo)) +
  geom_boxplot(fill = col_punto, color = "grey25", outlier.color = col_outlier,
               outlier.alpha = 0.2, na.rm = TRUE) +
  labs(
    title = "VORP según decil de minutos jugados",
    subtitle = "Decil 1 = menos minutos de la temporada · Decil 10 = más minutos",
    x = "Decil de minutos totales", y = "VORP (valor total aportado)"
  ) +
  tema_biv
```

```{r r7-tabla}
tabla_decil %>%
  kable(
    digits = c(0, 0, 2),
    col.names = c("Decil de minutos (1 = menos juega, 10 = más juega)", "Minutos promedio", "VORP promedio (valor total aportado)"),
    caption = "VORP promedio por decil de minutos jugados"
  ) %>%
  kable_styling(bootstrap_options = c("striped", "condensed"), full_width = FALSE)
```

**Lectura matemática:** la correlación es fuerte
(r = `r round(r_min_vorp, 3)`), pero el boxplot por decil muestra que **no
es lineal**: las cajas de los primeros deciles son bajas y casi pegadas
entre sí, y a partir del decil 7-8 empiezan a separarse y a subir cada vez
más rápido — entre el decil 8 y el 9 el VORP promedio casi se duplica
(de `r round(tabla_decil$vorp_prom[8],2)` a `r round(tabla_decil$vorp_prom[9],2)`),
un salto mucho mayor que entre deciles inferiores. Es una curva convexa, no
una recta.

**Lectura práctica (mundo real):** esta aceleración no es causal en un
solo sentido — es también una decisión del entrenador retroalimentándose a
sí misma. Los minutos no se reparten al azar: el cuerpo técnico concentra
los minutos en los jugadores que ya está viendo producir, así que parte de
por qué "el que más juega es el que más vale" es que **jugar mucho es en
sí mismo el resultado de ser bueno**, no solo su causa. Esto es
precisamente la razón por la que el panel de variables clave del univariado
prefiere las métricas normalizadas por posesión (TRB%, AST%, USG%, TS%)
para comparar calidad: `minutos_totales` mide oportunidad acumulada, y debe
tratarse como variable de control, no como evidencia de talento por sí
misma.

---

## 8. Uso ofensivo (USG%) vs. pérdidas normalizadas

La intuición dice que manejar más el balón (usar más el balón) debería
producir más pérdidas por jugada. Esta relación pone esa intuición a
prueba con la versión normalizada de las pérdidas, no con el conteo bruto
por partido.

```{r r8-calculo}
r_usg_tov <- cor(df$porc_uso_jugador, df$porc_perdidas_jugada, use = "pairwise.complete.obs")
```

```{r r8-plot, fig.width=9.5, fig.height=6}
ggplot(df, aes(x = porc_uso_jugador, y = porc_perdidas_jugada)) +
  geom_point(alpha = 0.12, color = col_punto, size = 0.7, na.rm = TRUE) +
  geom_smooth(method = "lm", se = FALSE, color = col_ajuste, na.rm = TRUE) +
  labs(
    title = "Uso ofensivo (USG%) vs. pérdidas normalizadas",
    subtitle = paste0("r = ", round(r_usg_tov, 3)),
    x = "Porcentaje de uso del jugador (USG%)",
    y = "Pérdidas por cada 100 jugadas individuales"
  ) +
  tema_biv
```

**Lectura matemática:** la correlación es **negativa**
(r = `r round(r_usg_tov, 3)`) — el signo contrario al que predeciría la
intuición ingenua de "maneja más balón, pierde más balón". La nube muestra
que a medida que sube el USG%, la tasa de pérdidas por jugada tiende a
bajar levemente, no a subir.

**Lectura práctica (mundo real):** el resultado se entiende revisando la
definición exacta de la variable: `porc_perdidas_jugada` normaliza las
pérdidas por el número de jugadas individuales en las que el jugador
participa, no solo por sus propios minutos. Un jugador de alto USG% suele
ser también un manejador de balón más hábil — llegar a ese rol exige
sobrevivir un filtro de selección: a un base con mal manejo de balón
sencillamente no se le da un USG% alto durante muchas temporadas. El
resultado no contradice la relación 3 (donde sí se ve que los bases
pierden más balones **por partido** que los pívots); son dos preguntas
distintas: pérdidas absolutas por rol (relación 3) frente a riesgo de
pérdida por jugada individual una vez que ya se tiene el balón (esta
relación). La lección de fondo es metodológica: **antes de interpretar el
signo de una correlación, hay que releer cómo está definida exactamente
cada variable.**

---

## 9. Porcentaje de victorias del equipo vs. impacto defensivo individual (DBPM)

Las métricas defensivas individuales son las menos fiables de la
estadística de baloncesto porque dependen del sistema del equipo. Esta
relación sirve como control de validez: ¿los buenos defensores solo
aparecen en equipos ganadores, o el dato individual sobrevive incluso en
equipos malos?

```{r r9-calculo}
r_win_dbpm <- cor(df$porc_victorias_equipo, df$masmenos_defensivo, use = "pairwise.complete.obs")
q_dbpm85 <- quantile(df$masmenos_defensivo, 0.85, na.rm = TRUE)
q_win25 <- quantile(df$porc_victorias_equipo, 0.25, na.rm = TRUE)
```

```{r r9-plot, fig.width=9.5, fig.height=6}
ggplot(df, aes(x = porc_victorias_equipo, y = masmenos_defensivo)) +
  geom_point(alpha = 0.12, color = col_punto, size = 0.7, na.rm = TRUE) +
  geom_smooth(method = "lm", se = FALSE, color = col_ajuste, na.rm = TRUE) +
  geom_hline(yintercept = q_dbpm85, linetype = "dashed", color = "grey45") +
  geom_vline(xintercept = q_win25, linetype = "dashed", color = "grey45") +
  annotate(
    "text", x = q_win25 - 0.02, y = q_dbpm85 + 0.4,
    label = "Defensores\nescondidos", hjust = 1, size = 3.2,
    fontface = "italic", color = "grey20"
  ) +
  labs(
    title = "Porcentaje de victorias del equipo vs. impacto defensivo individual",
    subtitle = paste0("r = ", round(r_win_dbpm, 3), " · esquina superior-izquierda = alto DBPM en equipos perdedores"),
    x = "Porcentaje de victorias del equipo", y = "Box Plus/Minus defensivo (DBPM)"
  ) +
  tema_biv
```

```{r r9-tabla}
df %>%
  filter(masmenos_defensivo > q_dbpm85, porc_victorias_equipo < q_win25) %>%
  slice_max(masmenos_defensivo, n = 5) %>%
  select(jugador, temporada, equipo, masmenos_defensivo, porc_victorias_equipo) %>%
  kable(
    digits = c(0, 0, 0, 1, 3),
    col.names = c("Jugador", "Temporada", "Equipo", "DBPM (impacto defensivo)", "% victorias del equipo"),
    caption = "\"Defensores escondidos\": DBPM alto en equipos con pocas victorias"
  ) %>%
  kable_styling(bootstrap_options = c("striped", "condensed"), full_width = FALSE)
```

**Lectura matemática:** la correlación es positiva pero moderada
(r = `r round(r_win_dbpm, 3)`) — bastante más débil que la de
`porc_victorias_equipo` con `margen_victoria` (r > 0.96, identificada en el
univariado como la verdadera "expectativa pitagórica" del básquet). Existe
además un grupo claramente identificable en la esquina superior izquierda:
DBPM en el 15% más alto del dataset, jugando en equipos del 25% con menos
victorias.

**Lectura práctica (mundo real):** la correlación moderada (ni cero ni
altísima) es justo lo que se esperaría si el DBPM mide **algo real del
jugador** además de contexto de equipo. Si el DBPM fuera pura ilusión del
sistema, no debería existir un grupo estable de jugadores con DBPM alto en
equipos perdedores (Mark Eaton, Kyle Lowry joven, Andrei Kirilenko): esos
casos muestran que la habilidad defensiva individual **sí sobrevive**
incluso sin un equipo ganador alrededor. Para un analista, esto es
evidencia de que el DBPM tiene señal aprovechable — por ejemplo, para
identificar a un defensor infravalorado en un equipo con mal récord antes
de que el mercado lo reconozca — aunque siempre debe leerse junto con el
contexto de equipo, nunca de forma aislada.

---

## 10. Años de experiencia vs. eficiencia, controlando por edad de entrada

Un novato universitario que entra a la liga a los 22 años y uno que entra a
los 19 no son comparables en su primer año: la "experiencia" y la "edad"
viajan juntas, pero no son lo mismo. Esta relación aísla el efecto
construyendo dos variables derivadas que no existen directamente en
`nbaFINAL.csv`.

```{r r10-derivadas}
entrada <- df %>%
  group_by(jugador) %>%
  slice_min(temporada, n = 1, with_ties = FALSE) %>%
  ungroup() %>%
  select(jugador, edad_entrada = edad)

df_exp <- df %>%
  left_join(entrada, by = "jugador") %>%
  group_by(jugador) %>%
  mutate(experiencia = temporada - min(temporada)) %>%
  ungroup() %>%
  mutate(
    categoria_entrada = case_when(
      edad_entrada <= 19 ~ "<=19",
      edad_entrada <= 21 ~ "20-21",
      edad_entrada <= 23 ~ "22-23",
      TRUE ~ "24+"
    ),
    categoria_entrada = factor(categoria_entrada, levels = c("<=19", "20-21", "22-23", "24+"))
  )
```

```{r r10-conteo}
df_exp %>%
  distinct(jugador, categoria_entrada) %>%
  count(categoria_entrada) %>%
  kable(
    col.names = c("Edad de entrada a la liga", "Número de jugadores"),
    caption = "Tamaño de cada grupo de edad de entrada"
  ) %>%
  kable_styling(bootstrap_options = c("striped", "condensed"), full_width = FALSE)
```

```{r r10-tabla}
df_exp %>%
  filter(experiencia <= 5) %>%
  group_by(categoria_entrada, experiencia) %>%
  summarise(PER_promedio = mean(indice_eficiencia, na.rm = TRUE), .groups = "drop") %>%
  pivot_wider(names_from = categoria_entrada, values_from = PER_promedio) %>%
  kable(
    digits = 2,
    caption = "PER promedio según años de experiencia, por edad de entrada a la liga"
  ) %>%
  kable_styling(bootstrap_options = c("striped", "condensed"), full_width = FALSE)
```

```{r r10-plot, fig.width=9.5, fig.height=6}
df_exp %>%
  filter(experiencia <= 10) %>%
  mutate(
    bloque_experiencia = cut(
      experiencia,
      breaks = c(-1, 2, 5, 10),
      labels = c("0-2 años", "3-5 años", "6-10 años")
    )
  ) %>%
  ggplot(aes(x = bloque_experiencia, y = indice_eficiencia, fill = categoria_entrada)) +
  geom_boxplot(color = "grey25", outlier.alpha = 0.15, na.rm = TRUE) +
  scale_fill_manual(values = paleta_entrada, name = "Edad de entrada a la liga") +
  labs(
    title = "PER (eficiencia por minuto) según bloque de experiencia y edad de entrada",
    subtitle = "Boxplots agrupados: mismo bloque de experiencia, distinta edad de entrada a la liga",
    x = "Años de experiencia en la liga", y = "PER (eficiencia por minuto)"
  ) +
  tema_biv
```

**Lectura matemática:** en el bloque de debut (0-2 años de experiencia) los
cuatro grupos están relativamente parejos (medianas de PER entre 12.3 y
13.7). Pero al llegar al bloque de 3-5 años, las cajas del grupo que entró
con 19 años o menos ya se despegan hacia arriba (mediana ≈ 16.9) mientras
las del grupo que entró con 24 años o más apenas se mueven (mediana ≈ 13.3);
para el bloque de 6-10 años la separación es aún mayor. La brecha entre
cajas que no existía al debutar se abre con cada bloque de experiencia
adicional.

**Lectura práctica (mundo real):** esta brecha **no debe leerse como
"entrar joven causa mejor desarrollo"**. Es, ante todo, un caso de sesgo de
selección: para que un equipo arriesgue un puesto en el roster en un
jugador de 18-19 años, ese jugador ya debe ser un talento excepcional (un
futuro all-star potencial, elegido alto en el draft); en cambio, entrar a
la NBA por primera vez a los 24 años o más suele significar haber sido una
opción marginal — un jugador de rol, un fichaje internacional tardío o un
suplente que apenas aseguró un contrato. El grupo de entrada joven no
mejora más rápido por su edad: **ya era mejor desde el día 1** por el
proceso de selección que lo llevó a la liga tan pronto. Es exactamente el
tipo de variable de confusión (edad de entrada actuando como proxy del
talento inicial) que cualquier lectura causal ingenua de "la experiencia
mejora el rendimiento" pasaría por alto.

---

# Conclusiones del análisis bivariado

- **La correlación de Pearson resume bien algunas relaciones y esconde
  otras por completo.** USG% vs. TS% (relación 1) tiene r ≈ 0 y, aun así,
  sus extremos distinguen a las superestrellas de los anotadores
  ineficientes; edad vs. PER (relación 2) tiene r ≈ 0 mientras la curva
  real sube, hace pico y baja. En ambos casos, mirar solo el coeficiente
  habría llevado a concluir erróneamente "no hay relación".
- **El signo de una correlación puede sorprender si no se revisa la
  definición exacta de la variable.** USG% vs. pérdidas normalizadas
  (relación 8) es negativa, contrario a la intuición de que manejar más el
  balón implica más riesgo — la razón está en cómo se normaliza la
  variable y en el sesgo de selección de quién llega a tener USG% alto.
- **La posición es la variable de confusión más frecuente del básquet.**
  Asistencias vs. pérdidas (relación 3) y rebote vs. asistencias (relación
  5) solo se interpretan correctamente controlando o coloreando por
  posición; comparar entre posiciones sin ese control repite el error de
  Simpson que ya apareció en el ejemplo del computador y el estrato.
- **Las variables de "oportunidad" (minutos) y de "contexto" (equipo)
  inflan relaciones que parecen ser puramente de mérito individual.**
  Minutos vs. VORP (relación 7) y % de victorias del equipo vs. DBPM
  (relación 9) muestran que una parte del valor y del impacto defensivo
  medido depende de decisiones ajenas al jugador (cuánto le hace jugar el
  entrenador, qué tan bueno es su equipo), no solo de su talento.
- **El cambio a través del tiempo puede ser un quiebre, no una tendencia
  suave.** La proporción de intentos de triple (relación 4) no subió poco
  a poco durante 41 temporadas: hay un punto identificable donde el ritmo
  de cambio se acelera, y cualquier comparación entre eras debe tenerlo en
  cuenta.
- **Una variable derivada puede aislar una confusión que ninguna columna
  original resuelve por sí sola.** "Experiencia" y "edad de entrada"
  (relación 10) no existen en `nbaFINAL.csv`; construirlas fue necesario
  para distinguir el efecto del desarrollo del efecto del sesgo de
  selección de quién llega joven a la liga.
- **Siguientes pasos naturales hacia el análisis multivariado:** (1) un
  modelo de regresión de `valor_sobre_reemplazo` o `porc_votos_mvp` que
  controle simultáneamente por minutos, posición y temporada, en vez de
  una variable a la vez; (2) clustering sobre el panel de 10 variables
  clave para formalizar los arquetipos híbridos detectados aquí de forma
  visual (relación 5); y (3) PCA sobre `datos_estandarizados` para
  cuantificar cuántas dimensiones independientes hay realmente detrás de
  las relaciones exploradas en este documento.
