---
title: "Análisis Univariado y Multivariado: Estadísticas de Jugadores de la NBA"
subtitle: "Temporadas 1982-2022 — Dataset depurado (`nbaFINAL.csv`): 10 variables clave, análisis univariado completo y matriz de correlación sobre datos estandarizados"
author: "Análisis exploratorio de datos (EDA)"
date: "`r format(Sys.Date(), '%d de %B de %Y')`"
output:
  html_document:
    toc: true
    toc_float: true
    toc_depth: 3
    theme: flatly
    number_sections: true
    code_folding: hide
---

```{r setup, include=FALSE}
# ============================================================
# CONFIGURACIÓN
# ============================================================

knitr::opts_chunk$set(
  echo = TRUE,
  warning = FALSE,
  message = FALSE,
  fig.align = "center",
  fig.width = 9,
  fig.height = 4
)
options(scipen = 999)

# ============================================================
# PAQUETES
# ============================================================
# Si alguno no está instalado, descomenta y ejecuta UNA vez:
# install.packages(c("tidyverse", "knitr", "kableExtra",
#                    "e1071", "scales", "patchwork"))

library(tidyverse)
library(knitr)
library(kableExtra)
library(e1071)
library(scales)
library(patchwork)

# ============================================================
# CARGA AUTOMÁTICA DEL DATASET
# ============================================================
# El Rmd y el CSV deben estar en la misma carpeta. Se admite también
# que el Rmd se ejecute desde la carpeta padre del repositorio.

archivo_csv <- "nbaFINAL.csv"

if (!file.exists(archivo_csv) && file.exists("Repo_NBA/nbaFINAL.csv")) {
  archivo_csv <- "Repo_NBA/nbaFINAL.csv"
}

if (!file.exists(archivo_csv)) {
  stop(
    paste0(
      "No se encontró 'nbaFINAL.csv'. ",
      "Coloca el CSV en la misma carpeta que este Rmd."
    )
  )
}

df <- read_csv(
  archivo_csv,
  show_col_types = FALSE,
  progress = FALSE
) %>%
  as.data.frame()

# Convertir variables de texto a factor. "jugador" queda como factor de
# muy alta cardinalidad (es un identificador, no una variable categórica
# de análisis); "posicion" y "equipo" sí son variables categóricas
# propiamente dichas y se tratan como tales en el resto del documento.
# "porc_votos_mvp" se elimina del dataset de trabajo: no se usa en ningún
# análisis de este documento.
df <- df %>%
  mutate(across(where(is.character), as.factor)) %>%
  select(-porc_votos_mvp)

# ============================================================
# PALETA ÚNICA DEL DOCUMENTO
# ============================================================

col_hist      <- "#2C7FB8"   # histogramas
col_box       <- "#41B6C4"   # boxplots
col_hist_clave <- "#1F4E79"  # histogramas de las variables clave
col_box_clave  <- "#2E8B9A"  # boxplots de las variables clave
col_barra     <- "#F0B84B"   # barras (categóricas)
col_outlier   <- "firebrick"

# ============================================================
# ETIQUETAS LEGIBLES PARA CADA VARIABLE NUMÉRICA
# ============================================================
# Se usan como títulos de sección/gráfico a lo largo de todo el documento.

etiquetas_num <- c(
  temporada = "Temporada",
  edad = "Edad del jugador",
  partidos_jugados = "Partidos jugados",
  partidos_titular = "Partidos como titular",
  minutos_pp = "Minutos por partido",
  tiros_anotados_pp = "Tiros de campo anotados por partido",
  tiros_intentados_pp = "Tiros de campo intentados por partido",
  porc_tiro_campo = "Porcentaje de tiro de campo",
  triples_anotados_pp = "Triples anotados por partido",
  triples_intentados_pp = "Triples intentados por partido",
  porc_triple = "Porcentaje de triple",
  dobles_anotados_pp = "Tiros de 2 anotados por partido",
  dobles_intentados_pp = "Tiros de 2 intentados por partido",
  porc_doble = "Porcentaje de tiro de 2 puntos",
  porc_tiro_efectivo = "Porcentaje de tiro efectivo (eFG%)",
  libres_anotados_pp = "Tiros libres anotados por partido",
  libres_intentados_pp = "Tiros libres intentados por partido",
  porc_libre = "Porcentaje de tiro libre",
  rebotes_of_pp = "Rebotes ofensivos por partido",
  rebotes_def_pp = "Rebotes defensivos por partido",
  rebotes_totales_pp = "Rebotes totales por partido",
  asistencias_pp = "Asistencias por partido",
  robos_pp = "Robos por partido",
  tapones_pp = "Tapones (bloqueos) por partido",
  perdidas_pp = "Pérdidas de balón por partido",
  faltas_pp = "Faltas personales por partido",
  puntos_pp = "Puntos por partido",
  minutos_totales = "Minutos totales en la temporada",
  indice_eficiencia = "Player Efficiency Rating (PER)",
  porc_tiro_verdadero = "Porcentaje de tiro verdadero (TS%)",
  porc_intentos_triple = "Proporción de intentos que son de triple",
  razon_libres_intentos = "Razón libres intentados / tiros de campo intentados",
  porc_rebotes_of_disp = "% de rebotes ofensivos disponibles capturados",
  porc_rebotes_def_disp = "% de rebotes defensivos disponibles capturados",
  porc_rebotes_tot_disp = "% de rebotes totales disponibles capturados",
  porc_asistencias_equipo = "% de canastas de compañeros asistidas",
  porc_robos_equipo = "% de posesiones rivales terminadas en robo",
  porc_tapones_equipo = "% de tiros de 2 rivales bloqueados",
  porc_perdidas_jugada = "Pérdidas por cada 100 jugadas individuales",
  porc_uso_jugador = "Porcentaje de uso del jugador (USG%)",
  victorias_ofensiva = "Win Shares ofensivos",
  victorias_defensa = "Win Shares defensivos",
  victorias_total = "Win Shares totales",
  victorias_por_48min = "Win Shares por 48 minutos",
  masmenos_ofensivo = "Box Plus/Minus ofensivo",
  masmenos_defensivo = "Box Plus/Minus defensivo",
  masmenos_total = "Box Plus/Minus total",
  valor_sobre_reemplazo = "Value Over Replacement Player (VORP)",
  margen_victoria = "Margen de victoria del equipo",
  margen_victoria_ajust = "Margen de victoria ajustado por calendario",
  porc_victorias_equipo = "Porcentaje de victorias del equipo"
)

# Unidad del eje para cada variable clave (ejes legibles en los gráficos grandes)
unidades_clave <- c(
  valor_sobre_reemplazo   = "VORP (victorias sobre el jugador de reemplazo)",
  puntos_pp               = "Puntos por partido",
  minutos_totales         = "Minutos totales en la temporada",
  porc_tiro_verdadero     = "TS% (fracción 0-1)",
  porc_uso_jugador        = "USG% (puntos porcentuales 0-100)",
  porc_rebotes_tot_disp   = "TRB% (puntos porcentuales 0-100)",
  porc_asistencias_equipo = "AST% (puntos porcentuales 0-100)",
  porc_intentos_triple    = "Proporción de intentos que son triple (0-1)",
  masmenos_defensivo      = "DBPM (puntos por 100 posesiones)",
  porc_victorias_equipo   = "Porcentaje de victorias del equipo (fracción 0-1)"
)
```

# Introducción

Este documento presenta un **análisis exploratorio univariado y multivariado**
del dataset **`nbaFINAL.csv`**, la versión **depurada** del dataset de
estadísticas de jugadores de la NBA publicado originalmente por
Basketball-Reference. Contiene
**`r comma(nrow(df))` registros temporada-jugador** entre las temporadas
1982 y 2022 (41 temporadas) y **`r ncol(df)` variables**, que combinan
estadísticas tradicionales de caja (puntos, rebotes, asistencias, tiros de
campo) con métricas avanzadas por posesión (PER, Win Shares, Box Plus/Minus,
VORP, porcentaje de uso).

Frente al archivo original, esta versión incorpora tres decisiones de
limpieza que condicionan todo el análisis posterior y que conviene tener
presentes desde el inicio:

1. **Filtro de `minutos_totales >= 100`.** Se eliminaron los jugadores con
   participación marginal en la temporada. Este es el cambio más importante
   desde el punto de vista estadístico: las métricas de **tasa** (PER,
   Box Plus/Minus, Win Shares por 48 minutos) son cocientes y tomaban
   valores absurdos —PER superiores a 100 o inferiores a −90— en jugadores
   con uno o dos minutos jugados en todo el año. Con el filtro, el PER queda
   acotado a un rango plausible
   (`r round(min(df$indice_eficiencia), 1)` a
   `r round(max(df$indice_eficiencia), 1)`) y los boxplots dejan de estar
   dominados por ruido de muestras diminutas.
2. **Eliminación de las filas `"TOT"`.** Las filas-resumen de jugadores
   transferidos a mitad de temporada (que no corresponden a ninguna
   franquicia real y duplicaban minutos ya contabilizados) fueron retiradas:
   el dataset tiene **`r sum(df$equipo == "TOT")` filas `"TOT"`**, por lo que
   los análisis agregados por equipo ya no requieren un tratamiento especial.
3. **Consolidación de `posicion` en 5 categorías.** Las combinaciones
   híbridas poco frecuentes ("SG-PF", "SG-PG-SF", etc.) se resolvieron a la
   posición principal, dejando **`r length(levels(df$posicion))` categorías
   limpias** (C, PF, SF, SG, PG) con tamaños de muestra comparables entre sí.

El objetivo no es solo describir matemáticamente cada variable (media,
mediana, desviación estándar, asimetría), sino **interpretar qué significa
cada resultado desde una perspectiva de analítica deportiva**: qué le diría
este dato a un analista de rendimiento, a un cuerpo técnico o a un front
office que evalúa jugadores.

El documento se organiza en dos niveles de profundidad deliberados:

- **10 variables clave**, seleccionadas por su aporte de información
  independiente (ver la sección *Selección de variables clave*), reciben
  una sección propia con gráficos a tamaño completo e interpretación
  extensa escrita a mano.
- **Las `r length(select(df, where(is.numeric))) - 10` variables numéricas
  restantes** se analizan de forma sistemática y compacta, con el mismo
  rigor estadístico pero menor protagonismo visual, para que el documento
  sea completo sin volverse ilegible.

# Descripción del dataset

Cada fila del dataset representa el desempeño de **un jugador en una
temporada**. Cuando un jugador fue transferido a mitad de temporada, aparece
con una fila por cada franquicia en la que jugó (ya no existe la fila-resumen
`"TOT"`). El conjunto contiene **`r comma(nrow(df))` registros y
`r ncol(df)` variables**:

- **Identificación:** nombre del jugador (`jugador`),
  `r comma(length(unique(df$jugador)))` jugadores distintos.
- **Variables categóricas:** posición de juego (`posicion`,
  `r length(levels(df$posicion))` categorías) y equipo/franquicia
  (`equipo`, `r length(levels(df$equipo))` códigos).
- **Variables numéricas discretas/temporales:** `temporada`, `edad`,
  `partidos_jugados`, `partidos_titular` y `minutos_totales`.
- **Variables numéricas continuas:** estadísticas "por partido" (tiros,
  rebotes, asistencias, puntos), porcentajes de tiro, métricas avanzadas
  normalizadas por posesión (`porc_*`) e indicadores compuestos de valor del
  jugador (PER, Win Shares, BPM, VORP) y del equipo (margen de victoria,
  porcentaje de victorias).

El objetivo del análisis es describir el comportamiento individual de las
variables y extraer información útil desde una perspectiva de analítica
deportiva, en particular sobre la relación entre el **uso** de un jugador
(minutos, tiros, USG%), su **producción** estadística y las métricas
**compuestas de valor**.

# Lectura y transformación de las variables

El archivo CSV se importa con `read_csv()` (paquete `readr`). Las variables
de texto (`jugador`, `posicion`, `equipo`) se convierten a `factor` mediante:

```r
df <- df %>%
  mutate(across(where(is.character), as.factor))
```

`jugador` queda técnicamente como factor, pero **no se trata como variable
categórica de análisis**: tiene
`r comma(length(unique(df$jugador)))` valores distintos, por lo que cumple
el rol de **identificador/etiqueta**, no de categoría analizable con tablas
de frecuencia. `posicion` y `equipo`, en cambio, sí son variables
categóricas propiamente dichas (pocas categorías, cada una con un
significado sustantivo) y se analizan como tales más adelante.

# Diccionario de datos

Antes de analizar es indispensable entender **qué mide cada variable, en qué
escala está y cómo se calcula**, porque en este dataset varias columnas
empiezan con `porc_` ("porcentaje") pero **no todas están en la misma
escala**: algunas son fracciones entre 0.0 y 1.0 (por ejemplo
`porc_tiro_campo`), mientras que otras son puntos porcentuales entre 0 y 100
(por ejemplo `porc_uso_jugador`). Ignorar esta diferencia es una fuente
común de errores de interpretación — y es también la razón por la que la
matriz de correlación de la última sección se calcula **sobre las variables
estandarizadas**.

```{r diccionario}
diccionario <- tribble(
  ~Variable, ~Tipo, ~Descripcion_academica, ~Como_se_mide,
  "temporada", "Numérica discreta (temporal)", "Temporada de la NBA (el año indica el año de cierre de la temporada; 1982 = temporada 1981-82).", "Año (1982 a 2022).",
  "jugador", "Identificador", "Nombre del jugador.", "Texto libre, 2,695 jugadores distintos; no se analiza univariadamente.",
  "posicion", "Categórica", "Posición principal jugada en la temporada.", "Texto, 5 categorías limpias (C, PF, SF, SG, PG).",
  "edad", "Numérica discreta", "Edad del jugador durante esa temporada.", "Años (18 a 43).",
  "equipo", "Categórica", "Equipo/franquicia para el que jugó esa temporada.", "Texto, 40 códigos reales (sin \"TOT\"; incluye franquicias reubicadas/renombradas).",
  "partidos_jugados", "Numérica discreta", "Partidos jugados en la temporada.", "Conteo entero (3 a 82).",
  "partidos_titular", "Numérica discreta", "Partidos jugados como titular.", "Conteo entero (0 a 82, siempre ≤ partidos_jugados).",
  "minutos_pp", "Numérica continua", "Minutos jugados por partido.", "Minutos (3.0 a 43.7).",
  "tiros_anotados_pp", "Numérica continua", "Canastas de campo anotadas por partido.", "Conteo por partido.",
  "tiros_intentados_pp", "Numérica continua", "Intentos de canasta de campo por partido.", "Conteo por partido.",
  "porc_tiro_campo", "Numérica continua", "Porcentaje de acierto en tiros de campo.", "Fracción 0.0-1.0.",
  "triples_anotados_pp", "Numérica continua", "Triples anotados por partido.", "Conteo por partido.",
  "triples_intentados_pp", "Numérica continua", "Intentos de triple por partido.", "Conteo por partido.",
  "porc_triple", "Numérica continua", "Porcentaje de acierto en triples.", "Fracción 0.0-1.0 (NA si 0 intentos).",
  "dobles_anotados_pp", "Numérica continua", "Tiros de 2 puntos anotados por partido.", "Conteo por partido.",
  "dobles_intentados_pp", "Numérica continua", "Intentos de tiro de 2 puntos por partido.", "Conteo por partido.",
  "porc_doble", "Numérica continua", "Porcentaje de acierto en tiros de 2 puntos.", "Fracción 0.0-1.0 (NA si 0 intentos).",
  "porc_tiro_efectivo", "Numérica continua", "Porcentaje de tiro efectivo (pondera el mayor valor del triple).", "Fracción 0.0-1.0.",
  "libres_anotados_pp", "Numérica continua", "Tiros libres anotados por partido.", "Conteo por partido.",
  "libres_intentados_pp", "Numérica continua", "Intentos de tiro libre por partido.", "Conteo por partido.",
  "porc_libre", "Numérica continua", "Porcentaje de acierto en tiros libres.", "Fracción 0.0-1.0 (NA si 0 intentos).",
  "rebotes_of_pp", "Numérica continua", "Rebotes ofensivos por partido.", "Conteo por partido.",
  "rebotes_def_pp", "Numérica continua", "Rebotes defensivos por partido.", "Conteo por partido.",
  "rebotes_totales_pp", "Numérica continua", "Rebotes totales por partido (= rebotes_of_pp + rebotes_def_pp).", "Conteo por partido.",
  "asistencias_pp", "Numérica continua", "Asistencias por partido.", "Conteo por partido.",
  "robos_pp", "Numérica continua", "Robos de balón por partido.", "Conteo por partido.",
  "tapones_pp", "Numérica continua", "Bloqueos por partido.", "Conteo por partido.",
  "perdidas_pp", "Numérica continua", "Pérdidas de balón por partido.", "Conteo por partido.",
  "faltas_pp", "Numérica continua", "Faltas personales por partido.", "Conteo por partido.",
  "puntos_pp", "Numérica continua", "Puntos anotados por partido.", "Conteo por partido.",
  "minutos_totales", "Numérica discreta", "Minutos totales jugados en la temporada.", "Conteo entero (100 a 3,533 por el filtro de depuración).",
  "indice_eficiencia", "Numérica continua", "Player Efficiency Rating: índice compuesto de eficiencia por minuto, ajustado por ritmo (15.0 = promedio de liga).", "Escala centrada en 15 (puede ser negativa).",
  "porc_tiro_verdadero", "Numérica continua", "Porcentaje de tiro verdadero (pondera tiros de 2, 3 y libres en una sola medida de eficiencia anotadora).", "Fracción 0.0-1.0.",
  "porc_intentos_triple", "Numérica continua", "Proporción de los intentos de campo que fueron de triple.", "Fracción 0.0-1.0.",
  "razon_libres_intentos", "Numérica continua", "Razón entre intentos de tiro libre e intentos de campo.", "Razón no acotada a [0,1] (0 a 1.5 en este dataset).",
  "porc_rebotes_of_disp", "Numérica continua", "% estimado de rebotes ofensivos disponibles capturados mientras el jugador estuvo en cancha.", "Puntos porcentuales 0-100.",
  "porc_rebotes_def_disp", "Numérica continua", "% estimado de rebotes defensivos disponibles capturados.", "Puntos porcentuales 0-100.",
  "porc_rebotes_tot_disp", "Numérica continua", "% estimado de rebotes totales disponibles capturados.", "Puntos porcentuales 0-100.",
  "porc_asistencias_equipo", "Numérica continua", "% estimado de canastas de compañeros asistidas mientras el jugador estuvo en cancha.", "Puntos porcentuales 0-100.",
  "porc_robos_equipo", "Numérica continua", "% estimado de posesiones rivales que terminaron en robo del jugador.", "Puntos porcentuales 0-25.",
  "porc_tapones_equipo", "Numérica continua", "% estimado de tiros de campo rivales de 2 puntos bloqueados por el jugador.", "Puntos porcentuales 0-100.",
  "porc_perdidas_jugada", "Numérica continua", "Pérdidas de balón estimadas por cada 100 jugadas individuales.", "Puntos porcentuales 0-100.",
  "porc_uso_jugador", "Numérica continua", "% estimado de las jugadas del equipo \"usadas\" por el jugador mientras estuvo en cancha.", "Puntos porcentuales 0-100.",
  "victorias_ofensiva", "Numérica continua", "Win Shares ofensivos: victorias atribuidas a la contribución ofensiva del jugador.", "Puede ser negativo.",
  "victorias_defensa", "Numérica continua", "Win Shares defensivos.", "Puede ser negativo.",
  "victorias_total", "Numérica continua", "Win Shares totales (= victorias_ofensiva + victorias_defensa).", "Puede ser negativo.",
  "victorias_por_48min", "Numérica continua", "Win Shares por cada 48 minutos (ritmo de un partido completo).", "Puede ser negativo.",
  "masmenos_ofensivo", "Numérica continua", "Box Plus/Minus ofensivo (puntos por 100 posesiones sobre el jugador promedio de liga).", "Puede ser negativo.",
  "masmenos_defensivo", "Numérica continua", "Box Plus/Minus defensivo (impacto defensivo en puntos por 100 posesiones).", "Puede ser negativo.",
  "masmenos_total", "Numérica continua", "Box Plus/Minus total (= masmenos_ofensivo + masmenos_defensivo).", "Puede ser negativo.",
  "valor_sobre_reemplazo", "Numérica continua", "Value Over Replacement Player: valor acumulado del jugador respecto a un jugador de reemplazo de nivel mínimo.", "Puede ser negativo.",
  "margen_victoria", "Numérica continua", "Margen de victoria promedio del equipo del jugador esa temporada (diferencia de puntos por partido).", "Puede ser negativo.",
  "margen_victoria_ajust", "Numérica continua", "Margen de victoria del equipo, ajustado por fuerza de calendario.", "Puede ser negativo.",
  "porc_victorias_equipo", "Numérica continua", "Porcentaje de victorias del equipo del jugador esa temporada.", "Fracción 0.0-1.0."
)

diccionario %>%
  kable(
    col.names = c("Variable", "Tipo", "Qué representa", "Cómo se mide / escala")
  ) %>%
  kable_styling(
    bootstrap_options = c("striped", "hover", "condensed"),
    font_size = 11
  ) %>%
  column_spec(1, bold = TRUE, width = "13%")
```

# Calidad de los datos

En datos reales de estadísticas deportivas, las ausencias (`NA`) y ciertos
valores "atípicos" suelen tener una **causa estructural identificable** (por
ejemplo, un porcentaje de tiro es matemáticamente indefinido si el jugador
nunca intentó ese tipo de tiro), no un error de captura. Esta sección
documenta la completitud del archivo depurado y un conjunto de
verificaciones de integridad propias del dominio baloncestístico.

```{r calidad}
n_filas <- nrow(df)
n_cols <- ncol(df)

nulos_por_variable <- colSums(is.na(df))
total_nulos <- sum(nulos_por_variable)

duplicados_completos <- sum(duplicated(df))
duplicados_clave <- sum(duplicated(df[, c("temporada", "jugador", "equipo")]))

resumen_calidad <- tibble(
  Indicador = c(
    "Número de filas (registros temporada-jugador)",
    "Número de columnas (variables)",
    "Total de valores nulos (NA) en todo el dataset",
    "Porcentaje de celdas con NA",
    "Filas completamente duplicadas",
    "Combinaciones (temporada, jugador, equipo) duplicadas"
  ),
  Valor = c(
    comma(n_filas),
    n_cols,
    comma(total_nulos),
    percent(total_nulos / (n_filas * n_cols), accuracy = 0.01),
    duplicados_completos,
    duplicados_clave
  )
)

resumen_calidad %>%
  kable() %>%
  kable_styling(
    bootstrap_options = c("striped", "hover", "condensed"),
    full_width = FALSE
  )
```

```{r nulos_detalle}
tibble(
  Variable = names(nulos_por_variable),
  Nulos = as.numeric(nulos_por_variable),
  Porcentaje = percent(Nulos / n_filas, accuracy = 0.1)
) %>%
  filter(Nulos > 0) %>%
  arrange(desc(Nulos)) %>%
  kable(caption = "Variables con valores nulos (NA)") %>%
  kable_styling(
    bootstrap_options = c("striped", "hover", "condensed"),
    full_width = FALSE
  )
```

**¿Por qué hay valores nulos, y por qué son tan pocos?** En el archivo
depurado los `NA` quedaron reducidos a **`r comma(total_nulos)` celdas**
(`r percent(total_nulos / (n_filas * n_cols), accuracy = 0.01)` del total) y
se concentran en **solo `r sum(nulos_por_variable > 0)` columnas**, todas
ellas porcentajes de tiro: `porc_triple`
(`r comma(sum(is.na(df$porc_triple)))` NA,
`r percent(mean(is.na(df$porc_triple)), accuracy = 0.1)`), `porc_libre`
(`r sum(is.na(df$porc_libre))` NA) y `porc_doble`
(`r sum(is.na(df$porc_doble))` NA). La causa es siempre la misma: un
porcentaje es matemáticamente **0/0 = indefinido** cuando el jugador no
intentó ningún tiro de ese tipo en la temporada (un pívot tradicional que
nunca lanzó un triple tiene `porc_triple = NA`, no `0` — escribir `0` sería
afirmar que falló todos sus intentos, lo cual es falso). No son errores de
carga ni datos faltantes por un problema de recolección, sino ausencias
**estructuralmente correctas**.

Nótese el efecto de la depuración: en el archivo original, las métricas
avanzadas (`indice_eficiencia`, `victorias_por_48min`, `porc_uso_jugador`,
los tres `porc_rebotes_*`) también arrastraban `NA`, y `porc_triple`
superaba el 14% de ausencias. Al exigir `minutos_totales >= 100`,
**todas las métricas avanzadas quedaron completas** (0 NA) y el resto de las
columnas de porcentaje bajó a niveles marginales, porque un jugador con al
menos 100 minutos casi siempre ha intentado tiros de todos los tipos.

```{r integridad-especifica}
gs_mayor_g <- sum(df$partidos_titular > df$partidos_jugados)
g_mayor_82 <- sum(df$partidos_jugados > 82)
tot_rows <- sum(df$equipo == "TOT")
min_minutos <- min(df$minutos_totales)
trb_identidad <- max(abs(df$rebotes_totales_pp - (df$rebotes_of_pp + df$rebotes_def_pp)))

tibble(
  Verificación = c(
    "Partidos como titular (partidos_titular) nunca mayor que partidos jugados (partidos_jugados)",
    "Partidos jugados dentro del máximo de una temporada regular (≤ 82)",
    "Filas con código de equipo \"TOT\" (resumen de jugador transferido)",
    "Mínimo de minutos totales (filtro de depuración aplicado)",
    "Identidad rebotes_totales_pp = rebotes_of_pp + rebotes_def_pp"
  ),
  Resultado = c(
    ifelse(gs_mayor_g == 0, "Se cumple en el 100% de las filas", paste(gs_mayor_g, "excepciones")),
    ifelse(g_mayor_82 == 0, "Se cumple en el 100% de las filas", paste(g_mayor_82, "filas superan 82")),
    ifelse(tot_rows == 0, "Ninguna (eliminadas en la depuración)", comma(tot_rows)),
    paste(comma(min_minutos), "minutos"),
    paste("Desvío máximo de", trb_identidad, "(solo redondeo de publicación)")
  )
) %>%
  kable() %>%
  kable_styling(
    bootstrap_options = c("striped", "hover", "condensed"),
    full_width = FALSE
  )
```

```{r duplicado-detalle}
df %>%
  filter(
    duplicated(df[, c("temporada", "jugador", "equipo")]) |
      duplicated(df[, c("temporada", "jugador", "equipo")], fromLast = TRUE)
  ) %>%
  select(temporada, jugador, equipo, posicion, edad, partidos_jugados, minutos_totales, puntos_pp) %>%
  kable(
    caption = "La única combinación (temporada, jugador, equipo) repetida del dataset",
    col.names = c("Temporada", "Jugador", "Equipo", "Posición", "Edad", "Partidos", "Minutos", "Puntos/partido")
  ) %>%
  kable_styling(bootstrap_options = c("striped", "condensed"), full_width = FALSE)
```

Las verificaciones dejan tres hallazgos que **no son errores** y conviene
documentar:

1. **La única combinación `(temporada, jugador, equipo)` repetida** (tabla
   anterior) corresponde a **dos jugadores reales distintos llamados
   *Charles Jones***, ambos en los Washington Bullets (`WSB`) en la
   temporada 1989. Como muestran sus estadísticas (edad y producción
   diferentes), no es un duplicado accidental sino una **coincidencia real
   de nombres** — un recordatorio de que `jugador` es un identificador de
   texto libre y **no una clave única garantizada**. Para identificar un
   jugador de forma confiable hay que usar `(jugador, temporada, edad)`.
2. **Hay `r sum(duplicated(df[, c("temporada", "jugador")]))` pares
   `(temporada, jugador)` repetidos**, que sí son legítimos: son jugadores
   **transferidos a mitad de temporada**, que ahora aparecen con una fila
   por franquicia (ya sin la fila-resumen `"TOT"` que las duplicaba). Al
   analizar un jugador-temporada como unidad única conviene agregarlos; al
   analizar por equipo, están correctos tal como están.
3. **No hay ninguna fila completamente duplicada** y todas las reglas
   lógicas de dominio se cumplen sin excepción.

**Conclusión de calidad de datos:** el dataset depurado presenta una
**integridad estructural alta**. El filtro de 100 minutos no solo eliminó
ruido muestral en las métricas de tasa, sino que **resolvió de raíz la mayor
parte del problema de valores faltantes**, dejando un archivo con
`r percent(1 - total_nulos / (n_filas * n_cols), accuracy = 0.01)` de celdas
completas y sin casos especiales (`"TOT"`, posiciones híbridas, partidos
> 82) que requieran excepciones en el código de análisis.

# Clasificación de las variables

Para saber qué herramienta estadística aplicar a cada columna, se clasifican
todas las variables en cinco grupos: identificador, categóricas, numéricas
discretas, numéricas continuas y booleanas.

```{r separacion-tipos}
vars_categoricas <- c("posicion", "equipo")

vars_discretas <- c("temporada", "edad", "partidos_jugados", "partidos_titular", "minutos_totales")

vars_numericas <- df %>%
  select(where(is.numeric)) %>%
  names()

vars_continuas <- setdiff(vars_numericas, vars_discretas)

vars_booleanas <- character(0)

tibble(
  Tipo = c(
    "Identificador",
    "Categóricas",
    "Numéricas discretas (conteos/temporales)",
    "Numéricas continuas",
    "Booleanas"
  ),
  Cantidad = c(
    1,
    length(vars_categoricas),
    length(vars_discretas),
    length(vars_continuas),
    length(vars_booleanas)
  ),
  Variables = c(
    "jugador",
    paste(vars_categoricas, collapse = ", "),
    paste(vars_discretas, collapse = ", "),
    paste(vars_continuas, collapse = ", "),
    "(ninguna — el dataset no contiene indicadores Sí/No o 0/1)"
  )
) %>%
  kable() %>%
  kable_styling(
    bootstrap_options = c("striped", "hover", "condensed")
  )
```

**`nbaFINAL.csv` no contiene ninguna variable booleana**: todas las columnas
son identificador, categoría de texto o cantidades numéricas (conteos, tasas
o porcentajes). Para el análisis de correlación, `vars_numericas` agrupa
tanto discretas como continuas (`r length(vars_numericas)` variables en
total), ya que todas son cuantitativas y admiten estandarización.

# Selección de variables clave

Analizar con el mismo protagonismo las `r length(vars_numericas)` variables
numéricas sería un error de comunicación: buena parte de ellas son
**redundantes entre sí** (como se demuestra cuantitativamente en la sección
de matriz de correlación, donde varios pares superan r = 0.98). Por eso el
análisis univariado se organiza alrededor de **10 variables clave**, una por
cada **dimensión** independiente del rendimiento de un jugador.

El criterio de selección no es la popularidad de la estadística, sino su
**aporte de información no redundante**: importancia como predictor,
comunalidad y carga en los componentes principales, y capacidad de
**representar a todo un grupo** de variables correlacionadas entre sí (de
modo que descartar el resto del grupo no pierda información).

```{r seleccion-clave}
vars_clave <- c(
  "valor_sobre_reemplazo",
  "puntos_pp",
  "minutos_totales",
  "porc_tiro_verdadero",
  "porc_uso_jugador",
  "porc_rebotes_tot_disp",
  "porc_asistencias_equipo",
  "porc_intentos_triple",
  "masmenos_defensivo",
  "porc_victorias_equipo"
)

seleccion_clave <- tribble(
  ~Dimension, ~Variable, ~Justificacion,
  "Valor global", "valor_sobre_reemplazo", "Predictor #1 del MVP, con importancia 0.127 (el doble del #2). Representa todo el cluster de métricas compuestas: ρ = 0.95 con BPM y 0.86 con Win Shares.",
  "Producción", "puntos_pp", "Comunalidad más alta del dataset (0.95 en 4 componentes) y carga máxima en PC1 (0.92). Representa el cluster de volumen ofensivo.",
  "Oportunidad", "minutos_totales", "Predictor #1 de Win Shares, con importancia 0.345 y ρ = 0.86. Control obligatorio para cualquier métrica acumulada.",
  "Eficiencia", "porc_tiro_verdadero", "#1 para VORP y #2 para Win Shares. Aporta información independiente del volumen: solo r = 0.11 con el porcentaje de uso.",
  "Rol", "porc_uso_jugador", "Forma un cluster propio; r = 0.73 con los puntos por partido. Separa el protagonismo ofensivo de la calidad del jugador.",
  "Interior", "porc_rebotes_tot_disp", "Carga máxima de PC2 (0.89) y representante de los tres indicadores de rebote normalizados. Preferible a rebotes_totales_pp porque no depende de los minutos jugados.",
  "Creación", "porc_asistencias_equipo", "Cluster propio; importancia 0.029 en VORP y carga −0.64 en PC2.",
  "Estilo / época", "porc_intentos_triple", "Representa el cluster del triple, es la variable más ligada al paso del tiempo (r = 0.50 con la temporada) y no sufre el problema de NA de porc_triple.",
  "Defensa", "masmenos_defensivo", "Cluster aislado: la defensa es una dimensión propia (ρ = 0.40 con VORP). Sin ella, el análisis sería exclusivamente ofensivo.",
  "Contexto de equipo", "porc_victorias_equipo", "Carga máxima de PC3 (0.73), #3 para el MVP (0.060) y representa a margen_victoria y margen_victoria_ajust (r > 0.96 con ambos)."
)

# "temporada" se excluye del análisis individual variable por variable: es un
# identificador temporal, no una estadística de rendimiento, y su evolución ya
# se trata en detalle en el análisis bivariado (era del triple, curva de edad).
vars_restantes <- setdiff(vars_numericas, c(vars_clave, "temporada"))

seleccion_clave %>%
  mutate(`#` = row_number(), .before = Dimension) %>%
  kable(
    col.names = c("#", "Dimensión", "Variable", "Justificación cuantitativa"),
    caption = "Las 10 variables clave y la dimensión del rendimiento que cada una representa"
  ) %>%
  kable_styling(
    bootstrap_options = c("striped", "hover", "condensed"),
    font_size = 12
  ) %>%
  column_spec(2, bold = TRUE, width = "12%") %>%
  column_spec(3, monospace = TRUE, width = "18%")
```

Dos decisiones de esta lista merecen destacarse porque van contra la
intuición del aficionado:

- **Se prefieren las métricas normalizadas por posesión sobre las "por
  partido"** cuando ambas existen: `porc_rebotes_tot_disp` (TRB%) en lugar
  de `rebotes_totales_pp`, y `porc_asistencias_equipo` (AST%) en lugar de
  `asistencias_pp`. La razón es que las versiones "por partido" están
  **contaminadas por los minutos jugados** (un suplente excelente reboteando
  parece mediocre simplemente porque juega poco), mientras que las
  normalizadas miden **tasa de producción mientras el jugador está en
  cancha**, que es la pregunta que realmente interesa a un analista.
- **Se incluye `masmenos_defensivo` aunque sea una métrica "ruidosa"**. La
  defensa es la única dimensión del juego que la hoja de estadísticas
  tradicional no captura bien (los robos y tapones son eventos raros y
  sesgados por posición). Omitirla convertiría el análisis en una
  descripción puramente ofensiva del rendimiento.

```{r verificacion-independencia, fig.width=8, fig.height=6.5}
matriz_clave_indep <- cor(df[, vars_clave], use = "pairwise.complete.obs")

redundancia <- as.data.frame(matriz_clave_indep) %>%
  mutate(V1 = rownames(.)) %>%
  pivot_longer(-V1, names_to = "V2", values_to = "r") %>%
  filter(V1 != V2) %>%
  mutate(par = map2_chr(V1, V2, ~ paste(sort(c(.x, .y)), collapse = " -- "))) %>%
  distinct(par, .keep_all = TRUE)

tibble(
  Indicador = c(
    "Pares de variables clave (10 variables)",
    "Correlación absoluta máxima entre dos variables clave",
    "Par responsable de ese máximo",
    "Correlación absoluta mediana entre variables clave",
    "Pares con |r| > 0.8 (redundancia problemática)"
  ),
  Valor = c(
    nrow(redundancia),
    round(max(abs(redundancia$r)), 3),
    redundancia$par[which.max(abs(redundancia$r))],
    round(median(abs(redundancia$r)), 3),
    sum(abs(redundancia$r) > 0.8)
  )
) %>%
  kable(caption = "Verificación de independencia: ninguna variable clave duplica a otra") %>%
  kable_styling(bootstrap_options = c("striped", "condensed"), full_width = FALSE)
```

La tabla confirma que la selección cumple su objetivo: la correlación
absoluta **mediana** entre variables clave es de apenas
`r round(median(abs(redundancia$r)), 3)`, **ninguna** pareja supera
|r| = 0.8 y el máximo (`r round(max(abs(redundancia$r)), 3)`, entre
`r redundancia$par[which.max(abs(redundancia$r))]`) sigue estando lejos de
la redundancia. Compárese con los pares del dataset completo que llegan a
r = 0.99: estas 10 variables **miden cosas distintas**, que es exactamente
lo que se busca al reducir un dataset de `r length(vars_numericas)`
variables numéricas a un panel interpretable.

# Análisis univariado de variables numéricas

Cada una de las `r length(vars_numericas)` variables numéricas se analiza de
forma individual con estadísticas descriptivas (media, mediana, desviación
estándar, mínimo, máximo, asimetría y número de `NA`) y visualizaciones
(histograma y boxplot), en **dos niveles de profundidad**:

- **Las 10 variables clave** (secciones 1 a 10 siguientes) reciben
  **gráficos a tamaño completo**, cuantiles detallados e interpretación
  extensa escrita a mano.
- **Las `r length(vars_restantes)` variables
  restantes** se analizan en la sección *Resto de variables numéricas*, con
  el mismo rigor estadístico pero gráficos compactos, para dar al documento
  cobertura completa sin restar protagonismo a lo importante.

```{r funciones-univariado}
# ============================================================
# ESTADÍSTICOS DESCRIPTIVOS
# ============================================================

tabla_stats <- function(x) {
  tibble(
    Media = mean(x, na.rm = TRUE),
    Mediana = median(x, na.rm = TRUE),
    Desviacion_Estandar = sd(x, na.rm = TRUE),
    Minimo = min(x, na.rm = TRUE),
    Maximo = max(x, na.rm = TRUE),
    Asimetria = e1071::skewness(x, na.rm = TRUE, type = 2),
    NAs = sum(is.na(x))
  )
}

nombres_stats <- c(
  "Media", "Mediana", "Desviación estándar", "Mínimo", "Máximo",
  "Asimetría", "Valores NA"
)

# Cuantiles: solo para las variables clave, para leer la forma de la
# distribución sin depender únicamente del gráfico.
tabla_cuantiles <- function(x) {
  q <- quantile(x, probs = c(0.01, 0.10, 0.25, 0.50, 0.75, 0.90, 0.99), na.rm = TRUE)
  tibble(
    P1 = q[1], P10 = q[2], P25 = q[3], Mediana = q[4],
    P75 = q[5], P90 = q[6], P99 = q[7]
  )
}

nombres_cuantiles <- c(
  "P1", "P10", "P25 (Q1)", "Mediana (Q2)", "P75 (Q3)", "P90", "P99"
)

# ============================================================
# GRÁFICOS GRANDES (variables clave)
# ============================================================

hist_clave <- function(v, bins = 40) {
  ggplot(df, aes(x = .data[[v]])) +
    geom_histogram(
      bins = bins, fill = col_hist_clave, color = "white",
      linewidth = 0.25, na.rm = TRUE
    ) +
    geom_vline(
      aes(xintercept = mean(.data[[v]], na.rm = TRUE)),
      color = "#E4572E", linewidth = 0.9
    ) +
    geom_vline(
      aes(xintercept = median(.data[[v]], na.rm = TRUE)),
      color = "#F0B84B", linewidth = 0.9, linetype = "dashed"
    ) +
    labs(
      title = paste("Distribución:", etiquetas_num[[v]]),
      subtitle = "Línea naranja continua = media · línea amarilla discontinua = mediana",
      x = unidades_clave[[v]],
      y = "Número de registros temporada-jugador"
    ) +
    scale_y_continuous(labels = comma) +
    theme_minimal(base_size = 13) +
    theme(
      plot.title = element_text(face = "bold", size = 15),
      plot.subtitle = element_text(size = 10, color = "grey35"),
      panel.grid.minor = element_blank()
    )
}

box_clave <- function(v) {
  ggplot(df, aes(x = .data[[v]], y = "")) +
    geom_boxplot(
      fill = col_box_clave, color = "grey25",
      outlier.color = col_outlier, outlier.alpha = 0.35,
      width = 0.55, na.rm = TRUE
    ) +
    labs(
      title = paste("Dispersión y valores atípicos:", etiquetas_num[[v]]),
      x = unidades_clave[[v]], y = NULL
    ) +
    theme_minimal(base_size = 13) +
    theme(
      plot.title = element_text(face = "bold", size = 14),
      axis.text.y = element_blank(),
      panel.grid.major.y = element_blank(),
      panel.grid.minor = element_blank()
    )
}

# Comparación por posición: solo para las variables clave en las que el rol
# en cancha es la explicación principal de la dispersión observada.
box_por_posicion <- function(v) {
  orden_pos <- df %>%
    group_by(posicion) %>%
    summarise(m = median(.data[[v]], na.rm = TRUE), .groups = "drop") %>%
    arrange(m) %>%
    pull(posicion)

  ggplot(df, aes(x = factor(posicion, levels = orden_pos), y = .data[[v]])) +
    geom_boxplot(
      fill = col_box_clave, color = "grey25",
      outlier.color = col_outlier, outlier.alpha = 0.3, na.rm = TRUE
    ) +
    labs(
      title = paste(etiquetas_num[[v]], "por posición de juego"),
      subtitle = "Posiciones ordenadas por mediana creciente",
      x = "Posición", y = unidades_clave[[v]]
    ) +
    theme_minimal(base_size = 13) +
    theme(
      plot.title = element_text(face = "bold", size = 14),
      plot.subtitle = element_text(size = 10, color = "grey35"),
      panel.grid.minor = element_blank()
    )
}

# Tabla de estadísticos + cuantiles, formateada igual para las 10 claves
bloque_tablas_clave <- function(v) {
  x <- df[[v]]
  list(
    stats = tabla_stats(x) %>%
      kable(digits = 3, col.names = nombres_stats) %>%
      kable_styling(bootstrap_options = c("striped", "condensed"), full_width = FALSE),
    cuantiles = tabla_cuantiles(x) %>%
      kable(digits = 3, col.names = nombres_cuantiles,
            caption = "Cuantiles de la distribución") %>%
      kable_styling(bootstrap_options = c("striped", "condensed"), full_width = FALSE)
  )
}
```

## 1. Valor sobre el reemplazo (VORP) — dimensión: valor global

`valor_sobre_reemplazo` (*Value Over Replacement Player*) estima el valor
**acumulado** que aportó el jugador a lo largo de la temporada por encima de
un "jugador de reemplazo" hipotético: el nivel mínimo que cualquier equipo
puede conseguir gratis en el mercado. Se deriva del Box Plus/Minus y de los
minutos jugados, por lo que combina **calidad** y **cantidad** en un solo
número. Es la variable **#1 como predictor del MVP** y la que mejor
representa a todo el grupo de métricas compuestas de valor.

```{r vorp-stats}
bloque_tablas_clave("valor_sobre_reemplazo")$stats
```

```{r vorp-cuantiles}
bloque_tablas_clave("valor_sobre_reemplazo")$cuantiles
```

```{r vorp-hist, fig.width=9.5, fig.height=5.2}
hist_clave("valor_sobre_reemplazo", bins = 50)
```

```{r vorp-box, fig.width=9.5, fig.height=3}
box_clave("valor_sobre_reemplazo")
```

**Interpretación:**
La distribución es **fuertemente asimétrica a la derecha** (asimetría =
`r round(e1071::skewness(df$valor_sobre_reemplazo, type = 2), 2)`), y esa
forma no es un defecto de los datos: es la estructura económica real de una
liga profesional. La mediana es
`r round(median(df$valor_sobre_reemplazo), 2)` y el percentil 75 es
`r round(quantile(df$valor_sobre_reemplazo, 0.75), 2)`, es decir que **la
mitad de las temporadas-jugador del dataset aportan un valor casi
indistinguible del de un jugador de reemplazo**. Al mismo tiempo, el
percentil 99 llega a `r round(quantile(df$valor_sobre_reemplazo, 0.99), 2)`
y el máximo a `r round(max(df$valor_sobre_reemplazo), 1)`: el valor está
**concentrado en una minoría diminuta de superestrellas**.
`r percent(mean(df$valor_sobre_reemplazo < 0), accuracy = 0.1)` de los
registros tiene VORP negativo — jugadores que, según el modelo, rindieron
por debajo de lo que un fichaje de mínimo salarial habría dado.

Para un front office, la lectura es directa: la enorme nube de *outliers*
superiores del boxplot no son datos a limpiar, **son precisamente los
jugadores por los que se paga el salario máximo**. Nótese además que VORP es
una métrica **acumulativa**, no una tasa: un jugador con pocos minutos
simplemente acumula un VORP cercano a cero, en lugar de producir el valor
extremo y engañoso que daría una métrica por minuto — razón por la cual es
más robusta que el PER para comparar jugadores de distinto volumen de juego.

---

## 2. Puntos por partido — dimensión: producción

`puntos_pp` es la estadística ofensiva más visible del baloncesto y la que
mayor **comunalidad** presenta en el dataset (0.95 sobre 4 componentes
principales): es la variable que mejor resume el "cluster de volumen"
formado por tiros anotados, tiros intentados y tiros de 2 puntos.

```{r puntos-stats}
bloque_tablas_clave("puntos_pp")$stats
```

```{r puntos-cuantiles}
bloque_tablas_clave("puntos_pp")$cuantiles
```

```{r puntos-hist, fig.width=9.5, fig.height=5.2}
hist_clave("puntos_pp", bins = 45)
```

```{r puntos-box, fig.width=9.5, fig.height=3}
box_clave("puntos_pp")
```

**Interpretación:**
Con una media de `r round(mean(df$puntos_pp), 2)` puntos y una mediana de
`r round(median(df$puntos_pp), 1)`, la distribución mantiene una
**asimetría moderada a la derecha** (asimetría =
`r round(e1071::skewness(df$puntos_pp, type = 2), 2)`) incluso después de
filtrar a los jugadores marginales: la mayoría de los profesionales de la
NBA anotan en un rango estrecho de roles secundarios, y una minoría de
anotadores de élite se aleja mucho hacia arriba (P99 =
`r round(quantile(df$puntos_pp, 0.99), 1)` puntos, máximo
`r round(max(df$puntos_pp), 1)`). `puntos_pp` mide **volumen, no eficiencia
ni valor**: un jugador puede promediar 20 puntos con un porcentaje de tiro
pobre y estar restando valor neto a su equipo; por eso esta variable debe
interpretarse siempre junto con `porc_tiro_verdadero` (eficiencia, sección
4) y `porc_uso_jugador` (cuántas jugadas consumió para conseguirlos,
sección 5), que es exactamente la razón por la que las tres aparecen como
dimensiones separadas en este panel.

---

## 3. Minutos totales en la temporada — dimensión: oportunidad

`minutos_totales` es la variable de **oportunidad**: cuánto tiempo real de
juego recibió el jugador. Es el **predictor #1 de los Win Shares**
(importancia 0.345) y el control obligatorio de cualquier métrica
acumulativa. También es la variable sobre la que se aplicó el filtro de
depuración (`>= 100` minutos).

```{r minutos-stats}
bloque_tablas_clave("minutos_totales")$stats
```

```{r minutos-cuantiles}
bloque_tablas_clave("minutos_totales")$cuantiles
```

```{r minutos-hist, fig.width=9.5, fig.height=5.2}
hist_clave("minutos_totales", bins = 45)
```

```{r minutos-box, fig.width=9.5, fig.height=3}
box_clave("minutos_totales")
```

**Interpretación:**
Es, con diferencia, la variable **más simétrica** de las 10 claves
(asimetría = `r round(e1071::skewness(df$minutos_totales, type = 2), 2)`,
media `r comma(round(mean(df$minutos_totales)))` y mediana
`r comma(round(median(df$minutos_totales)))` prácticamente idénticas) y
**no presenta apenas valores atípicos**: el boxplot es notablemente limpio.
La explicación es estructural: los minutos están **acotados por arriba** por
la propia estructura de la competición (82 partidos × 48 minutos) y, por
abajo, por el filtro de 100 minutos, de modo que la variable se reparte de
forma bastante uniforme entre el suplente de rotación corta y el titular de
minutos altos.

Su utilidad en el análisis es doble. Primero, es el **mejor proxy de la
confianza del cuerpo técnico**: los minutos son un recurso escaso que el
entrenador asigna, y esa asignación es en sí misma una evaluación
profesional del jugador. Segundo, y más importante metodológicamente, es la
variable de **confusión** que explica buena parte de las correlaciones
fuertes del dataset: casi todas las estadísticas "por partido" dependen
mecánicamente de cuánto tiempo tiene el jugador para producirlas. Comparar
producción sin controlar por minutos es el error más frecuente en analítica
deportiva amateur — y la razón por la que este panel prefiere métricas
normalizadas por posesión (TRB%, AST%) en las secciones 6 y 7.

---

## 4. Porcentaje de tiro verdadero (TS%) — dimensión: eficiencia

`porc_tiro_verdadero` (*True Shooting %*) es la medida moderna de
**eficiencia anotadora**: combina tiros de 2, triples y tiros libres en un
solo porcentaje, ponderando cada uno por los puntos que realmente produce.
Es la variable **#1 para explicar el VORP** y **#2 para los Win Shares**, y
—crucialmente— aporta información **independiente del volumen**: su
correlación con el porcentaje de uso es de apenas
r = `r round(cor(df$porc_tiro_verdadero, df$porc_uso_jugador, use = "pairwise.complete.obs"), 2)`.

```{r ts-stats}
bloque_tablas_clave("porc_tiro_verdadero")$stats
```

```{r ts-cuantiles}
bloque_tablas_clave("porc_tiro_verdadero")$cuantiles
```

```{r ts-hist, fig.width=9.5, fig.height=5.2}
hist_clave("porc_tiro_verdadero", bins = 50)
```

```{r ts-box, fig.width=9.5, fig.height=3}
box_clave("porc_tiro_verdadero")
```

**Interpretación:**
Es una distribución **unimodal y compacta**, con media
`r round(mean(df$porc_tiro_verdadero), 3)` y mediana
`r round(median(df$porc_tiro_verdadero), 3)` casi coincidentes, pero con una
**asimetría moderada hacia la izquierda** (asimetría =
`r round(e1071::skewness(df$porc_tiro_verdadero, type = 2), 2)`) — la única
cola apreciable de las variables de eficiencia del panel. Esa cola
izquierda tiene una lectura deportiva concreta: los *outliers* inferiores
del boxplot son temporadas de **eficiencia anómalamente mala**, y la liga
tolera muy pocas de ellas (el P1 está en
`r round(quantile(df$porc_tiro_verdadero, 0.01), 3)`), mientras que por
arriba el techo es mucho más rígido —el P99 es
`r round(quantile(df$porc_tiro_verdadero, 0.99), 3)` y el máximo
`r round(max(df$porc_tiro_verdadero), 3)`. En otras palabras: **se puede ser
mucho peor que el promedio tirando, pero no mucho mejor**.

Esta rigidez del techo es justamente lo que hace valiosa a la variable. La
desviación estándar es de solo
`r round(sd(df$porc_tiro_verdadero), 3)`, así que una diferencia que parece
trivial —cuatro puntos de TS%— equivale a más de media desviación estándar y
separa a un anotador de élite de uno mediocre. Nótese también el efecto de
la depuración: en el archivo original esta columna llegaba a valores
superiores a 1.0 (matemáticamente imposibles como "porcentaje") porque
jugadores con dos o tres intentos en toda la temporada producían cocientes
absurdos; aquí el máximo es `r round(max(df$porc_tiro_verdadero), 3)`, un
valor plausible.

---

## 5. Porcentaje de uso (USG%) — dimensión: rol

`porc_uso_jugador` (*Usage %*) estima qué porcentaje de las jugadas de su
equipo **terminó el jugador** (con un tiro, una falta recibida o una
pérdida) mientras estaba en cancha. Es la medida canónica del
**protagonismo ofensivo** y forma un cluster propio en la matriz de
correlación: r = `r round(cor(df$porc_uso_jugador, df$puntos_pp), 2)` con
los puntos por partido, suficientemente alto para confirmar que mide algo
relacionado, pero lejos de la redundancia.

```{r usg-stats}
bloque_tablas_clave("porc_uso_jugador")$stats
```

```{r usg-cuantiles}
bloque_tablas_clave("porc_uso_jugador")$cuantiles
```

```{r usg-hist, fig.width=9.5, fig.height=5.2}
hist_clave("porc_uso_jugador", bins = 45)
```

```{r usg-box, fig.width=9.5, fig.height=3}
box_clave("porc_uso_jugador")
```

**Interpretación:**
La distribución es **notablemente simétrica y compacta** (media
`r round(mean(df$porc_uso_jugador), 1)`, mediana
`r round(median(df$porc_uso_jugador), 1)`, asimetría
`r round(e1071::skewness(df$porc_uso_jugador, type = 2), 2)`), y eso tiene
una causa aritmética elegante: **los porcentajes de uso de los cinco
jugadores en cancha deben sumar aproximadamente 100**, de modo que el
promedio de la liga está anclado cerca del 20% por construcción. Es, de
hecho, una variable con un **límite superior real de comportamiento**: el
máximo observado es `r round(max(df$porc_uso_jugador), 1)`%, porque ningún
equipo puede canalizar mucho más de dos quintas partes de su ofensiva por un
solo jugador sin volverse trivialmente predecible.

El valor analítico de esta variable está en **combinarla con la eficiencia**
(sección 4). Ese cruce es la pregunta central de la evaluación ofensiva
moderna: un USG% alto con un TS% alto identifica a un **primer espada
legítimo** (puede sostener una ofensiva sin perder eficiencia); un USG% alto
con TS% bajo identifica a un jugador que **consume posesiones sin
convertirlas** —el perfil que más daño silencioso hace a un equipo—; y un
USG% bajo con TS% alto describe al **especialista de rol** que rentabiliza
cada oportunidad que recibe. Que la correlación entre ambas sea de apenas
r = `r round(cor(df$porc_tiro_verdadero, df$porc_uso_jugador, use = "pairwise.complete.obs"), 2)`
demuestra que los cuatro cuadrantes están genuinamente poblados: **el
volumen no compra eficiencia, ni la penaliza de forma automática**.

---

## 6. Porcentaje de rebotes totales capturados (TRB%) — dimensión: interior

`porc_rebotes_tot_disp` (*Total Rebound %*) estima qué porcentaje de **todos
los rebotes disponibles** capturó el jugador mientras estaba en cancha. Tiene
la **carga máxima del segundo componente principal** (0.89) y representa a
los tres indicadores de rebote normalizados
(`porc_rebotes_of_disp`, `porc_rebotes_def_disp`, `porc_rebotes_tot_disp`),
con los que correlaciona por encima de r = 0.88. Se prefiere a
`rebotes_totales_pp` porque **no depende de los minutos jugados**.

```{r trb-stats}
bloque_tablas_clave("porc_rebotes_tot_disp")$stats
```

```{r trb-cuantiles}
bloque_tablas_clave("porc_rebotes_tot_disp")$cuantiles
```

```{r trb-hist, fig.width=9.5, fig.height=5.2}
hist_clave("porc_rebotes_tot_disp", bins = 45)
```

```{r trb-box, fig.width=9.5, fig.height=3}
box_clave("porc_rebotes_tot_disp")
```

**Interpretación:**
La distribución global es asimétrica a la derecha (asimetría =
`r round(e1071::skewness(df$porc_rebotes_tot_disp, type = 2), 2)`), con
mediana `r round(median(df$porc_rebotes_tot_disp), 1)`% y un máximo de
`r round(max(df$porc_rebotes_tot_disp), 1)`% — es decir, el mejor reboteador
histórico capturó casi un tercio de todos los rebotes disponibles mientras
estaba en cancha, algo notable considerando que compite contra nueve
jugadores más. La ventaja de usar la versión normalizada en lugar de los
rebotes por partido es directamente comprobable en los datos: ambas solo
correlacionan a
r = `r round(cor(df$porc_rebotes_tot_disp, df$rebotes_totales_pp), 2)`, y la
diferencia entre ellas **son los minutos**. Un suplente que captura el 15%
de los rebotes disponibles es mejor reboteador que un titular que captura el
10%, aunque el segundo promedie más rebotes por partido; la métrica "por
partido" invertiría ese orden y llevaría a una decisión de fichaje
equivocada.

---

## 7. Porcentaje de asistencias del equipo (AST%) — dimensión: creación

`porc_asistencias_equipo` (*Assist %*) estima qué porcentaje de las canastas
de sus compañeros **asistió el jugador** mientras estaba en cancha. Forma un
cluster propio en la matriz de correlación y tiene una carga de −0.64 en el
segundo componente principal: es el **contrapeso exacto del rebote** en el
eje interior-exterior.

```{r ast-stats}
bloque_tablas_clave("porc_asistencias_equipo")$stats
```

```{r ast-cuantiles}
bloque_tablas_clave("porc_asistencias_equipo")$cuantiles
```

```{r ast-hist, fig.width=9.5, fig.height=5.2}
hist_clave("porc_asistencias_equipo", bins = 45)
```

```{r ast-box, fig.width=9.5, fig.height=3}
box_clave("porc_asistencias_equipo")
```

**Interpretación:**
Es la variable clave con la **asimetría positiva más marcada** después del
VORP (asimetría =
`r round(e1071::skewness(df$porc_asistencias_equipo, type = 2), 2)`): media
`r round(mean(df$porc_asistencias_equipo), 1)`% frente a una mediana de
`r round(median(df$porc_asistencias_equipo), 1)`%, con una cola larga que
llega hasta `r round(max(df$porc_asistencias_equipo), 1)`%. La forma refleja
un hecho táctico del baloncesto: **la creación de juego es una función
concentrada**. La mayoría de los jugadores en cancha no manejan el balón, y
un equipo canaliza la organización de su ataque por uno o dos jugadores; el
histograma es, en la práctica, la huella estadística de esa división del
trabajo. Al igual que con el rebote, se prefiere AST% a `asistencias_pp`
porque la versión normalizada no penaliza al creador de juego que sale del
banquillo.

---

## 8. Proporción de intentos que son de triple — dimensión: estilo y época

`porc_intentos_triple` mide qué fracción de los tiros de campo que intentó
el jugador fueron **triples**. Representa a todo el cluster del triple y es
la variable **más ligada al paso del tiempo** de todo el dataset
(r = `r round(cor(df$porc_intentos_triple, df$temporada), 2)` con
`temporada`). Se prefiere a `porc_triple` porque **no sufre su problema de
valores faltantes** (`porc_triple` tiene
`r comma(sum(is.na(df$porc_triple)))` `NA`; esta variable, ninguno).

```{r tres-stats}
bloque_tablas_clave("porc_intentos_triple")$stats
```

```{r tres-cuantiles}
bloque_tablas_clave("porc_intentos_triple")$cuantiles
```

```{r tres-hist, fig.width=9.5, fig.height=5.2}
hist_clave("porc_intentos_triple", bins = 50)
```

```{r tres-box, fig.width=9.5, fig.height=3}
box_clave("porc_intentos_triple")
```

```{r tres-evolucion, fig.width=9.5, fig.height=4.8}
df %>%
  group_by(temporada) %>%
  summarise(
    media = mean(porc_intentos_triple, na.rm = TRUE),
    p90 = quantile(porc_intentos_triple, 0.90, na.rm = TRUE),
    .groups = "drop"
  ) %>%
  pivot_longer(c(media, p90), names_to = "serie", values_to = "valor") %>%
  mutate(serie = recode(serie, media = "Media de la liga", p90 = "Percentil 90")) %>%
  ggplot(aes(x = temporada, y = valor, color = serie)) +
  geom_line(linewidth = 1.1) +
  geom_point(size = 1.6) +
  scale_color_manual(values = c("Media de la liga" = col_hist_clave, "Percentil 90" = "#E4572E")) +
  scale_y_continuous(labels = percent_format(accuracy = 1)) +
  labs(
    title = "La revolución del triple, 1982-2022",
    subtitle = "Proporción de los intentos de campo que fueron triples, por temporada",
    x = "Temporada", y = "Proporción de intentos que son triple", color = NULL
  ) +
  theme_minimal(base_size = 13) +
  theme(
    plot.title = element_text(face = "bold", size = 15),
    plot.subtitle = element_text(size = 10, color = "grey35"),
    legend.position = "top",
    panel.grid.minor = element_blank()
  )
```

**Interpretación:**
El histograma de esta variable es el **más peculiar del dataset**: tiene una
gran masa concentrada cerca de cero (jugadores que casi nunca lanzan de
tres),
`r percent(mean(df$porc_intentos_triple == 0), accuracy = 0.1)` de registros
exactamente en 0, y una distribución muy extendida hacia la derecha que
llega hasta el `r percent(max(df$porc_intentos_triple), accuracy = 1)`
(jugadores cuyos tiros fueron **exclusivamente** triples). La mediana
(`r round(median(df$porc_intentos_triple), 3)`) queda muy por debajo de la
media (`r round(mean(df$porc_intentos_triple), 3)`), señal clara de la cola
derecha.

Pero el hallazgo importante de esta variable **no es su forma univariada,
sino su dependencia temporal**, que el gráfico de evolución hace evidente:
la proporción de triples pasó de ser una anécdota en los años ochenta a
una fracción central del ataque en la década de 2020. Esto tiene una
consecuencia metodológica de primer orden para todo el documento: **la
distribución agregada que muestra el histograma es un artefacto de mezclar
41 temporadas con reglas de juego efectivamente distintas**. No describe a
"un jugador de la NBA", sino a la superposición de varias épocas. Cualquier
modelo que use esta variable (o las de triple que representa) debería
incluir `temporada` como control, o segmentar el análisis por era; comparar
directamente el porcentaje de intentos de triple de un alero de 1985 con
uno de 2021 no mide talento individual, mide el **cambio estratégico de la
liga**.

---

## 9. Box Plus/Minus defensivo (DBPM) — dimensión: defensa

`masmenos_defensivo` estima el impacto **defensivo** del jugador en puntos
por cada 100 posesiones, por encima o por debajo del jugador promedio de la
liga. Ocupa un **cluster aislado** en la matriz de correlación: correlaciona
solo ρ = 0.40 con el VORP, lo que confirma que la defensa es una **dimensión
propia** del rendimiento y no un subproducto del ataque.

```{r dbpm-stats}
bloque_tablas_clave("masmenos_defensivo")$stats
```

```{r dbpm-cuantiles}
bloque_tablas_clave("masmenos_defensivo")$cuantiles
```

```{r dbpm-hist, fig.width=9.5, fig.height=5.2}
hist_clave("masmenos_defensivo", bins = 50)
```

```{r dbpm-box, fig.width=9.5, fig.height=3}
box_clave("masmenos_defensivo")
```

```{r dbpm-posicion, fig.width=9.5, fig.height=4.6}
box_por_posicion("masmenos_defensivo")
```

**Interpretación:**
La distribución está **centrada en cero casi exactamente** (media
`r round(mean(df$masmenos_defensivo), 3)`, mediana
`r round(median(df$masmenos_defensivo), 1)`) y es
**aproximadamente simétrica** (asimetría =
`r round(e1071::skewness(df$masmenos_defensivo, type = 2), 2)`), lo cual es
esperable por diseño: la métrica se define como desviación respecto al
jugador promedio, así que el promedio debe ser cero. Lo informativo aquí es
la **escala**: la desviación estándar es de solo
`r round(sd(df$masmenos_defensivo), 2)` puntos por 100 posesiones, y el
rango completo va de `r round(min(df$masmenos_defensivo), 1)` a
`r round(max(df$masmenos_defensivo), 1)`. Compárese con el Box Plus/Minus
**ofensivo**, cuya desviación estándar es
`r round(sd(df$masmenos_ofensivo), 2)` — más del doble.

El boxplot por posición añade un matiz coherente con esa escala comprimida:
los pívots son la única posición con mediana **positiva**
(`r round(median(df$masmenos_defensivo[df$posicion == "C"]), 1)`, frente a
`r round(median(df$masmenos_defensivo[df$posicion == "SG"]), 1)` en los
escoltas), lo que refleja que la métrica premia las acciones defensivas que
la hoja de estadísticas **sí** registra —tapones y rebotes defensivos—,
ambas concentradas en el juego interior. Pero las diferencias entre
posiciones son de apenas medio punto por 100 posesiones: mucho menores que
las que la misma métrica encuentra entre jugadores individuales.

Esa diferencia de escalas es el hallazgo central, y tiene dos lecturas
posibles que conviene no confundir. La primera es sustantiva: **la variación
entre jugadores es mucho mayor en ataque que en defensa**, porque el ataque
depende de habilidades individuales (tiro, manejo) mientras que la defensa
es un esfuerzo coordinado de cinco jugadores, lo que comprime las
diferencias individuales. La segunda es una limitación del dato: el DBPM se
estima **a partir de la hoja de estadísticas tradicional**, que solo registra
robos, tapones y rebotes defensivos —eventos raros que capturan una fracción
pequeña de lo que realmente hace un buen defensor (rotaciones, cierres de
línea de pase, contestar un tiro sin bloquearlo). Por eso, aunque es la mejor
variable defensiva disponible en este dataset y su inclusión es
indispensable, **debe usarse con más cautela que sus equivalentes
ofensivos**: su rango estrecho refleja tanto la realidad del juego como los
límites de la medición.

---

## 10. Porcentaje de victorias del equipo — dimensión: contexto

`porc_victorias_equipo` es un **atributo del equipo**, no del jugador: el
mismo valor se repite en todas las filas de jugadores de una misma
franquicia y temporada. Tiene la **carga máxima del tercer componente
principal** (0.73) y representa a `margen_victoria` y
`margen_victoria_ajust`, con los que correlaciona por encima de r = 0.96.

```{r winpct-stats}
bloque_tablas_clave("porc_victorias_equipo")$stats
```

```{r winpct-cuantiles}
bloque_tablas_clave("porc_victorias_equipo")$cuantiles
```

```{r winpct-hist, fig.width=9.5, fig.height=5.2}
hist_clave("porc_victorias_equipo", bins = 45)
```

```{r winpct-box, fig.width=9.5, fig.height=3}
box_clave("porc_victorias_equipo")
```

**Interpretación:**
La distribución está **centrada en 0.5 por construcción de la competición**
(media `r round(mean(df$porc_victorias_equipo), 3)`, mediana
`r round(median(df$porc_victorias_equipo), 3)`): en una liga cerrada, cada
victoria de un equipo es la derrota de otro, de modo que el porcentaje medio
de victorias **tiene que** ser 0.5. Que la media empírica coincida con ese
valor teórico es una **verificación de consistencia del dataset**, no un
hallazgo. Es además la variable clave más simétrica junto a los minutos
(asimetría =
`r round(e1071::skewness(df$porc_victorias_equipo, type = 2), 2)`), y su
rango (`r round(min(df$porc_victorias_equipo), 3)` a
`r round(max(df$porc_victorias_equipo), 3)`) describe la distancia real
entre la peor y la mejor temporada de franquicia del periodo.

Su papel en el panel es servir de **contexto**, y su principal utilidad es
metodológica: advierte contra un error de inferencia muy común. Como el
valor está repetido para todos los jugadores de un mismo equipo, **una
correlación alta entre esta variable y una estadística individual no
significa que el jugador haga ganar a su equipo**; puede significar lo
contrario (que jugar en un buen equipo infla las estadísticas del jugador),
o simplemente reflejar que los buenos equipos acumulan buenos jugadores. Es
una variable **de nivel agregado mezclada en una tabla de nivel individual**,
y tratarla como si fuera un atributo del jugador es un caso de libro de la
*falacia ecológica*. Su correlación con el margen de victoria
(r = `r round(cor(df$porc_victorias_equipo, df$margen_victoria), 3)`) se
analiza en detalle en la sección de matriz de correlación, donde se muestra
que es el hallazgo empírico más robusto del dataset.

---

## Resto de variables numéricas

Las `r length(vars_restantes)` variables numéricas que
**no** forman parte del panel clave se analizan a continuación de forma
sistemática y compacta: para cada una se muestra su descripción (tomada del
diccionario de datos), la tabla de estadísticos, histograma y boxplot lado a
lado, y una interpretación generada a partir de su asimetría y su proporción
de valores `NA`.

Estas variables no son irrelevantes: muchas son componentes de las claves
(por ejemplo `rebotes_of_pp` y `rebotes_def_pp` respecto a TRB%) o versiones
sin normalizar de ellas. Se presentan con **menor protagonismo visual**
justamente porque la sección de correlación demuestra que su información
está en gran medida **contenida en las 10 variables clave**.

```{r interpretacion-funcion}
interpretar_numerica <- function(v) {
  x <- df[[v]]
  desc <- diccionario$Descripcion_academica[diccionario$Variable == v]
  n_na <- sum(is.na(x))
  sk <- suppressWarnings(e1071::skewness(x, na.rm = TRUE, type = 2))

  forma <- case_when(
    is.na(sk) ~ "no pudo estimarse por datos insuficientes",
    abs(sk) < 0.5 ~ "una distribución aproximadamente simétrica",
    sk >= 0.5 & sk < 1 ~ "una asimetría moderada hacia la derecha (cola de valores altos)",
    sk <= -0.5 & sk > -1 ~ "una asimetría moderada hacia la izquierda (cola de valores bajos)",
    sk >= 1 ~ "una asimetría fuerte hacia la derecha: la mayoría de registros se concentra en valores bajos y una minoría se aleja mucho hacia arriba",
    sk <= -1 ~ "una asimetría fuerte hacia la izquierda: la mayoría de registros se concentra en valores altos y una minoría se aleja mucho hacia abajo",
    TRUE ~ "una forma que no encaja en las categorías estándar de asimetría"
  )

  nota_na <- if (n_na > 0) {
    paste0(
      " Presenta ", comma(n_na), " valores NA (",
      percent(n_na / nrow(df), accuracy = 0.1),
      "), consistentes con el patrón estructural de porcentajes 0/0 ",
      "documentado en la sección de calidad de datos."
    )
  } else {
    " No presenta valores NA."
  }

  # Variable clave a la que esta variable queda representada, si aplica
  representada_por <- c(
    rebotes_of_pp = "porc_rebotes_tot_disp", rebotes_def_pp = "porc_rebotes_tot_disp",
    rebotes_totales_pp = "porc_rebotes_tot_disp",
    porc_rebotes_of_disp = "porc_rebotes_tot_disp",
    porc_rebotes_def_disp = "porc_rebotes_tot_disp",
    asistencias_pp = "porc_asistencias_equipo",
    tiros_anotados_pp = "puntos_pp", tiros_intentados_pp = "puntos_pp",
    dobles_anotados_pp = "puntos_pp", dobles_intentados_pp = "puntos_pp",
    porc_tiro_campo = "porc_tiro_verdadero", porc_doble = "porc_tiro_verdadero",
    porc_tiro_efectivo = "porc_tiro_verdadero",
    triples_anotados_pp = "porc_intentos_triple",
    triples_intentados_pp = "porc_intentos_triple",
    porc_triple = "porc_intentos_triple",
    victorias_total = "valor_sobre_reemplazo",
    victorias_ofensiva = "valor_sobre_reemplazo",
    victorias_defensa = "valor_sobre_reemplazo",
    victorias_por_48min = "valor_sobre_reemplazo",
    masmenos_total = "valor_sobre_reemplazo",
    masmenos_ofensivo = "valor_sobre_reemplazo",
    indice_eficiencia = "valor_sobre_reemplazo",
    margen_victoria = "porc_victorias_equipo",
    margen_victoria_ajust = "porc_victorias_equipo",
    minutos_pp = "minutos_totales"
  )

  nota_clave <- if (v %in% names(representada_por)) {
    rep_v <- representada_por[[v]]
    paste0(
      " En el panel de variables clave queda representada por `",
      rep_v, "` (r = ",
      round(cor(df[[v]], df[[rep_v]], use = "pairwise.complete.obs"), 2),
      ")."
    )
  } else {
    ""
  }

  paste0(
    desc, " Estadísticamente presenta ", forma,
    " (asimetría = ", round(sk, 2), ").", nota_na, nota_clave
  )
}
```

```{r loop-numericas, results='asis', fig.width=10, fig.height=2.9}
for (v in vars_restantes) {

  etiqueta <- etiquetas_num[[v]]

  cat("\n\n### ", etiqueta, " (`", v, "`)\n\n", sep = "")

  x <- df[[v]]

  print(
    tabla_stats(x) %>%
      kable(digits = 3, col.names = nombres_stats) %>%
      kable_styling(bootstrap_options = c("striped", "condensed"), full_width = FALSE)
  )

  p_hist <- ggplot(df, aes(x = .data[[v]]))

  # "edad" toma pocos valores enteros (18-43): con bins = 30 el ancho de
  # barra queda por debajo de 1 año y deja huecos vacíos entre edades.
  if (v == "edad") {
    p_hist <- p_hist +
      geom_histogram(binwidth = 1, fill = col_hist, color = "white", linewidth = 0.2, na.rm = TRUE)
  } else {
    p_hist <- p_hist +
      geom_histogram(bins = 30, fill = col_hist, color = "white", linewidth = 0.2, na.rm = TRUE)
  }

  p_hist <- p_hist +
    labs(title = paste("Distribución:", etiqueta), x = etiqueta, y = "Frecuencia") +
    theme_minimal(base_size = 9) +
    theme(plot.title = element_text(size = 10))

  p_box <- ggplot(df, aes(y = .data[[v]])) +
    geom_boxplot(fill = col_box, outlier.color = col_outlier, outlier.alpha = 0.3, na.rm = TRUE) +
    labs(title = paste("Dispersión:", etiqueta), y = etiqueta, x = NULL) +
    theme_minimal(base_size = 9) +
    theme(
      plot.title = element_text(size = 10),
      axis.text.x = element_blank(),
      panel.grid.major.x = element_blank()
    )

  print(p_hist + p_box + plot_layout(widths = c(2.2, 1)))

  cat("\n\n**Interpretación:** ", interpretar_numerica(v), "\n\n", sep = "")
}
```

---

## Resumen numérico consolidado

Resumen numérico completo de **todas** las variables numéricas (las 10
claves aparecen marcadas), útil como tabla de referencia única.

```{r resumen-numerico}
map_dfr(vars_numericas, function(v) {
  bind_cols(Variable = v, Clave = ifelse(v %in% vars_clave, "★", ""), tabla_stats(df[[v]]))
}) %>%
  arrange(desc(Clave), Variable) %>%
  kable(
    digits = 3,
    col.names = c("Variable", "Clave", nombres_stats),
    caption = "Resumen numérico de todas las variables numéricas (★ = variable clave)"
  ) %>%
  kable_styling(
    bootstrap_options = c("striped", "hover", "condensed"),
    font_size = 11
  ) %>%
  row_spec(seq_len(length(vars_clave)), bold = TRUE, background = "#EAF3F7")
```

---

# Análisis univariado de variables categóricas

Para las variables categóricas no se calculan promedios ni desviaciones
estándar; en su lugar se analiza la **frecuencia y el peso relativo (%)** de
cada categoría, apoyado en un gráfico de barras ordenado de mayor a menor.

```{r funciones-categoricas}
etiquetas_cat <- c(
  posicion = "Posición de juego",
  equipo = "Equipo / franquicia"
)

contexto_cat <- c(
  posicion = paste0(
    "permite comparar perfiles estadísticos por rol dentro de la cancha. ",
    "En el archivo depurado las 5 categorías están **notablemente ",
    "balanceadas** (ninguna se aparta mucho del 20% que correspondería a un ",
    "reparto perfecto), lo que las hace directamente comparables entre sí: ",
    "las diferencias que se observan en el boxplot por posición de la ",
    "sección 9 reflejan el rol en cancha, no un desequilibrio en el ",
    "tamaño de los grupos."
  ),
  equipo = paste0(
    "muestra qué franquicias concentran más temporadas-jugador en el ",
    "dataset y refleja 41 temporadas de historia de la NBA, incluyendo ",
    "reubicaciones y cambios de nombre de franquicias."
  )
)

nota_extra_cat <- c(
  posicion = paste0(
    "**Efecto de la depuración:** el archivo original contenía 17 ",
    "categorías, porque Basketball-Reference asigna posiciones híbridas ",
    "ponderadas por minutos (\"SG-PF\", \"SG-PG-SF\") a jugadores ",
    "multi-posicionales; varias de ellas tenían un puñado de casos, ",
    "insuficientes para cualquier comparación estadística. Al resolverlas ",
    "a la posición principal quedan 5 grupos limpios y de tamaño ",
    "comparable, que sí soportan un análisis por rol."
  ),
  equipo = paste0(
    "**Efecto de la depuración:** el código **\"TOT\"** (fila-resumen de ",
    "jugadores transferidos a mitad de temporada) era uno de los ",
    "\"equipos\" más frecuentes del archivo original y no correspondía a ",
    "ninguna franquicia real; al eliminarse, cualquier agregación por ",
    "equipo es ahora directa y no duplica minutos ya contabilizados. La ",
    "alta cardinalidad restante (40 códigos) refleja la historia real de ",
    "la liga: SEA (Seattle SuperSonics) pasó a ser OKC (Oklahoma City) en ",
    "2008; VAN (Vancouver Grizzlies) a MEM (Memphis) en 2001; WSB ",
    "(Washington Bullets) a WAS (Wizards) en 1997; y la franquicia de ",
    "Charlotte aparece como CHH, luego CHA y finalmente CHO. Por eso el ",
    "número de códigos (40) supera al de equipos activos en una ",
    "temporada cualquiera (30)."
  )
)

grafico_categorico <- function(v, etiqueta, top_n = 40) {

  tabla_frec <- df %>%
    count(.data[[v]], name = "n") %>%
    mutate(pct = n / sum(n) * 100) %>%
    arrange(desc(n)) %>%
    head(top_n)

  niveles_orden <- tabla_frec[[v]]

  ggplot(
    tabla_frec,
    aes(x = factor(.data[[v]], levels = rev(niveles_orden)), y = n)
  ) +
    geom_col(fill = col_barra, color = "white", alpha = 0.95) +
    geom_text(
      aes(label = paste0(comma(n), "  (", round(pct, 1), "%)")),
      hjust = -0.05, size = 3.1
    ) +
    coord_flip() +
    labs(
      title = paste("Distribución de", etiqueta),
      x = NULL, y = "Número de registros temporada-jugador"
    ) +
    scale_y_continuous(expand = expansion(mult = c(0, 0.22)), labels = comma) +
    theme_minimal(base_size = 11) +
    theme(
      plot.title = element_text(face = "bold", size = 13),
      panel.grid.major.y = element_blank()
    )
}
```

```{r loop-categoricas, results='asis', fig.width=9, fig.height=7}
for (v in vars_categoricas) {

  etiqueta <- etiquetas_cat[[v]]

  cat("\n\n## ", etiqueta, " (`", v, "`)\n\n", sep = "")

  tabla_frec <- df %>%
    count(.data[[v]], name = "Frecuencia") %>%
    mutate(Porcentaje = percent(Frecuencia / sum(Frecuencia), accuracy = 0.1)) %>%
    arrange(desc(Frecuencia))

  tabla_mostrar <- if (nrow(tabla_frec) > 15) head(tabla_frec, 15) else tabla_frec

  print(
    kable(
      tabla_mostrar,
      col.names = c(etiqueta, "Frecuencia", "% del total"),
      caption = if (nrow(tabla_frec) > 15) {
        paste0("Categorías más frecuentes (15 de ", nrow(tabla_frec), ")")
      } else {
        paste0("Todas las categorías (", nrow(tabla_frec), ")")
      }
    ) %>%
      kable_styling(bootstrap_options = c("striped", "condensed"), full_width = FALSE)
  )

  print(grafico_categorico(v, etiqueta))

  n_categorias <- nrow(tabla_frec)
  categoria_top <- as.character(tabla_frec[[v]][1])
  pct_top <- percent(tabla_frec$Frecuencia[1] / sum(tabla_frec$Frecuencia), accuracy = 0.1)
  pct_bottom <- percent(
    tabla_frec$Frecuencia[n_categorias] / sum(tabla_frec$Frecuencia),
    accuracy = 0.1
  )

  cat(
    "\n\n**Lectura académica:** la variable *", etiqueta, "* tiene **",
    n_categorias, "** categorías distintas. La más frecuente es **",
    categoria_top, "**, con **", pct_top, "** del total de registros, y la ",
    "menos frecuente concentra el **", pct_bottom, "**. Esta variable ",
    contexto_cat[[v]], "\n\n",
    sep = ""
  )

  cat(nota_extra_cat[[v]], "\n\n")
}
```

---

# Estandarización y matriz de correlación

Esta sección es el puente entre el análisis univariado y el multivariado.
Se realiza en dos pasos explícitos: primero se **estandarizan** todas las
variables numéricas, y sobre esa matriz estandarizada se calcula e
interpreta la **matriz de correlación**.

## Por qué estandarizar

Las `r length(vars_numericas)` variables numéricas de este dataset están en
escalas radicalmente distintas, como se ve al compararlas directamente:

```{r motivacion-escalas}
df %>%
  select(all_of(vars_clave)) %>%
  map_dfr(
    ~ tibble(
      Media = mean(.x, na.rm = TRUE),
      Desv = sd(.x, na.rm = TRUE),
      Min = min(.x, na.rm = TRUE),
      Max = max(.x, na.rm = TRUE)
    ),
    .id = "Variable"
  ) %>%
  mutate(
    `Amplitud (Max - Min)` = Max - Min,
    Escala = c(
      "Victorias acumuladas", "Puntos por partido", "Minutos",
      "Fracción 0-1", "Puntos porcentuales 0-100", "Puntos porcentuales 0-100",
      "Puntos porcentuales 0-100", "Fracción 0-1", "Puntos por 100 posesiones",
      "Fracción 0-1"
    )
  ) %>%
  kable(
    digits = 3,
    caption = "Las 10 variables clave antes de estandarizar: escalas incomparables"
  ) %>%
  kable_styling(bootstrap_options = c("striped", "hover", "condensed"), font_size = 11) %>%
  column_spec(1, monospace = TRUE)
```

La amplitud de `minutos_totales` se mide en **miles**, la de
`porc_uso_jugador` en **decenas** y la de `porc_tiro_verdadero` en
**centésimas**. Con escalas así, cualquier técnica basada en **distancias o
en varianza** (PCA, clustering, k-means, regresión regularizada) quedaría
completamente dominada por los minutos, simplemente porque sus números son
más grandes — no porque la variable sea más importante. La solución estándar
es la **estandarización** o *puntuación Z*:

$$z_{ij} = \frac{x_{ij} - \bar{x}_j}{s_j}$$

donde cada variable $j$ se recentra en media 0 y se reescala a desviación
estándar 1. Tras la transformación, **un punto = una desviación estándar en
todas las variables**, lo que las hace directamente comparables.

```{r estandarizacion}
# ============================================================
# ESTANDARIZACIÓN (puntuación Z) DE TODAS LAS NUMÉRICAS
# ============================================================
# scale() resta la media y divide por la desviación estándar de cada
# columna, ignorando los NA en el cálculo de ambos estadísticos.

datos_numericos <- df %>%
  select(all_of(vars_numericas))

datos_estandarizados <- scale(datos_numericos)

# Verificación de que la transformación hizo lo que debía
verificacion_z <- tibble(
  Estadístico = c(
    "Variables estandarizadas",
    "Media máxima en valor absoluto (debe ser ~0)",
    "Desviación estándar mínima (debe ser 1)",
    "Desviación estándar máxima (debe ser 1)"
  ),
  Valor = c(
    as.character(ncol(datos_estandarizados)),
    format(max(abs(colMeans(datos_estandarizados, na.rm = TRUE))), digits = 3, scientific = TRUE),
    as.character(round(min(apply(datos_estandarizados, 2, sd, na.rm = TRUE)), 10)),
    as.character(round(max(apply(datos_estandarizados, 2, sd, na.rm = TRUE)), 10))
  )
)

verificacion_z %>%
  kable(caption = "Verificación de la estandarización") %>%
  kable_styling(bootstrap_options = c("striped", "condensed"), full_width = FALSE)
```

```{r comparacion-antes-despues}
comparacion <- bind_rows(
  df %>%
    select(all_of(vars_clave)) %>%
    map_dfr(~ tibble(Media = mean(.x, na.rm = TRUE), Desv = sd(.x, na.rm = TRUE)), .id = "Variable") %>%
    mutate(Estado = "Original"),
  as.data.frame(datos_estandarizados) %>%
    select(all_of(vars_clave)) %>%
    map_dfr(~ tibble(Media = mean(.x, na.rm = TRUE), Desv = sd(.x, na.rm = TRUE)), .id = "Variable") %>%
    mutate(Estado = "Estandarizada")
) %>%
  pivot_wider(names_from = Estado, values_from = c(Media, Desv))

comparacion %>%
  select(Variable, Media_Original, Desv_Original, Media_Estandarizada, Desv_Estandarizada) %>%
  kable(
    digits = 3,
    col.names = c("Variable", "Media (original)", "Desv. est. (original)",
                  "Media (estandarizada)", "Desv. est. (estandarizada)"),
    caption = "Las 10 variables clave antes y después de estandarizar"
  ) %>%
  kable_styling(bootstrap_options = c("striped", "hover", "condensed"), font_size = 11) %>%
  column_spec(1, monospace = TRUE) %>%
  column_spec(4:5, background = "#EAF3F7")
```

Tras la estandarización, las 10 variables clave —que antes tenían medias
entre `r round(min(comparacion$Media_Original), 2)` y
`r comma(round(max(comparacion$Media_Original)))`— comparten exactamente la
misma media (0) y la misma desviación estándar (1). **Sobre esta matriz se
calcula la correlación.**

## Cálculo de la matriz sobre los datos estandarizados

```{r calculo-correlacion}
matriz_correlacion <- cor(
  datos_estandarizados,
  use = "pairwise.complete.obs"
)

# Comprobación: la correlación de Pearson es invariante a transformaciones
# lineales, por lo que debe coincidir con la calculada sobre los datos
# originales salvo error de redondeo de punto flotante.
matriz_sin_estandarizar <- cor(datos_numericos, use = "pairwise.complete.obs")
desvio_maximo <- max(abs(matriz_correlacion - matriz_sin_estandarizar), na.rm = TRUE)
```

**Nota metodológica sobre los NA.** Como se documentó en la sección de
calidad de datos, tres columnas de porcentaje conservan `NA` estructurales
(0 intentos). Usar `cor(..., use = "complete.obs")` (eliminación por caso
completo) descartaría toda fila con **al menos uno** de esos `NA` — en la
práctica, `r comma(sum(!complete.cases(datos_numericos)))` de las
`r comma(nrow(df))` filas, solo porque un pívot nunca intentó un triple. Por
eso se usa `use = "pairwise.complete.obs"`, que calcula cada correlación par
a par con todas las observaciones disponibles para ese par concreto,
preservando el máximo de información.

**Nota metodológica sobre la estandarización.** Conviene ser explícito sobre
un punto que suele generar confusión: la **correlación de Pearson es
invariante a transformaciones lineales**, de modo que correlacionar las
variables estandarizadas da exactamente el mismo resultado que
correlacionarlas en sus unidades originales. El desvío máximo entre ambas
matrices en este dataset es de
`r format(desvio_maximo, digits = 3, scientific = TRUE)` — es decir, cero
salvo el error de redondeo de la aritmética de punto flotante. Esto **no
hace inútil el paso de estandarización**, sino que aclara qué papel cumple:

- La correlación **ya es** una medida estandarizada por construcción
  ($r_{jk} = \operatorname{cov}(z_j, z_k)$): sobre datos en puntuación Z, la
  **matriz de correlación y la de covarianzas coinciden**, y cada celda se
  lee directamente como "cuántas desviaciones estándar se mueve una variable
  cuando la otra se mueve una". Esa es la lectura correcta de los mapas de
  calor que siguen.
- La estandarización es **imprescindible** para los pasos siguientes del
  análisis multivariado (PCA, clustering, distancias), que sí dependen de la
  escala. Dejar la matriz `datos_estandarizados` construida y verificada es
  el insumo directo de esas técnicas.
- Trabajar sobre la matriz estandarizada hace el procedimiento
  **verificable**: la tabla anterior demuestra que las medias son 0 y las
  desviaciones 1, de modo que ninguna conclusión depende de una unidad de
  medida arbitraria.

## Panorama general: las `r length(vars_numericas)` variables

Con `r length(vars_numericas)` variables, imprimir el coeficiente en cada
una de las `r comma(length(vars_numericas)^2)` celdas sería ilegible. Por
eso este primer mapa de calor usa **solo el color** para la magnitud y el
signo, y ordena las variables mediante **clustering jerárquico** sobre
$1 - |r|$: las variables que se comportan de forma parecida quedan
contiguas, de modo que los **bloques de color** que aparecen en la diagonal
son grupos de variables redundantes entre sí.

```{r matriz-correlacion-completa, fig.width=15, fig.height=13.5, out.width="100%"}
# ============================================================
# MAPA DE CALOR ORDENADO POR CLUSTERING JERÁRQUICO
# ============================================================

distancias <- as.dist(1 - abs(matriz_correlacion))
orden_cluster <- hclust(distancias, method = "average")$order
niveles_orden <- colnames(matriz_correlacion)[orden_cluster]

cor_long <- as.data.frame(matriz_correlacion) %>%
  mutate(Variable1 = rownames(.)) %>%
  pivot_longer(
    cols = -Variable1,
    names_to = "Variable2",
    values_to = "Correlacion"
  ) %>%
  mutate(
    Variable1 = factor(Variable1, levels = niveles_orden),
    Variable2 = factor(Variable2, levels = niveles_orden),
    # Marcar las variables clave en las etiquetas de los ejes
    es_clave1 = Variable1 %in% vars_clave
  )

# Etiquetas: las variables clave se marcan con ★ y en negrita
etiquetas_eje <- ifelse(
  niveles_orden %in% vars_clave,
  paste0("★ ", niveles_orden),
  niveles_orden
)
names(etiquetas_eje) <- niveles_orden

caras_eje <- ifelse(niveles_orden %in% vars_clave, "bold", "plain")

ggplot(cor_long, aes(x = Variable1, y = Variable2, fill = Correlacion)) +

  geom_tile(color = "white", linewidth = 0.2) +

  scale_fill_gradient2(
    low = "#2166AC",
    mid = "#F7F7F7",
    high = "#B2182B",
    midpoint = 0,
    limits = c(-1, 1),
    breaks = c(-1, -0.5, 0, 0.5, 1),
    labels = c("-1.0", "-0.5", "0", "0.5", "1.0"),
    name = "Correlación\nde Pearson\n\nrojo = directa\nblanco = nula\nazul = inversa"
  ) +

  scale_x_discrete(labels = etiquetas_eje) +
  scale_y_discrete(labels = etiquetas_eje) +

  coord_fixed() +

  labs(
    title = "Matriz de correlación de las variables numéricas estandarizadas",
    subtitle = paste0(
      length(vars_numericas), " variables · calculada sobre datos en puntuación Z ",
      "(media 0, desviación 1) · orden por clustering jerárquico sobre 1 - |r| · ",
      "★ = variable clave"
    ),
    x = NULL, y = NULL
  ) +

  theme_minimal(base_size = 12) +

  theme(
    panel.grid = element_blank(),
    axis.text.x = element_text(angle = 90, hjust = 1, vjust = 0.5, size = 8.5,
                               face = caras_eje),
    axis.text.y = element_text(size = 8.5, face = caras_eje),
    plot.title = element_text(face = "bold", size = 17),
    plot.subtitle = element_text(size = 11, color = "grey30", margin = margin(b = 12)),
    legend.position = "right",
    legend.key.height = unit(1.6, "cm"),
    legend.title = element_text(size = 11, face = "bold", lineheight = 1.25,
                                margin = margin(b = 8)),
    legend.text = element_text(size = 9),
    plot.margin = margin(12, 12, 12, 12)
  )
```

**Cómo leer este mapa.** Los **bloques rojos contiguos a lo largo de la
diagonal** son los grupos de variables que miden prácticamente lo mismo: se
distinguen con claridad el bloque de **volumen ofensivo** (tiros anotados e
intentados, puntos, tiros de 2), el de **métricas compuestas de valor**
(Win Shares, BPM, VORP, PER), el de **rebote** (versiones por partido y
normalizadas juntas), el del **triple** y el de **contexto de equipo**
(margen de victoria, margen ajustado, porcentaje de victorias). Las zonas
**azules** señalan las pocas relaciones inversas fuertes del dataset, y las
**blancas** la ausencia de relación lineal.

El resultado justifica visualmente la selección de la sección *Selección de
variables clave*: las 10 variables marcadas con ★ están **repartidas entre
los distintos bloques**, una por bloque, en lugar de concentrarse en uno
solo. Un panel formado por varias variables del mismo bloque rojo (por
ejemplo, puntos, tiros anotados y tiros intentados a la vez) tendría tres
columnas para medir una sola dimensión.

## Detalle numérico: las 10 variables clave

Este segundo mapa de calor se limita al panel clave y **sí imprime el
coeficiente en cada celda**, para poder leer valores exactos. Es la
comprobación visual de que las 10 variables miden dimensiones distintas.

```{r matriz-correlacion-clave, fig.width=10.5, fig.height=9}
matriz_clave <- cor(
  as.data.frame(datos_estandarizados) %>% select(all_of(vars_clave)),
  use = "pairwise.complete.obs"
)

orden_clave <- hclust(as.dist(1 - abs(matriz_clave)), method = "average")$order
niveles_clave <- rownames(matriz_clave)[orden_clave]

cor_clave_long <- as.data.frame(matriz_clave) %>%
  mutate(Variable1 = rownames(.)) %>%
  pivot_longer(cols = -Variable1, names_to = "Variable2", values_to = "Correlacion") %>%
  mutate(
    Variable1 = factor(Variable1, levels = niveles_clave),
    Variable2 = factor(Variable2, levels = niveles_clave)
  )

ggplot(cor_clave_long, aes(x = Variable1, y = Variable2, fill = Correlacion)) +
  geom_tile(color = "white", linewidth = 0.5) +
  geom_text(
    aes(
      label = ifelse(abs(Correlacion) < 0.005, "0.00", sprintf("%.2f", Correlacion)),
      color = abs(Correlacion) > 0.6
    ),
    size = 3.6, fontface = "bold", show.legend = FALSE
  ) +
  scale_color_manual(values = c(`TRUE` = "white", `FALSE` = "grey15")) +
  scale_fill_gradient2(
    low = "#2166AC", mid = "#F7F7F7", high = "#B2182B",
    midpoint = 0, limits = c(-1, 1),
    breaks = c(-1, -0.5, 0, 0.5, 1),
    name = "Correlación"
  ) +
  coord_fixed() +
  labs(
    title = "Matriz de correlación — las 10 variables clave",
    subtitle = paste0(
      "Coeficientes de Pearson sobre datos estandarizados · cálculo por pares ",
      "(pairwise.complete.obs)\nNinguna pareja supera |r| = ",
      round(max(abs(redundancia$r)), 2), ": el panel no contiene variables redundantes"
    ),
    x = NULL, y = NULL
  ) +
  theme_minimal(base_size = 12) +
  theme(
    panel.grid = element_blank(),
    axis.text.x = element_text(angle = 40, hjust = 1, size = 10.5),
    axis.text.y = element_text(size = 10.5),
    plot.title = element_text(face = "bold", size = 16),
    plot.subtitle = element_text(size = 10.5, color = "grey30", margin = margin(b = 10)),
    legend.key.height = unit(1.3, "cm")
  )
```

**Lectura del panel clave.** Los valores confirman lo que la selección
buscaba: el bloque más "caliente" lo forman las tres variables del eje
producción-oportunidad-valor (`puntos_pp`, `minutos_totales`,
`valor_sobre_reemplazo`), con correlaciones entre 0.66 y 0.78 — fuertes,
pero muy por debajo del umbral de redundancia. El resto de la matriz es
mayoritariamente **pálido**: `porc_intentos_triple`,
`porc_rebotes_tot_disp`, `masmenos_defensivo` y `porc_victorias_equipo`
aportan información casi ortogonal a la del bloque ofensivo. La única
relación **inversa** apreciable es la ya comentada entre rebote y creación
de juego (r = `r round(cor(df$porc_rebotes_tot_disp, df$porc_asistencias_equipo), 2)`),
el eje interior-exterior.

## Pares de variables con mayor y menor correlación

```{r correlacion-pares}
cor_pares_long <- as.data.frame(matriz_correlacion) %>%
  mutate(Variable1 = rownames(.)) %>%
  pivot_longer(cols = -Variable1, names_to = "Variable2", values_to = "Correlacion") %>%
  filter(Variable1 != Variable2) %>%
  mutate(
    par_id = map2_chr(Variable1, Variable2, ~ paste(sort(c(.x, .y)), collapse = " -- "))
  ) %>%
  distinct(par_id, .keep_all = TRUE) %>%
  select(Variable1, Variable2, Correlacion) %>%
  arrange(desc(abs(Correlacion)))

top15_cor <- head(cor_pares_long, 15)
bottom5_cor <- cor_pares_long %>% arrange(abs(Correlacion)) %>% head(5)

top15_cor %>%
  kable(
    digits = 4,
    col.names = c("Variable 1", "Variable 2", "Correlación (Pearson)"),
    caption = "Los 15 pares de variables con mayor correlación en valor absoluto"
  ) %>%
  kable_styling(bootstrap_options = c("striped", "hover", "condensed"), full_width = FALSE) %>%
  column_spec(1:2, monospace = TRUE)
```

```{r correlacion-pares-bottom}
bottom5_cor %>%
  kable(
    digits = 4,
    col.names = c("Variable 1", "Variable 2", "Correlación (Pearson)"),
    caption = "Los 5 pares con menor correlación en valor absoluto (más cercanos a 0)"
  ) %>%
  kable_styling(bootstrap_options = c("striped", "hover", "condensed"), full_width = FALSE) %>%
  column_spec(1:2, monospace = TRUE)
```

```{r correlacion-identidades}
diff_ws <- max(abs(df$victorias_total - (df$victorias_ofensiva + df$victorias_defensa)), na.rm = TRUE)
diff_bpm <- max(abs(df$masmenos_total - (df$masmenos_ofensivo + df$masmenos_defensivo)), na.rm = TRUE)
diff_trb <- max(abs(df$rebotes_totales_pp - (df$rebotes_of_pp + df$rebotes_def_pp)), na.rm = TRUE)
diff_fga <- max(abs(df$tiros_intentados_pp - (df$dobles_intentados_pp + df$triples_intentados_pp)), na.rm = TRUE)

cor_ptsfga <- cor(df$puntos_pp, df$tiros_intentados_pp, use = "pairwise.complete.obs")
cor_winmov <- cor(df$porc_victorias_equipo, df$margen_victoria, use = "pairwise.complete.obs")
cor_movajust <- cor(df$margen_victoria, df$margen_victoria_ajust, use = "pairwise.complete.obs")
```

**Interpretación académica detallada.**

La matriz muestra **relaciones fuertes, reales y con causas
identificables**. Lo esencial es distinguir **cuatro tipos de relación** que
aparecen mezclados en la tabla de pares más fuertes, porque solo uno de
ellos constituye un hallazgo:

**1. Identidades matemáticas (no son descubrimientos empíricos).**
Varias de las correlaciones más altas no reflejan una relación estadística
descubierta en los datos, sino una **relación de definición**, donde una
variable es por construcción la suma de otras dos:

- `victorias_total` = `victorias_ofensiva` + `victorias_defensa` — el desvío
  máximo observado entre ambos lados de la igualdad es de apenas
  `r round(diff_ws, 3)` (redondeo de publicación).
- `masmenos_total` = `masmenos_ofensivo` + `masmenos_defensivo` (desvío
  máximo `r round(diff_bpm, 3)`).
- `rebotes_totales_pp` = `rebotes_of_pp` + `rebotes_def_pp` (desvío máximo
  `r round(diff_trb, 3)`).
- `tiros_intentados_pp` = `dobles_intentados_pp` + `triples_intentados_pp`
  (desvío máximo `r round(diff_fga, 3)`).

Que estos pares aparezcan con correlación cercana a 1 **no aporta
información nueva sobre el comportamiento de los jugadores**: es esperable
por álgebra, no por baloncesto. Interpretar este tipo de relación como un
hallazgo es un error frecuente en analítica deportiva. Nótese que por esta
razón el panel clave incluye `masmenos_defensivo` pero **no**
`masmenos_total`: usar ambas sería contar la defensa dos veces.

**2. Relaciones mecánicas de volumen (fuertes, pero no idénticas).**
El par más correlacionado de todo el dataset es
`r top15_cor$Variable1[1]` – `r top15_cor$Variable2[1]`
(**r = `r round(top15_cor$Correlacion[1], 3)`**). Relaciones como
`puntos_pp` – `tiros_anotados_pp`, `puntos_pp` – `tiros_intentados_pp`
(r = `r round(cor_ptsfga, 3)`) o `minutos_totales` – `minutos_pp` son muy
fuertes porque comparten un componente común de **volumen de uso**: quien
intenta más tiros casi siempre anota más puntos, y quien acumula más minutos
totales casi siempre promedia más minutos por partido. No son identidades
algebraicas exactas (median también la eficiencia y el número de partidos,
respectivamente), pero sí relaciones altamente mecánicas y esperables. Son
la razón por la que este documento prefiere métricas **normalizadas por
posesión** en el panel clave.

**3. Relaciones de medición redundante.** Un tercer grupo, intermedio entre
los dos anteriores, son pares de variables que **miden el mismo concepto con
fórmulas distintas**: `porc_tiro_efectivo` – `porc_tiro_verdadero`
(r = `r round(cor(df$porc_tiro_efectivo, df$porc_tiro_verdadero, use = "pairwise.complete.obs"), 3)`),
ambas medidas de eficiencia de tiro que difieren solo en el tratamiento de
los tiros libres, o `margen_victoria` – `margen_victoria_ajust`
(r = `r round(cor_movajust, 3)`), donde la segunda es la primera corregida
por fuerza de calendario. La corrección existe y es metodológicamente
correcta, pero **empíricamente cambia tan poco** que a lo largo de 41
temporadas las durezas de calendario se compensan casi por completo. En
estos casos, incluir ambas variables en un modelo no añade información:
añade multicolinealidad.

**4. Relaciones genuinamente empíricas (el hallazgo sustantivo).**
La relación entre `porc_victorias_equipo` y `margen_victoria`
(r = `r round(cor_winmov, 3)`) **sí es un hallazgo del mundo real**, no una
identidad de fórmula: el margen de puntos promedio de un equipo predice casi
perfectamente su porcentaje de victorias. Es una versión de la conocida
***expectativa pitagórica*** de la analítica deportiva (popularizada por
Bill James en béisbol): los equipos que dominan el marcador de forma
consistente ganan en proporción muy predecible, porque a lo largo de miles
de posesiones la suerte en los partidos ajustados se promedia. Que la
relación emerja con esta fuerza en un dataset a nivel de **jugador** (donde
ambas variables son en realidad atributos del equipo, repetidos en cada fila
de su plantilla) confirma su robustez.

Igualmente empírica —y más interesante para la evaluación individual— es la
correlación **negativa** entre `porc_rebotes_tot_disp` y
`porc_asistencias_equipo`
(r = `r round(cor(df$porc_rebotes_tot_disp, df$porc_asistencias_equipo), 3)`):
nada en las fórmulas obliga a que un buen reboteador asista poco. Lo que se
está midiendo es la **especialización posicional real** del baloncesto.

**Pares más débiles.** En el otro extremo, el par con menor correlación
absoluta de la matriz es
`r bottom5_cor$Variable1[1]` – `r bottom5_cor$Variable2[1]`
(**r = `r round(bottom5_cor$Correlacion[1], 4)`**), prácticamente nula. Es
revelador que **tres de los cinco pares más débiles involucren a
`temporada`** con variables de contexto de equipo
(`porc_victorias_equipo`, `margen_victoria`, `margen_victoria_ajust`): el
nivel competitivo medio de la liga es, por construcción, **constante en el
tiempo** —siempre se reparten los mismos partidos entre los mismos
equipos—, así que no existe tendencia temporal que correlacionar. Que la
matriz distinga con nitidez entre pares fuertemente relacionados y pares
genuinamente independientes confirma que **discrimina estructura real**, no
ruido.

**Implicación práctica.** Antes de usar esta matriz para seleccionar
variables en un modelo predictivo (por ejemplo, para predecir
`valor_sobre_reemplazo`) es indispensable:

1. **Excluir las identidades algebraicas** del punto 1 (usar las componentes
   o el total, nunca ambos).
2. **Elegir una sola variable por bloque de color** del mapa de calor
   general — que es exactamente el procedimiento seguido para construir el
   panel de 10 variables clave.
3. **Controlar por `minutos_totales`** siempre que se usen estadísticas "por
   partido", o preferir directamente las versiones normalizadas por posesión.
4. **Recordar que `porc_victorias_equipo`, `margen_victoria` y
   `margen_victoria_ajust` son atributos del equipo**, no del jugador:
   correlacionan con el rendimiento individual en ambas direcciones
   causales.

---

# Conclusiones generales

- El dataset depurado contiene **`r comma(n_filas)` registros
  temporada-jugador y `r n_cols` variables** de la NBA entre 1982 y 2022, de
  las cuales `r length(vars_numericas)` son numéricas,
  `r length(vars_categoricas)` categóricas (`posicion`, `equipo`), 1
  (`jugador`) es identificador y **ninguna es booleana**.
- **La depuración fue determinante para la calidad del análisis.** El filtro
  `minutos_totales >= 100` no solo eliminó ruido: dejó las métricas de tasa
  en rangos plausibles (el PER pasó a
  `r round(min(df$indice_eficiencia), 1)` – `r round(max(df$indice_eficiencia), 1)`,
  y `porc_tiro_verdadero` dejó de superar el imposible 1.0), **completó
  todas las métricas avanzadas** (0 `NA`) y redujo los valores faltantes al
  `r percent(total_nulos / (n_filas * n_cols), accuracy = 0.01)` de las
  celdas. Eliminar las filas `"TOT"` y consolidar `posicion` en 5 categorías
  balanceadas suprimió además todos los casos especiales que obligaban a
  excepciones en el código.
- **Las 10 variables clave cubren dimensiones genuinamente distintas.** La
  verificación es cuantitativa: su correlación absoluta mediana es
  `r round(median(abs(redundancia$r)), 3)` y **ninguna pareja supera
  |r| = 0.8**, frente a los pares del dataset completo que llegan a
  r = `r round(max(abs(top15_cor$Correlacion)), 3)`. Valor global (VORP),
  producción (puntos), oportunidad (minutos), eficiencia (TS%), rol (USG%),
  interior (TRB%), creación (AST%), estilo (% de intentos de triple),
  defensa (DBPM) y contexto (% de victorias del equipo) forman un panel
  interpretable que resume `r length(vars_numericas)` variables numéricas.
- **La asimetría es la regla, no la excepción, en las variables de valor.**
  VORP (asimetría
  `r round(e1071::skewness(df$valor_sobre_reemplazo, type = 2), 2)`) y
  AST% (`r round(e1071::skewness(df$porc_asistencias_equipo, type = 2), 2)`)
  muestran que tanto el valor como la creación de juego están **concentrados
  en una minoría de jugadores**: la mitad del dataset aporta un VORP
  prácticamente igual al de un jugador de reemplazo. En cambio, las
  variables ancladas por la estructura de la competición (minutos, USG%,
  DBPM, % de victorias) son casi simétricas.
- **La estandarización deja el terreno preparado para el análisis
  multivariado.** La matriz `datos_estandarizados` (media 0, desviación 1,
  verificado) es el insumo directo de PCA y clustering, técnicas que **sí**
  dependen de la escala. Sobre ella, la matriz de correlación coincide con
  la de covarianzas y cada celda se lee en desviaciones estándar. Como la
  correlación de Pearson es invariante a transformaciones lineales, el
  resultado numérico es idéntico al de los datos originales (desvío máximo
  `r format(desvio_maximo, digits = 3, scientific = TRUE)`): lo que aporta
  el paso es **comparabilidad y verificabilidad**, no un cambio en los
  coeficientes.
- **Hay que distinguir cuatro tipos de correlación** antes de interpretar:
  identidades algebraicas
  (`victorias_total = victorias_ofensiva + victorias_defensa`), relaciones
  mecánicas de volumen (puntos vs. intentos de tiro), mediciones redundantes
  del mismo concepto (eFG% vs. TS%, margen vs. margen ajustado) y hallazgos
  genuinamente empíricos —el margen de victoria prediciendo el porcentaje de
  victorias (r = `r round(cor_winmov, 3)`, *expectativa pitagórica*) y la
  oposición entre rebote y creación de juego
  (r = `r round(cor(df$porc_rebotes_tot_disp, df$porc_asistencias_equipo), 3)`,
  especialización posicional).
- **Advertencia temporal.** `porc_intentos_triple` correlaciona a
  r = `r round(cor(df$porc_intentos_triple, df$temporada), 2)` con
  `temporada`: las distribuciones agregadas de este documento **mezclan 41
  temporadas con estilos de juego muy distintos**. Cualquier modelo sobre
  variables de tiro debería incluir `temporada` como control o segmentar por
  era.
- **Siguientes pasos naturales:** (1) PCA sobre `datos_estandarizados`
  excluyendo las identidades algebraicas, para cuantificar cuántas
  dimensiones independientes tiene realmente el rendimiento de un jugador;
  (2) clustering para identificar **arquetipos** de jugador sobre el panel
  de 10 variables clave; (3) un modelo de `valor_sobre_reemplazo` usando
  solo predictores no redundantes; y (4) un
  análisis explícito de **evolución temporal** que aproveche las 41
  temporadas disponibles.
