---
title: "Análisis Bivariado: Estadísticas de Jugadores de la NBA"
subtitle: "10 relaciones entre variables clave del dataset `nbaFINAL.csv` (temporadas 1982-2022), con control por posición, agrupaciones por rango y variables derivadas"
author: "Análisis exploratorio de datos (EDA)"
date: "`r format(Sys.Date(), '%d de %B de %Y')`"
output:
  html_document:
    toc: true
    toc_float: true
    toc_depth: 3
    theme: flatly
    number_sections: true
    code_folding: hide
---

```{r setup, include=FALSE}
# ============================================================
# CONFIGURACIÓN
# ============================================================

knitr::opts_chunk$set(
  echo = TRUE,
  warning = FALSE,
  message = FALSE,
  fig.align = "center",
  fig.width = 9,
  fig.height = 5
)
options(scipen = 999)

# ============================================================
# PAQUETES
# ============================================================
# Si alguno no está instalado, descomenta y ejecuta UNA vez:
# install.packages(c("tidyverse", "knitr", "kableExtra", "scales", "patchwork"))

library(tidyverse)
library(knitr)
library(kableExtra)
library(scales)
library(patchwork)

# ============================================================
# CARGA DEL DATASET
# ============================================================
# Se reutiliza el mismo archivo depurado del análisis univariado
# (nbaFINAL.csv), que debe estar en la misma carpeta de trabajo.

archivo_csv <- "nbaFINAL.csv"

if (!file.exists(archivo_csv) && file.exists("Repo_NBA/nbaFINAL.csv")) {
  archivo_csv <- "Repo_NBA/nbaFINAL.csv"
}

if (!file.exists(archivo_csv)) {
  stop(
    paste0(
      "No se encontró 'nbaFINAL.csv'. ",
      "Coloca el CSV en la misma carpeta que este archivo."
    )
  )
}

df <- read_csv(
  archivo_csv,
  show_col_types = FALSE,
  progress = FALSE
) %>%
  as.data.frame()

df <- df %>%
  mutate(across(where(is.character), as.factor))

# ============================================================
# PALETA (misma familia de colores usada en el análisis univariado)
# ============================================================

col_punto   <- "#2C7FB8"   # nubes de dispersión
col_ajuste  <- "#E4572E"   # líneas de ajuste / tendencia
col_ajuste2 <- "#F0B84B"   # segunda línea de ajuste, cuando se comparan dos
col_outlier <- "firebrick"

paleta_posicion <- c(
  "PG" = "#1F4E79", "SG" = "#2E8B9A", "SF" = "#41B6C4",
  "PF" = "#F0B84B", "C"  = "#E4572E"
)

paleta_entrada <- c(
  "<=19"  = "#1F4E79", "20-21" = "#2E8B9A",
  "22-23" = "#F0B84B", "24+"   = "#E4572E"
)

# Tema común de todos los gráficos bivariados
tema_biv <- theme_minimal(base_size = 13) +
  theme(
    plot.title = element_text(face = "bold", size = 14),
    plot.subtitle = element_text(size = 10, color = "grey35"),
    panel.grid.minor = element_blank(),
    legend.position = "bottom"
  )
```

# Análisis bivariado

El análisis univariado permitió caracterizar cada variable por separado y
dejó tres resultados de partida: un panel de **10 variables clave**, cada
una representando una dimensión distinta del rendimiento sin que ninguna
pareja entre ellas supere una correlación absoluta de 0.8; una **matriz de
correlación completa**, que distinguió identidades algebraicas, relaciones
mecánicas de volumen, mediciones redundantes y hallazgos genuinamente
empíricos; y la advertencia de que variables como `porc_intentos_triple` o
`edad` mezclan información que solo se interpreta correctamente al
examinar subgrupos o la evolución temporal, y no un único coeficiente.

A partir de estos resultados, el análisis bivariado que se desarrolla a
continuación examina cómo se relacionan estas variables entre sí: si la
asociación es realmente lineal o responde a una curva, si se mantiene
igual para todos los jugadores o cambia según la posición que ocupan, y
qué significa en términos del juego que dos variables se muevan juntas o
dejen de hacerlo. Para cada una de las diez relaciones seleccionadas se
presenta la evidencia estadística —coeficientes, tablas y gráficos— junto
con su interpretación en el contexto del baloncesto, de manera integrada,
evitando limitarse a reportar un coeficiente sin explicar qué implica.

## Relaciones analizadas

```{r tabla-relaciones}
relaciones <- tribble(
  ~Relacion, ~Variables, ~Tecnica, ~Pregunta,
  "1. Uso ofensivo vs. eficiencia de tiro", "porc_uso_jugador vs. porc_tiro_verdadero", "Dispersión + recta de ajuste + cuadrantes", "¿Tirar más cuesta eficiencia, o hay estrellas que hacen ambas cosas?",
  "2. Rendimiento vs. edad", "edad vs. indice_eficiencia, porc_tiro_verdadero, minutos_pp", "Boxplots por grupo de edad", "¿A qué edad rinde más un jugador promedio, y por qué un coeficiente sería engañoso?",
  "3. Asistencias vs. pérdidas, por posición", "asistencias_pp vs. perdidas_pp, agrupado por posicion", "Boxplots por posición + correlación dentro de cada grupo", "¿El manejo de balón cuesta pérdidas dentro del mismo rol, o solo entre roles distintos?",
  "4. % de intentos de triple vs. temporada", "porc_intentos_triple vs. temporada", "Boxplots por era (grupos de temporadas)", "¿Cuándo y qué tan rápido cambió el estilo de juego de la NBA?",
  "5. Rebote vs. creación de juego", "porc_rebotes_tot_disp vs. porc_asistencias_equipo", "Dispersión coloreada por posición", "¿Rebotear y asistir son roles opuestos, y quién rompe esa regla?",
  "6. Protagonismo vs. producción", "porc_uso_jugador vs. puntos_pp", "Dispersión + recta de ajuste + cuadrante bajo-alto", "¿Se puede anotar mucho sin ser el protagonista ofensivo del equipo?",
  "7. Oportunidad vs. valor total", "minutos_totales vs. valor_sobre_reemplazo", "Boxplots por decil de minutos", "¿El valor crece proporcional a los minutos, o se acelera?",
  "8. Manejo de balón vs. pérdidas normalizadas", "porc_uso_jugador vs. porc_perdidas_jugada", "Dispersión + recta de ajuste", "¿Más protagonismo implica más riesgo de pérdida por jugada?",
  "9. Contexto de equipo vs. impacto defensivo", "porc_victorias_equipo vs. masmenos_defensivo", "Dispersión + recta de ajuste + cuadrante", "¿Los buenos defensores solo aparecen en equipos ganadores?",
  "10. Experiencia vs. eficiencia, por edad de entrada", "experiencia (derivada) vs. indice_eficiencia, por edad_entrada (derivada)", "Boxplots agrupados por bloque de experiencia y edad de entrada", "¿Un novato que entra joven rinde distinto, a igual experiencia, que uno que entra mayor?"
)

relaciones %>%
  kable(
    col.names = c("Relación", "Variables", "Técnica", "Pregunta que responde"),
    caption = "Las 10 relaciones bivariadas seleccionadas para esta sección"
  ) %>%
  kable_styling(
    bootstrap_options = c("striped", "hover", "condensed"),
    font_size = 12
  ) %>%
  column_spec(1, bold = TRUE, width = "20%") %>%
  column_spec(2, monospace = TRUE, width = "22%")
```

De las propuestas iniciales se descartaron cuatro por falta de datos en
`nbaFINAL.csv` (estatura, salario, indicador de fase playoffs/temporada
regular e indicador de franquicia campeona): ninguna de esas columnas
existe en el archivo, y construirlas exigiría fusionar fuentes externas
fuera del alcance de este dataset.

## 1. Uso ofensivo (USG%) vs. eficiencia de tiro (TS%)

La variable `porc_uso_jugador`, conocida en la analítica de baloncesto
como Porcentaje de Uso (*Usage Percentage*, USG%), estima qué proporción
de las jugadas del equipo termina siendo decidida por ese jugador —con un
tiro, una falta recibida que lo envía a la línea de libres, o una
pérdida— mientras está en cancha. La variable `porc_tiro_verdadero`, o
Porcentaje de Tiro Verdadero (*True Shooting Percentage*, TS%), mide qué
tan eficiente es anotando, combinando en un solo valor los tiros de dos
puntos, los triples y los tiros libres. La pregunta que se examina no es
cuál jugador anota más, sino si tomar un mayor volumen de tiro implica
necesariamente una pérdida de eficiencia.

```{r r1-calculo}
r_uso_ts <- cor(df$porc_uso_jugador, df$porc_tiro_verdadero, use = "pairwise.complete.obs")
med_usg  <- median(df$porc_uso_jugador, na.rm = TRUE)
med_ts   <- median(df$porc_tiro_verdadero, na.rm = TRUE)
```

```{r r1-scatter, fig.width=9.5, fig.height=6}
ggplot(df, aes(x = porc_uso_jugador, y = porc_tiro_verdadero)) +
  geom_point(alpha = 0.12, color = col_punto, size = 1, na.rm = TRUE) +
  geom_smooth(method = "lm", se = FALSE, color = col_ajuste, linewidth = 1, na.rm = TRUE) +
  geom_hline(yintercept = med_ts, linetype = "dashed", color = "grey55") +
  geom_vline(xintercept = med_usg, linetype = "dashed", color = "grey55") +
  annotate("text", x = 36, y = 0.72,
           label = "Estrellas eficientes\n(alto uso y alta eficiencia)",
           hjust = 1, size = 3.3, fontface = "italic", color = "grey20") +
  labs(
    title = "Uso ofensivo (USG%) vs. eficiencia de tiro (TS%)",
    subtitle = paste0("r = ", round(r_uso_ts, 3),
                       " · líneas discontinuas = medianas de cada variable"),
    x = "Porcentaje de uso del jugador (USG%)",
    y = "Porcentaje de tiro verdadero (TS%)"
  ) +
  tema_biv
```

```{r r1-tabla-estrellas}
df %>%
  filter(porc_uso_jugador > med_usg, porc_tiro_verdadero > med_ts) %>%
  slice_max(valor_sobre_reemplazo, n = 5) %>%
  select(jugador, temporada, porc_uso_jugador, porc_tiro_verdadero, valor_sobre_reemplazo) %>%
  kable(
    digits = c(0, 0, 1, 3, 1),
    col.names = c("Jugador", "Temporada", "USG% (uso ofensivo)", "TS% (eficiencia de tiro)", "VORP (valor total aportado)"),
    caption = "Rompen el patrón: alto uso Y alta eficiencia a la vez"
  ) %>%
  kable_styling(bootstrap_options = c("striped", "condensed"), full_width = FALSE)
```

```{r r1-tabla-volumen}
df %>%
  filter(
    porc_uso_jugador > quantile(porc_uso_jugador, 0.85, na.rm = TRUE),
    porc_tiro_verdadero < quantile(porc_tiro_verdadero, 0.25, na.rm = TRUE)
  ) %>%
  slice_max(porc_uso_jugador, n = 5) %>%
  select(jugador, temporada, porc_uso_jugador, porc_tiro_verdadero, puntos_pp) %>%
  kable(
    digits = c(0, 0, 1, 3, 1),
    col.names = c("Jugador", "Temporada", "USG% (uso ofensivo)", "TS% (eficiencia de tiro)", "Puntos por partido"),
    caption = "Alto uso con baja eficiencia: anotan por volumen, no por conversión"
  ) %>%
  kable_styling(bootstrap_options = c("striped", "condensed"), full_width = FALSE)
```

**Interpretación:** la correlación entre ambas variables es prácticamente
nula (r = `r round(r_uso_ts, 3)`), lo que es consistente con lo señalado
en el análisis univariado, donde `porc_tiro_verdadero` se identificó como
una variable que aporta información independiente del uso (r = 0.11 con
`porc_uso_jugador`). La nube de puntos no tiene forma de elipse inclinada,
sino una mancha ancha sin pendiente definida, lo que confirma que, en
promedio, usar más el balón no implica ni mejor ni peor eficiencia. El
promedio, sin embargo, no es lo más informativo de esta relación: son los
extremos los que distinguen tipos de jugador. El cuadrante superior
derecho —USG% y TS% simultáneamente altos— lo ocupan Michael Jordan,
LeBron James y David Robinson en algunas de sus mejores temporadas,
mostrando que llevar el peso ofensivo del equipo y anotar con eficiencia
de élite al mismo tiempo es la firma estadística de una superestrella. En
el extremo opuesto, jugadores como Allen Iverson o un Michael Jordan de 38
años en los Washington Wizards mantienen un USG% alto sin la eficiencia
que lo acompañaba en sus mejores años, lo que indica que siguen
concentrando el balón por rol o por falta de alternativas en el equipo,
más que por su rendimiento actual. Para un cuerpo técnico, distinguir
entre ambos grupos equivale a decidir a quién conviene seguir dándole el
balón y a quién ya no.

## 2. Rendimiento vs. edad, como curva y no como correlación

Esta relación examina la edad del jugador (`edad`) frente a tres
indicadores de rendimiento: el Índice de Eficiencia del Jugador o PER
(`indice_eficiencia`), el Porcentaje de Tiro Verdadero (`porc_tiro_verdadero`,
TS%) y los minutos jugados por partido (`minutos_pp`). El PER resume, por
cada minuto en cancha, la producción positiva de un jugador (puntos,
rebotes, asistencias, robos, tapones) menos la negativa (tiros fallados,
pérdidas, faltas), calibrado de forma que el promedio de la liga en
cualquier temporada sea igual a 15; a diferencia de TS% y de los minutos,
el PER no formó parte del panel de variables clave del análisis
univariado, por lo que se introduce en esta sección. Ninguna de las tres
métricas mantiene una relación lineal con la edad: cada una aumenta
durante la juventud del jugador, alcanza un máximo y decae después.
Reportar solo un coeficiente de correlación describiría esta relación de
forma incompleta, porque un valor cercano a cero puede ocultar una curva
real en lugar de la ausencia de relación.

```{r r2-calculo}
r_edad_per <- cor(df$edad, df$indice_eficiencia, use = "pairwise.complete.obs")

resumen_edad <- df %>%
  group_by(edad) %>%
  summarise(
    PER = mean(indice_eficiencia, na.rm = TRUE),
    TS = mean(porc_tiro_verdadero, na.rm = TRUE),
    Minutos = mean(minutos_pp, na.rm = TRUE),
    n = n(),
    .groups = "drop"
  )

edad_pico_per <- resumen_edad$edad[which.max(resumen_edad$PER)]

# Agrupar la edad en rangos para poder resumir la curva con boxplots
df <- df %>%
  mutate(
    grupo_edad = cut(
      edad,
      breaks = c(17, 21, 24, 27, 30, 33, 50),
      labels = c("18-21", "22-24", "25-27", "28-30", "31-33", "34+"),
      right = TRUE
    )
  )
```

```{r r2-plot, fig.width=9.5, fig.height=9}
p_per <- ggplot(df, aes(x = grupo_edad, y = indice_eficiencia)) +
  geom_boxplot(fill = col_punto, color = "grey25", outlier.color = col_outlier,
               outlier.alpha = 0.3, na.rm = TRUE) +
  labs(title = "PER (eficiencia por minuto) según grupo de edad", x = NULL, y = "PER (eficiencia por minuto)") +
  tema_biv

p_ts <- ggplot(df, aes(x = grupo_edad, y = porc_tiro_verdadero)) +
  geom_boxplot(fill = col_punto, color = "grey25", outlier.color = col_outlier,
               outlier.alpha = 0.3, na.rm = TRUE) +
  labs(title = "TS% (eficiencia de tiro) según grupo de edad", x = NULL, y = "TS%") +
  tema_biv

p_min <- ggplot(df, aes(x = grupo_edad, y = minutos_pp)) +
  geom_boxplot(fill = col_punto, color = "grey25", outlier.color = col_outlier,
               outlier.alpha = 0.3, na.rm = TRUE) +
  labs(title = "Minutos por partido según grupo de edad", x = "Grupo de edad", y = "Minutos") +
  tema_biv

p_per / p_ts / p_min
```

```{r r2-tabla}
resumen_edad %>%
  filter(edad >= 19, edad <= 38) %>%
  select(edad, PER, TS, Minutos, n) %>%
  kable(
    digits = c(0, 1, 3, 1, 0),
    col.names = c("Edad", "PER promedio (eficiencia por minuto)", "TS% promedio (eficiencia de tiro)", "Minutos/partido promedio", "Cantidad de temporadas-jugador (n)"),
    caption = "Promedio de tres métricas de rendimiento, por edad"
  ) %>%
  kable_styling(bootstrap_options = c("striped", "condensed"), full_width = FALSE) %>%
  scroll_box(height = "300px")
```

**Interpretación:** el coeficiente de correlación lineal entre `edad` e
`indice_eficiencia` es r = `r round(r_edad_per, 3)`, un valor esencialmente
nulo. Sin embargo, los boxplots agrupados por rango de edad muestran que
la distribución del PER no es constante: asciende del grupo 18-21 al
grupo 25-27, donde se ubica el máximo (con el grupo 28-30 muy cercano), y
desciende de forma sostenida hasta el grupo de 34 años o más. El mismo
patrón de ascenso, pico y descenso aparece en TS% y en los minutos por
partido. La correlación lineal no detecta esta forma porque mide
asociación en una sola dirección: como la primera mitad de la relación es
creciente y la segunda decreciente, ambas tendencias se cancelan en el
coeficiente agregado, y solo se hacen visibles al segmentar por grupos de
edad. Esta curva corresponde al ciclo de desarrollo físico y declive
atlético típico de un deportista profesional, y tiene implicaciones
directas para la gestión de un equipo: explica por qué los contratos de
mayor cuantía en la NBA se concentran en jugadores de 24 a 29 años —el
rango de mejor rendimiento esperado— y por qué extender un contrato largo
a un jugador de 33 años implica, en términos estadísticos, apostar contra
la tendencia más consistente de todo el conjunto de datos. De igual forma,
dado que el PER promedio todavía está en ascenso antes de los 22 años,
evaluar a un jugador joven únicamente por su producción en sus primeras
temporadas subestima de forma sistemática su nivel potencial.

## 3. Asistencias vs. pérdidas de balón, controlando por posición

En esta relación se examinan las asistencias por partido (`asistencias_pp`)
y las pérdidas de balón por partido (`perdidas_pp`). Una asistencia es el
pase que habilita directamente la canasta de un compañero; una pérdida de
balón es cualquier jugada en la que el equipo pierde la posesión sin
llegar a lanzar (una intercepción, un balón que se le escapa de las manos
al jugador, entre otras causas). El jugador que ocupa la posición de base
(PG) es, por la naturaleza de su rol, quien más tiempo mantiene el balón
en las manos, por lo que es esperable que registre tanto más asistencias
como más pérdidas que el resto de posiciones. Comparar la razón entre
ambas variables sin distinguir la posición del jugador repetiría el error
de comparar grupos heterogéneos sin controlar la variable que los
diferencia: en este caso, el rol que cada jugador ocupa en la cancha.

```{r r3-calculo}
tabla_asttov <- df %>%
  group_by(posicion) %>%
  summarise(
    asistencias_media = mean(asistencias_pp, na.rm = TRUE),
    perdidas_media = mean(perdidas_pp, na.rm = TRUE),
    razon_ast_tov = median(asistencias_pp / perdidas_pp, na.rm = TRUE),
    .groups = "drop"
  ) %>%
  arrange(razon_ast_tov)

orden_pos_ast <- tabla_asttov$posicion

# Correlación asistencias-pérdidas calculada por separado dentro de cada
# posición, para confirmar la relación de control sin necesitar un gráfico
# facetado.
cor_por_posicion <- df %>%
  group_by(posicion) %>%
  summarise(
    r_dentro_del_grupo = cor(asistencias_pp, perdidas_pp, use = "pairwise.complete.obs"),
    .groups = "drop"
  ) %>%
  arrange(match(posicion, orden_pos_ast))
```

```{r r3-tabla}
tabla_asttov %>%
  kable(
    digits = c(0, 2, 2, 2),
    col.names = c("Posición", "Asistencias/partido", "Pérdidas de balón/partido", "Asistencias por cada pérdida (razón AST/TOV, mediana)"),
    caption = "Asistencias, pérdidas y su razón, por posición (ordenado de menor a mayor razón)"
  ) %>%
  kable_styling(bootstrap_options = c("striped", "condensed"), full_width = FALSE)
```

```{r r3-plot, fig.width=10, fig.height=6}
p_ast <- ggplot(df, aes(x = factor(posicion, levels = orden_pos_ast), y = asistencias_pp)) +
  geom_boxplot(fill = col_punto, color = "grey25", outlier.color = col_outlier,
               outlier.alpha = 0.25, na.rm = TRUE) +
  labs(title = "Asistencias por partido, por posición", x = NULL, y = "Asistencias/partido") +
  tema_biv

p_tov <- ggplot(df, aes(x = factor(posicion, levels = orden_pos_ast), y = perdidas_pp)) +
  geom_boxplot(fill = col_punto, color = "grey25", outlier.color = col_outlier,
               outlier.alpha = 0.25, na.rm = TRUE) +
  labs(title = "Pérdidas de balón por partido, por posición", x = "Posición", y = "Pérdidas/partido") +
  tema_biv

p_ast / p_tov
```

```{r r3-tabla-cor}
cor_por_posicion %>%
  kable(
    digits = c(0, 3),
    col.names = c("Posición", "r (asistencias vs. pérdidas), dentro de la posición"),
    caption = "Correlación asistencias-pérdidas calculada por separado en cada posición"
  ) %>%
  kable_styling(bootstrap_options = c("striped", "condensed"), full_width = FALSE)
```

**Interpretación:** la razón mediana de asistencias por cada pérdida
(AST/TOV) aumenta de forma monótona desde los pívots
(`r round(tabla_asttov$razon_ast_tov[tabla_asttov$posicion=="C"],2)`)
hasta los bases
(`r round(tabla_asttov$razon_ast_tov[tabla_asttov$posicion=="PG"],2)`), un
incremento de más de tres veces, visible en que ambos boxplots
—asistencias y pérdidas por partido— ascienden en el mismo orden de
posiciones. Esta diferencia entre posiciones no debe interpretarse como
una diferencia de calidad: es la consecuencia mecánica de que un base
mantiene el balón en las manos durante una proporción mucho mayor de las
posesiones del equipo. La pregunta relevante es si la relación se
mantiene dentro de una misma posición, y al calcular la correlación entre
asistencias y pérdidas por separado en cada una (tabla anterior), el
resultado sigue siendo positivo y de magnitud considerable en las cinco
posiciones (entre r = `r round(min(cor_por_posicion$r_dentro_del_grupo),2)`
y r = `r round(max(cor_por_posicion$r_dentro_del_grupo),2)`): incluso
comparando exclusivamente bases entre sí, un mayor número de asistencias
se asocia con más pérdidas. La comparación correcta para evaluar el
manejo de balón de un jugador es, entonces, contra sus pares de la misma
posición y no contra el conjunto completo del dataset, ya que la
diferencia entre posiciones no aporta información sobre la calidad
individual, mientras que la diferencia dentro de una posición sí lo hace.

## 4. Porcentaje de intentos de triple vs. temporada

Esta relación examina la proporción de intentos de tiro que corresponden
a triples (`porc_intentos_triple`) a lo largo de las temporadas
(`temporada`). Un triple es un lanzamiento realizado desde detrás de una
línea marcada en la cancha, ubicada más lejos del aro, que otorga 3 puntos
en lugar de los 2 que otorga un lanzamiento convencional. En vez de
correlacionar dos estadísticas de un mismo jugador, cruzar el año con el
perfil de lanzamiento del conjunto de la liga permite observar un cambio
estructural en la forma de jugar baloncesto, conocido como la transición
hacia el juego basado en el triple: progresivamente, más equipos
determinaron que el punto adicional compensaba la menor precisión del
lanzamiento. El interés de esta relación está en identificar el momento en
que ese cambio se aceleró, más que en un único coeficiente agregado.

```{r r4-calculo}
byyear <- df %>%
  group_by(temporada) %>%
  summarise(media_3pa = mean(porc_intentos_triple, na.rm = TRUE), .groups = "drop") %>%
  arrange(temporada) %>%
  mutate(salto = media_3pa - lag(media_3pa))

anio_quiebre <- byyear$temporada[which.max(byyear$salto)]
r_3pa_temporada <- cor(df$porc_intentos_triple, df$temporada, use = "pairwise.complete.obs")

# Agrupar las 41 temporadas en 5 eras para poder comparar con boxplots
df <- df %>%
  mutate(
    era = cut(
      temporada,
      breaks = c(1981, 1989, 1999, 2009, 2014, 2022),
      labels = c("1982-89", "1990-99", "2000-09", "2010-14", "2015-22")
    )
  )
```

```{r r4-plot, fig.width=9.5, fig.height=6}
ggplot(df, aes(x = era, y = porc_intentos_triple)) +
  geom_boxplot(fill = col_punto, color = "grey25", outlier.color = col_outlier,
               outlier.alpha = 0.2, na.rm = TRUE) +
  labs(
    title = "Proporción de intentos de triple, por era",
    subtitle = "Cada caja agrupa varias temporadas consecutivas",
    x = "Era", y = "Proporción de intentos que son de triple"
  ) +
  tema_biv
```

```{r r4-tabla}
byyear %>%
  filter(temporada %in% c(1982, 1995, 2005, 2014, 2018, 2022)) %>%
  select(temporada, media_3pa) %>%
  kable(
    digits = c(0, 3),
    col.names = c("Temporada", "Proporción media de intentos de triple"),
    caption = "Referencia rápida: el triple pasó de ser un recurso marginal a casi 4 de cada 10 intentos"
  ) %>%
  kable_styling(bootstrap_options = c("striped", "condensed"), full_width = FALSE)
```

**Interpretación:** la correlación con `temporada` es
r = `r round(r_3pa_temporada, 3)`, un valor moderado que esconde que el
cambio no fue gradual. El boxplot por era lo muestra con claridad: la caja
correspondiente a 1982-89 está pegada al piso y es angosta (casi ningún
jugador intentaba triples), y cada era siguiente eleva tanto la mediana
como el tamaño de la caja; es decir, no solo intenta más triples el
jugador promedio, sino que la variedad entre jugadores también aumenta,
pues coexisten especialistas que casi solo lanzan de triple con jugadores
interiores que casi nunca lo hacen. Al calcular el cambio promedio año a
año (tabla anterior), el mayor salto interanual ocurre en
`r anio_quiebre`, coincidiendo con el periodo en que el triple pasó de ser
un complemento del ataque a una de sus piezas centrales. Este es
precisamente el tipo de cambio estructural que una correlación agregada de
41 temporadas puede diluir: para cualquier análisis que compare jugadores
de distintas épocas, ignorar este quiebre implica comparar a jugadores que
operaban bajo estilos de juego distintos, no solo a jugadores distintos, y
es la razón por la que el análisis univariado ya advertía que cualquier
modelo sobre variables de tiro debería controlar por temporada o
segmentar por era.

## 5. Rebote (TRB%) vs. creación de juego (AST%): un trade-off posicional

Esta relación contrasta el porcentaje de rebotes disponibles capturados
(`porc_rebotes_tot_disp`, TRB%) con el porcentaje de asistencias del
equipo (`porc_asistencias_equipo`, AST%). Un rebote es la acción de
capturar el balón después de un lanzamiento fallado, propio o del rival,
lo que le otorga a un equipo una nueva oportunidad de atacar o evita que
la tenga el rival; "creación de juego" es otra forma de referirse al
reparto de asistencias, es decir, a qué tanto un jugador organiza el
ataque para que anoten sus compañeros en lugar de anotar él mismo. El
análisis univariado ya señalaba que `porc_rebotes_tot_disp` y
`porc_asistencias_equipo` cargan con signos opuestos sobre el mismo
componente principal (PC2: 0.89 y -0.64); esta sección hace explícita esa
oposición como relación bivariada directa.

```{r r5-calculo}
r_trb_ast <- cor(df$porc_rebotes_tot_disp, df$porc_asistencias_equipo, use = "pairwise.complete.obs")
q_trb75 <- quantile(df$porc_rebotes_tot_disp, 0.75, na.rm = TRUE)
q_ast75 <- quantile(df$porc_asistencias_equipo, 0.75, na.rm = TRUE)
```

```{r r5-plot, fig.width=9.5, fig.height=6.5}
ggplot(df, aes(x = porc_rebotes_tot_disp, y = porc_asistencias_equipo, color = posicion)) +
  geom_point(alpha = 0.25, size = 0.8, na.rm = TRUE) +
  geom_smooth(aes(group = 1), method = "lm", se = FALSE, color = "black", linewidth = 1, na.rm = TRUE) +
  scale_color_manual(values = paleta_posicion) +
  labs(
    title = "Rebote (TRB%) vs. creación de juego (AST%)",
    subtitle = paste0("r = ", round(r_trb_ast, 3), " · color = posición · línea negra = tendencia global"),
    x = "% de rebotes disponibles capturados (TRB%)",
    y = "% de canastas de compañeros asistidas (AST%)"
  ) +
  tema_biv
```

```{r r5-tabla-hibridos}
df %>%
  filter(porc_rebotes_tot_disp > q_trb75, porc_asistencias_equipo > q_ast75) %>%
  slice_max(valor_sobre_reemplazo, n = 5) %>%
  select(jugador, temporada, posicion, porc_rebotes_tot_disp, porc_asistencias_equipo, valor_sobre_reemplazo) %>%
  kable(
    digits = c(0, 0, 0, 1, 1, 1),
    col.names = c("Jugador", "Temporada", "Posición", "TRB% (rebotes capturados)", "AST% (asistencias repartidas)", "VORP (valor total aportado)"),
    caption = "Arquetipos híbridos: TRB% y AST% simultáneamente en el 25% más alto"
  ) %>%
  kable_styling(bootstrap_options = c("striped", "condensed"), full_width = FALSE)
```

**Interpretación:** la relación es negativa y de magnitud moderada
(r = `r round(r_trb_ast, 3)`), y el color por posición explica por qué:
los pívots dominan la esquina de TRB% alto y AST% bajo, mientras que los
bases dominan la esquina opuesta. Nada en la fórmula de ninguna de las dos
variables obliga a esta oposición —a diferencia de las identidades
algebraicas detectadas en el análisis univariado—, por lo que la
correlación negativa constituye un patrón real del juego y no un
artefacto de cálculo. Este patrón corresponde a la especialización
posicional clásica del baloncesto: el jugador que se ubica cerca del aro
captura más rebotes porque ahí termina la mayoría de los lanzamientos
fallados, mientras que el jugador que organiza el ataque reparte más
asistencias porque tiene el balón en las manos con mayor frecuencia. Los
pocos casos que aparecen en la esquina superior derecha —Nikola Jokić,
Russell Westbrook o Kevin Garnett en algunas de sus temporadas— resultan
estadísticamente atípicos precisamente porque combinan dos roles que el
juego separa de forma sistemática, y esa rareza estadística es la base de
por qué este tipo de jugadores suele describirse como generacional: no
sobresalen en una sola dimensión, sino que alteran la estructura misma
del rol que ocupan.

## 6. Protagonismo (USG%) vs. producción (puntos por partido)

Esta relación complementa la primera: contrasta el Porcentaje de Uso
(`porc_uso_jugador`, USG%) con los puntos por partido (`puntos_pp`) para
examinar si es posible anotar en volumen sin ser el protagonista ofensivo
del equipo, es decir, sin necesitar un uso ofensivo alto.

```{r r6-calculo}
r_usg_pts <- cor(df$porc_uso_jugador, df$puntos_pp, use = "pairwise.complete.obs")
```

```{r r6-plot, fig.width=9.5, fig.height=6}
ggplot(df, aes(x = porc_uso_jugador, y = puntos_pp)) +
  geom_point(alpha = 0.12, color = col_punto, size = 0.8, na.rm = TRUE) +
  geom_smooth(method = "lm", se = FALSE, color = col_ajuste, na.rm = TRUE) +
  labs(
    title = "Uso ofensivo (USG%) vs. puntos por partido",
    subtitle = paste0("r = ", round(r_usg_pts, 3)),
    x = "Porcentaje de uso del jugador (USG%)",
    y = "Puntos por partido"
  ) +
  tema_biv
```

```{r r6-tabla}
df %>%
  filter(
    porc_uso_jugador < quantile(porc_uso_jugador, 0.40, na.rm = TRUE),
    puntos_pp > quantile(puntos_pp, 0.75, na.rm = TRUE)
  ) %>%
  slice_max(puntos_pp, n = 5) %>%
  select(jugador, temporada, porc_uso_jugador, puntos_pp, porc_tiro_verdadero) %>%
  kable(
    digits = c(0, 0, 1, 1, 3),
    col.names = c("Jugador", "Temporada", "USG% (uso ofensivo)", "Puntos por partido", "TS% (eficiencia de tiro)"),
    caption = "Anotan mucho sin ser el protagonista ofensivo: bajo USG%, muchos puntos"
  ) %>%
  kable_styling(bootstrap_options = c("striped", "condensed"), full_width = FALSE)
```

**Interpretación:** la correlación es fuerte
(r = `r round(r_usg_pts, 3)`) y más alta que la observada entre USG% y
TS%, en la dirección esperada: el volumen de tiro y el volumen de
anotación comparten la misma raíz. No obstante, como en la primera
relación, lo más informativo está fuera de la nube principal: existe un
grupo de jugadores con USG% en el 40% más bajo del dataset que, aun así,
anota en el 25% más alto. Ese grupo —Rudy Gobert anotando principalmente
de cerca del aro con un TS% de 0.73, o tiradores como Dan Majerle y
Harrison Barnes— representa un arquetipo de valor distinto al de la
primera relación: no llevan el peso de crear su propio lanzamiento, pero
convierten con alta eficiencia casi todo lo que reciben. Para la
construcción de una plantilla, esta distinción equivale a la diferencia
entre pagarle a un jugador por generar ofensiva y pagarle por capitalizar
la ofensiva que otros generan; son dos habilidades distintas que
`puntos_pp` por sí solo no distingue, pero que emergen con claridad al
cruzarla con `porc_uso_jugador`.

## 7. Minutos totales vs. valor sobre el reemplazo (VORP)

Esta relación contrasta los minutos totales jugados en la temporada
(`minutos_totales`) con el Valor Sobre el Jugador de Reemplazo
(`valor_sobre_reemplazo`, VORP), que estima cuánto valor aportó un
jugador durante toda la temporada en comparación con el mínimo que
cualquier equipo podría conseguir gratuitamente en el mercado —un
"jugador de reemplazo"—; a diferencia del PER, el VORP es un acumulado de
toda la temporada y no una tasa por minuto, por lo que también premia
jugar muchos minutos, no solo jugar bien. El análisis univariado ya
señalaba a `minutos_totales` como control obligatorio para cualquier
variable acumulada, y esta sección hace explícita esa relación con la
variable de valor más agregada del panel.

```{r r7-calculo}
r_min_vorp <- cor(df$minutos_totales, df$valor_sobre_reemplazo, use = "pairwise.complete.obs")

tabla_decil <- df %>%
  mutate(decil_minutos = ntile(minutos_totales, 10)) %>%
  group_by(decil_minutos) %>%
  summarise(
    minutos_prom = mean(minutos_totales, na.rm = TRUE),
    vorp_prom = mean(valor_sobre_reemplazo, na.rm = TRUE),
    .groups = "drop"
  )
```

```{r r7-plot, fig.width=9.5, fig.height=6}
df %>%
  mutate(decil_minutos = ntile(minutos_totales, 10)) %>%
  ggplot(aes(x = factor(decil_minutos), y = valor_sobre_reemplazo)) +
  geom_boxplot(fill = col_punto, color = "grey25", outlier.color = col_outlier,
               outlier.alpha = 0.2, na.rm = TRUE) +
  labs(
    title = "VORP según decil de minutos jugados",
    subtitle = "Decil 1 = menos minutos de la temporada · Decil 10 = más minutos",
    x = "Decil de minutos totales", y = "VORP (valor total aportado)"
  ) +
  tema_biv
```

```{r r7-tabla}
tabla_decil %>%
  kable(
    digits = c(0, 0, 2),
    col.names = c("Decil de minutos (1 = menos juega, 10 = más juega)", "Minutos promedio", "VORP promedio (valor total aportado)"),
    caption = "VORP promedio por decil de minutos jugados"
  ) %>%
  kable_styling(bootstrap_options = c("striped", "condensed"), full_width = FALSE)
```

**Interpretación:** la correlación es fuerte
(r = `r round(r_min_vorp, 3)`), pero el boxplot por decil muestra que no
es lineal: las cajas de los primeros deciles son bajas y están casi
pegadas entre sí, y a partir del decil 7-8 empiezan a separarse y a subir
cada vez más rápido —entre el decil 8 y el 9 el VORP promedio casi se
duplica, de `r round(tabla_decil$vorp_prom[8],2)` a
`r round(tabla_decil$vorp_prom[9],2)`—, un salto mucho mayor que entre los
deciles inferiores; se trata de una curva convexa, no de una recta. Esta
aceleración no debe leerse como puramente causal en una sola dirección,
pues también refleja una decisión del cuerpo técnico que se retroalimenta
a sí misma: los minutos no se reparten al azar, sino que el entrenador
concentra el tiempo de juego en los jugadores que ya está viendo producir,
de modo que parte de la razón por la que "el que más juega es el que más
valor acumula" es que jugar muchos minutos es en sí mismo resultado de
ser un buen jugador, no solo su causa. Esta es precisamente la razón por
la que el panel de variables clave del análisis univariado prefiere las
métricas normalizadas por posesión (TRB%, AST%, USG%, TS%) para comparar
calidad entre jugadores: `minutos_totales` mide oportunidad acumulada y
debe tratarse como variable de control, no como evidencia de talento por
sí misma.

## 8. Uso ofensivo (USG%) vs. pérdidas normalizadas

Esta relación pone a prueba una intuición común: que manejar más el balón
—un Porcentaje de Uso (USG%) más alto— debería producir más pérdidas por
jugada. Se examina con la versión normalizada de las pérdidas
(`porc_perdidas_jugada`, pérdidas por cada 100 jugadas individuales) en
lugar del conteo bruto por partido, para aislar el riesgo de pérdida por
jugada del efecto puramente mecánico de jugar más minutos.

```{r r8-calculo}
r_usg_tov <- cor(df$porc_uso_jugador, df$porc_perdidas_jugada, use = "pairwise.complete.obs")
```

```{r r8-plot, fig.width=9.5, fig.height=6}
ggplot(df, aes(x = porc_uso_jugador, y = porc_perdidas_jugada)) +
  geom_point(alpha = 0.12, color = col_punto, size = 0.7, na.rm = TRUE) +
  geom_smooth(method = "lm", se = FALSE, color = col_ajuste, na.rm = TRUE) +
  labs(
    title = "Uso ofensivo (USG%) vs. pérdidas normalizadas",
    subtitle = paste0("r = ", round(r_usg_tov, 3)),
    x = "Porcentaje de uso del jugador (USG%)",
    y = "Pérdidas por cada 100 jugadas individuales"
  ) +
  tema_biv
```

**Interpretación:** la correlación resulta negativa
(r = `r round(r_usg_tov, 3)`), el signo contrario al que predeciría la
intuición de que manejar más el balón implica perderlo con más frecuencia:
a medida que sube el USG%, la tasa de pérdidas por jugada tiende a bajar
levemente en lugar de subir. El resultado se explica al revisar la
definición exacta de la variable: `porc_perdidas_jugada` normaliza las
pérdidas por el número de jugadas individuales en las que participa el
jugador, no solo por sus minutos jugados, y un jugador con USG% alto suele
ser también un manejador de balón más hábil, dado que llegar a ese rol
exige superar un filtro de selección —a un base con mal manejo de balón
difícilmente se le asigna un USG% alto durante muchas temporadas—. Este
hallazgo no contradice lo observado en la relación 3, donde sí se
confirma que los bases pierden más balones por partido que los pívots: son
dos preguntas distintas, pérdidas absolutas asociadas al rol (relación 3)
frente a riesgo de pérdida por jugada individual una vez que el jugador ya
tiene el balón (esta relación). La lección metodológica de fondo es que,
antes de interpretar el signo de una correlación, es necesario revisar
cómo está definida exactamente cada variable involucrada.

## 9. Porcentaje de victorias del equipo vs. impacto defensivo individual (DBPM)

Esta relación contrasta el porcentaje de victorias del equipo
(`porc_victorias_equipo`) con el Box Plus/Minus defensivo
(`masmenos_defensivo`, DBPM), que estima cuántos puntos por cada 100
posesiones aporta o resta un jugador únicamente en la faceta defensiva del
juego, en comparación con un jugador promedio de la liga. Las métricas
defensivas individuales se cuentan entre las menos fiables de la
estadística de baloncesto porque dependen en buena medida del sistema
táctico del equipo; esta relación sirve como control de validez para
comprobar si los buenos defensores solo aparecen en equipos ganadores, o
si el dato individual sobrevive incluso en equipos con mal desempeño
colectivo.

```{r r9-calculo}
r_win_dbpm <- cor(df$porc_victorias_equipo, df$masmenos_defensivo, use = "pairwise.complete.obs")
q_dbpm85 <- quantile(df$masmenos_defensivo, 0.85, na.rm = TRUE)
q_win25 <- quantile(df$porc_victorias_equipo, 0.25, na.rm = TRUE)
```

```{r r9-plot, fig.width=9.5, fig.height=6}
ggplot(df, aes(x = porc_victorias_equipo, y = masmenos_defensivo)) +
  geom_point(alpha = 0.12, color = col_punto, size = 0.7, na.rm = TRUE) +
  geom_smooth(method = "lm", se = FALSE, color = col_ajuste, na.rm = TRUE) +
  geom_hline(yintercept = q_dbpm85, linetype = "dashed", color = "grey45") +
  geom_vline(xintercept = q_win25, linetype = "dashed", color = "grey45") +
  annotate(
    "text", x = q_win25 - 0.02, y = q_dbpm85 + 0.4,
    label = "Defensores\nescondidos", hjust = 1, size = 3.2,
    fontface = "italic", color = "grey20"
  ) +
  labs(
    title = "Porcentaje de victorias del equipo vs. impacto defensivo individual",
    subtitle = paste0("r = ", round(r_win_dbpm, 3), " · esquina superior-izquierda = alto DBPM en equipos perdedores"),
    x = "Porcentaje de victorias del equipo", y = "Box Plus/Minus defensivo (DBPM)"
  ) +
  tema_biv
```

```{r r9-tabla}
df %>%
  filter(masmenos_defensivo > q_dbpm85, porc_victorias_equipo < q_win25) %>%
  slice_max(masmenos_defensivo, n = 5) %>%
  select(jugador, temporada, equipo, masmenos_defensivo, porc_victorias_equipo) %>%
  kable(
    digits = c(0, 0, 0, 1, 3),
    col.names = c("Jugador", "Temporada", "Equipo", "DBPM (impacto defensivo)", "% victorias del equipo"),
    caption = "\"Defensores escondidos\": DBPM alto en equipos con pocas victorias"
  ) %>%
  kable_styling(bootstrap_options = c("striped", "condensed"), full_width = FALSE)
```

**Interpretación:** la correlación es positiva pero de magnitud moderada
(r = `r round(r_win_dbpm, 3)`), sensiblemente más débil que la observada
entre `porc_victorias_equipo` y `margen_victoria` (r > 0.96), identificada
en el análisis univariado como la expresión de la expectativa pitagórica
del baloncesto. Existe, además, un grupo identificable en la esquina
superior izquierda del gráfico: jugadores con DBPM en el 15% más alto del
dataset que, sin embargo, juegan en equipos ubicados en el 25% con menos
victorias. Una correlación moderada —ni cercana a cero ni extremadamente
alta— es justamente lo que cabría esperar si el DBPM mide algo real del
jugador además del contexto de su equipo: si esta métrica fuera resultado
exclusivo del sistema táctico, no debería existir un grupo estable de
jugadores con DBPM alto en equipos de bajo desempeño, como Mark Eaton, un
joven Kyle Lowry o Andrei Kirilenko. Estos casos muestran que la habilidad
defensiva individual puede sostenerse incluso sin un equipo ganador
alrededor, lo que constituye evidencia de que el DBPM conserva señal
aprovechable para identificar a un defensor infravalorado en un equipo con
mal récord, aunque siempre debe interpretarse junto con el contexto de
equipo y nunca de forma aislada.

## 10. Años de experiencia vs. eficiencia, controlando por edad de entrada

Un jugador universitario que ingresa a la liga a los 22 años y otro que
ingresa a los 19 no son comparables en su primera temporada, porque
"experiencia" y "edad" están correlacionadas pero no son lo mismo. Esta
relación aísla ese efecto construyendo dos variables derivadas que no
existen directamente en `nbaFINAL.csv`: los años de experiencia en la
liga y la edad de entrada de cada jugador.

```{r r10-derivadas}
entrada <- df %>%
  group_by(jugador) %>%
  slice_min(temporada, n = 1, with_ties = FALSE) %>%
  ungroup() %>%
  select(jugador, edad_entrada = edad)

df_exp <- df %>%
  left_join(entrada, by = "jugador") %>%
  group_by(jugador) %>%
  mutate(experiencia = temporada - min(temporada)) %>%
  ungroup() %>%
  mutate(
    categoria_entrada = case_when(
      edad_entrada <= 19 ~ "<=19",
      edad_entrada <= 21 ~ "20-21",
      edad_entrada <= 23 ~ "22-23",
      TRUE ~ "24+"
    ),
    categoria_entrada = factor(categoria_entrada, levels = c("<=19", "20-21", "22-23", "24+"))
  )
```

```{r r10-conteo}
df_exp %>%
  distinct(jugador, categoria_entrada) %>%
  count(categoria_entrada) %>%
  kable(
    col.names = c("Edad de entrada a la liga", "Número de jugadores"),
    caption = "Tamaño de cada grupo de edad de entrada"
  ) %>%
  kable_styling(bootstrap_options = c("striped", "condensed"), full_width = FALSE)
```

```{r r10-tabla}
df_exp %>%
  filter(experiencia <= 5) %>%
  group_by(categoria_entrada, experiencia) %>%
  summarise(PER_promedio = mean(indice_eficiencia, na.rm = TRUE), .groups = "drop") %>%
  pivot_wider(names_from = categoria_entrada, values_from = PER_promedio) %>%
  kable(
    digits = 2,
    caption = "PER promedio según años de experiencia, por edad de entrada a la liga"
  ) %>%
  kable_styling(bootstrap_options = c("striped", "condensed"), full_width = FALSE)
```

```{r r10-plot, fig.width=9.5, fig.height=6}
df_exp %>%
  filter(experiencia <= 10) %>%
  mutate(
    bloque_experiencia = cut(
      experiencia,
      breaks = c(-1, 2, 5, 10),
      labels = c("0-2 años", "3-5 años", "6-10 años")
    )
  ) %>%
  ggplot(aes(x = bloque_experiencia, y = indice_eficiencia, fill = categoria_entrada)) +
  geom_boxplot(color = "grey25", outlier.alpha = 0.15, na.rm = TRUE) +
  scale_fill_manual(values = paleta_entrada, name = "Edad de entrada a la liga") +
  labs(
    title = "PER (eficiencia por minuto) según bloque de experiencia y edad de entrada",
    subtitle = "Boxplots agrupados: mismo bloque de experiencia, distinta edad de entrada a la liga",
    x = "Años de experiencia en la liga", y = "PER (eficiencia por minuto)"
  ) +
  tema_biv
```

**Interpretación:** en el bloque de debut (0-2 años de experiencia) los
cuatro grupos presentan valores relativamente parejos (medianas de PER
entre 12.3 y 13.7). Al llegar al bloque de 3-5 años, sin embargo, las
cajas del grupo que ingresó con 19 años o menos ya se separan hacia arriba
(mediana aproximada de 16.9), mientras que las del grupo que ingresó con
24 años o más apenas se desplazan (mediana aproximada de 13.3); para el
bloque de 6-10 años la separación es aún mayor. Esta brecha, que no existe
en el momento del debut, se abre con cada bloque adicional de experiencia,
pero no debe interpretarse como evidencia de que ingresar joven a la liga
causa un mejor desarrollo. Se trata, ante todo, de un caso de sesgo de
selección: para que un equipo arriesgue un cupo de plantilla en un
jugador de 18 o 19 años, este ya debe ser un talento excepcional —un
futuro All-Star potencial, seleccionado alto en el draft—, mientras que
ingresar a la NBA por primera vez a los 24 años o más suele indicar una
trayectoria marginal: un jugador de rol, un fichaje internacional tardío o
un suplente que apenas asegura un contrato. El grupo que ingresa joven no
mejora más rápido por efecto de la edad en sí misma: ya era mejor desde el
primer año, como consecuencia del proceso de selección que lo llevó a la
liga tan pronto. Es exactamente el tipo de variable de confusión —la edad
de entrada actuando como proxy del talento inicial— que una lectura causal
ingenua de "la experiencia mejora el rendimiento" pasaría por alto.

# Conclusiones del análisis bivariado

- **La correlación de Pearson resume bien algunas relaciones y esconde
  otras por completo.** USG% vs. TS% (relación 1) tiene r ≈ 0 y, aun así,
  sus extremos distinguen a las superestrellas de los anotadores
  ineficientes; edad vs. PER (relación 2) tiene r ≈ 0 mientras la curva
  real sube, hace pico y baja. En ambos casos, considerar únicamente el
  coeficiente habría llevado a concluir de forma errónea que no existe
  relación.
- **El signo de una correlación puede resultar contraintuitivo si no se
  revisa la definición exacta de la variable.** USG% vs. pérdidas
  normalizadas (relación 8) es negativa, contrario a la intuición de que
  manejar más el balón implica más riesgo de pérdida; la explicación está
  en cómo se normaliza la variable y en el sesgo de selección de quién
  llega a tener un USG% alto.
- **La posición es la variable de confusión más frecuente en el
  baloncesto.** Asistencias vs. pérdidas (relación 3) y rebote vs.
  asistencias (relación 5) solo se interpretan correctamente controlando
  o coloreando por posición; comparar entre posiciones sin ese control
  repite el mismo error de comparar grupos heterogéneos identificado en el
  análisis univariado.
- **Las variables de oportunidad (minutos) y de contexto (equipo) inflan
  relaciones que aparentan ser puramente de mérito individual.** Minutos
  vs. VORP (relación 7) y porcentaje de victorias del equipo vs. DBPM
  (relación 9) muestran que una parte del valor y del impacto defensivo
  medidos depende de decisiones ajenas al jugador —cuánto lo hace jugar el
  entrenador, qué tan bueno es su equipo— y no exclusivamente de su
  talento individual.
- **El cambio a través del tiempo puede manifestarse como un quiebre y no
  como una tendencia suave.** La proporción de intentos de triple
  (relación 4) no aumentó de forma gradual durante las 41 temporadas del
  dataset: existe un punto identificable donde el ritmo de cambio se
  acelera, y cualquier comparación entre épocas debe tenerlo en cuenta.
- **Una variable derivada puede aislar una confusión que ninguna columna
  original resuelve por sí sola.** "Experiencia" y "edad de entrada"
  (relación 10) no existen en `nbaFINAL.csv`; construirlas fue necesario
  para distinguir el efecto del desarrollo del efecto del sesgo de
  selección de quién llega joven a la liga.
